ACORDAO-COMPLETO-2422265

ACÓRDÃO 3061/2020 ATA 44/2020 - PLENÁRIO

VISTOS, relatados e discutidos estes autos de Auditoria realizada, no âmbito do Fiscobras 2015, nas obras da construção da Ferrovia de Integração Oeste-Leste (Fiol) , segmento entre Caetité e Barreiras/BA (Lotes 5F, 5FA, 6F e 7F) ,
ACORDAM os Ministros do Tribunal de Contas da União, reunidos em sessão de Plenário, ante as razões expostas pelo Relator, em:
9.1. acolher parcialmente as razões de justificativa oferecidas pelos Srs. José Lúcio Lima Machado (CPF XXX.030.725-XX) , Mário Rodrigues Júnior  (CPF XXX.388.828-XX) e Josias Sampaio Cavalcante Júnior (CPF XXX.024.981-XX) ;
9.2. enviar cópia deste Acórdão à Valec e aos responsáveis;
9.3. apensar os presentes autos ao TC Processo 013.557/2016-5, que trata do monitoramento das determinações constantes do Acórdão 2644/2015-TCU-Plenário, para subsidiar a análise.

Auditoria nas obras de construção da Ferrovia de Integração Oeste-Leste - Caetité - Barreiras - BA - no estado da Bahia.

Valec Engenharia, Construções e Ferrovias S.A.

3. Responsáveis: José Lúcio Lima Machado (CPF XXX.030.725-XX), Mário Rodrigues Júnior (CPF XXX.388.828-XX), Josias Sampaio Cavalcante Júnior (CPF XXX.024.981-XX).

13.1. Ministros presentes: José Mucio Monteiro (Presidente), Walton Alencar Rodrigues, Benjamin Zymler, Augusto Nardes, Aroldo Cedraz, Raimundo Carreiro, Ana Arraes, Bruno Dantas e Vital do Rêgo.
13.2. Ministros-Substitutos presentes: Augusto Sherman Cavalcanti (Relator), Marcos Bemquerer Costa, André Luís de Carvalho e Weder de Oliveira.

AUGUSTO SHERMAN

Tratam os autos de auditoria realizada, no âmbito do Fiscobras 2015, nas obras da construção da Ferrovia de Integração Oeste-Leste (Fiol) , segmento entre Caetité e Barreiras/BA (Lotes 5F, 5FA, 6F e 7F) .
Como resultado dos trabalhos, foram apontados os seguintes achados, ambos classificados como graves com recomendação de continuidade (IG-C) : 
	a) gestão temerária de empreendimento; e 
	b) existência de outros indicadores de viabilidade econômico-financeiro desfavoráveis.
Diante disso, o Tribunal, por meio do Acórdão 2644/2015-TCU-Plenário, de minha relatoria, promoveu audiência dos responsáveis e oitiva da Valec, além de expedir determinações, recomendações e ciências.
Em análise, nesta fase processual, as razões de justificativa oferecidas, em relação as quais a SeinfraPortoFerrovia manifestou-se, de início, no seguinte sentido (peça 90) :
Exame técnico
"Item 9.1 do Acórdão 2644/2015-TCU-Plenário
Os Srs. José Lucio Lima Machado, Diretor Presidente da Valec no período de 27/11/2013 a 26/12/2014, e Mario Rodrigues Junior, Diretor de Engenharia da Valec no período de 27/11/2013 a 19/6/2015, foram chamados em audiência pelas razões expostas abaixo:
 (...) por terem celebrado contratos para fornecimento de trilhos cujos cronogramas de fornecimento não guardam correlação com o real cronograma e caminho crítico da execução das obras da Fiol, possibilitando o fornecimento antecipado desses materiais de superestrutura, com consequente imobilização desnecessária de capital, em afronta à jurisprudência do Tribunal e ao art. 37 da Constituição Federal (item 9.1, Acórdão 2644/2015-TCU-Plenário, de relatoria do Ministro Augusto Sherman) 
O Sr. José Lúcio Lima Machado apresentou razões de justificativa no dia 27/1/2016 em documentos encontrados nas peças 71 e 72. 
O Sr. Mário Rodrigues Junior apresentou razões de justificativa no dia 28/12/2015 em documento encontrado na peça 68 do processo.
A seguir, no item I.1, será exposto resumo dos argumentos apresentados pelos dois gestores e considerados mais relevantes para esta instrução. Após, no item I.2, devido a semelhança das explicações apresentadas, será feita análise conjunta das duas manifestações.
I.  Argumentos
1.  Sr. José Lucio Lima Machado
Quanto ao item 9.1 do Acórdão 2644/2015-TCU-Plenário, o gestor apresentou argumentos relacionados à celebração de contrato de fornecimento de trilhos e às competências e responsabilidade subjetiva do cargo de gestor da Valec.
1.  Fornecimento de trilhos
Em relação à celebração do contrato de fornecimento de trilhos, o Sr. José Lúcio Lima Machado alega que não houve fornecimento, medição ou pagamento de trilhos para os Lotes 5F, 6F e 7F durante a referida gestão. 
Alega que inicialmente o modelo de contratação das obras incluía o fornecimento de trilhos. Posteriormente, por orientação do TCU, esse fornecimento passou a ser realizado diretamente pela Valec. 
Complementa que o fracasso em duas licitações teria ocasionado um atraso no processo de licitação. Esse atraso interferiu no ritmo de implantação e ocasionou o descompasso entre a infraestrutura e o fornecimento de dormentes e trilhos e consequente montagem de grade.
Relata as dificuldades para a compra de trilhos: não existem fabricantes nacionais, pregão internacional e limitação de competidores.
Alega que contratos para fornecimento de produtos ditos "fora de prateleira" e em grandes quantidades possuem muitas especificidades e requerem um planejamento prévio e rigoroso que contemple aquisição de matérias primas, programação de fabricação, inspeções, liberação para embarque, longos deslocamentos, recebimento, nacionalização e transporte até o local de aplicação.
Isto posto, haveria riscos de maiores atrasos nas obras caso se deixasse para contratar os trilhos para o trecho Caetité/Barreiras em um segundo momento. Dessa forma, fez-se necessária a compra integral - com entrega parcelada - para toda a Fiol, o que teria possibilitado ganhos financeiros de escala. 
Alega que o cronograma de entrega contratual acompanhava a necessidade desses materiais nas obras e que o efetivo fornecimento do material apenas iria acontecer quando se fizesse necessário. Além disso, os pagamentos somente ocorreriam quando fossem entregues os trilhos de acordo com o planejado.
Ressalta que não haveria margem para fabricação por demandas, pois, de acordo com o contrato, a ordem de fornecimento deveria ser única. No momento da emissão da ordem de fornecimento, o cenário econômico estava favorável e os trilhos estariam no caminho crítico do empreendimento. Não haveria como prever a restrição orçamentária que ocorreria em 2015. Destaca que os consórcios construtores pleiteavam reequilíbrio econômico-financeiro devido à falta de trilhos para dar seguimento as obras.
Defende-se das afirmações da unidade técnica de que teria deixado de analisar riscos e realizado fornecimento antecipado de matérias de superestrutura. O cronograma de fornecimento de trilhos estaria de acordo com o cenário de 2014, com recursos orçamentários alocados e desembolsos de acordo com o previsto.
Alega que as licitações para fornecimento de trilhos, inclusive a homologada por ele, foram objeto de cinco representações ao TCU e uma solicitação de informação pelo MPF e que todas foram rejeitadas pelo Tribunal. Tal fato reforçaria a presunção de que a homologação da licitação seria a ação correta e legítima para o momento.
1.  Competência do cargo ocupado face aos apontamentos realizados pelo TCU
Quanto à competência do cargo ocupado frente aos apontamentos do TCU, o Sr. José Lúcio Lima Machado alega que não seria competente pela gestão direta das obras. Esta seria competência das respectivas gerências de obras. Alega que não seria razoável exigir que ele verificasse integralmente todas as medições de contratos da Valec. Para tanto, ele se valeria da presunção de legitimidade de setores hierarquicamente inferiores quando da apresentação das informações.
Ressalta que é importante perquirir, dentro da cadeia hierárquica das empresas públicas e das instruções técnicas dos processos administrativos, a delimitação da responsabilidade técnica de cada ator na tomada de decisão.
Conclui que não pode ser responsabilizado nesse aspecto da competência.
Esclarece a real participação do Diretor-Presidente nos atos apontados pela unidade técnica. Alega que a Presidência da Valec é responsável pela gestão máxima da empresa e que as outras diretorias, superintendências e gerências teriam a responsabilidade sobre a gestão de cada área específica. São estas áreas que realizam análises técnicas, atos de fiscalização de campo e acompanham de forma detalhada o desenvolvimento dos serviços de obras. Portanto, cabe à presidência os trabalhos de gestão pautados no princípio da presunção de legitimidade dos atos de empregados da Valec.
Alega que esse entendimento seria compartilhado pelo TCU ao demonstrar alguns Acórdãos desta Corte. Os Acórdãos citados são: 65/1997, 260/2000, 372/2001 e 2.652/2010 todos do Plenário do TCU.
Em seguida, realiza uma discussão sobre responsabilidade subjetiva dos jurisdicionados, com ênfase no elemento nexo de causalidade. Para isso cita o Acórdão 2006/2006-TCU-Plenário, o Acórdão 1045/2012-TCU-Plenário e algumas lições de Rogerio Greco e de Rafael Munhoz de Mello. Alega que a simples ocupação dos cargos de chefia e direção não pode ser suficiente para responsabilização por eventuais irregularidades cometidas na Administração Pública. Alega que não pode ser responsabilizado, pois não houve nexo de causalidade entre a conduta dele e as supostas irregularidades. Alega que a eventual aplicação de penalidade se mostraria inadequada, injusta e de rigor excessivo, pois ele teve atuação compatível com as atribuições e com o tempo em que exerceu o cargo, e não houve má-fé, negligência ou efetivo prejuízo ao erário.
Alega que constantes adequações nos cronogramas são necessárias, pois a gestão pública é impactada por fatores alheios às ações do gestor público, face ao conjunto de elementos associados à implantação dos empreendimentos (ambientais, sociais, financeiros e técnicos) . Qualquer dessas alterações pode mudar o caminho crítico do empreendimento. Cita como exemplo o replanejamento de toda a Fiol e adequação do cronograma da obra à realidade financeira do Governo Federal devido às restrições financeiras do ano de 2015.
Complementa que o cenário atraso/paralisações de obras vem ocorrendo sistematicamente em todas as esferas do governo e que não seria razoável inferir, por isto, que as etapas de obras executadas anteriormente, em desacordo com esta nova realidade, deveriam também ser consideradas antecipação de capital.
Alega que ao iniciar a gestão, encontrou um cenário de graves deficiências na gestão de obras, mas buscou adotar os princípios basilares da Administração Pública com dedicação e respeito às leis e determinações dos órgãos de controle. Dotou a empresa com mecanismos modernos de gestão como o Sisgof, Política de Gestão de Riscos, Plano de Ação para Gestão de Riscos, Comitê de Gestão da Estratégia e Governança Corporativa.
1.  Sr. Mario Rodrigues Júnior
Quanto ao item 9.1 do Acórdão 2644/2015-TCU-Plenário, o gestor também apresentou argumentos relacionados à celebração de contrato de fornecimento de trilhos e às competências e responsabilidade subjetiva do cargo de gestor da Valec.
2.  Fornecimento de trilhos
O Sr. Mário Rodrigues Júnior inicia sua defesa demonstrando que possui direito de apresentar novos elementos, informações e documentos ao longo do processo, pois apresentou as razões de justificativa de forma tempestiva, de acordo com o §1°, do art. 160, do Regimento Interno do TCU.
Em seguida traça um histórico das obras da Fiol e da gestão do empreendimento. Destaca o recebimento da concessão do Governo Federal em 2008, o início das obras em 2010, as suspensões das obras, por deficiência nos projetos básicos, pelos Acórdão 2371/2013-TCU-Plenário e 3.301/2011-TCU-Plenário, a liberação das obras a partir de 2013 (Lote 5F) , as transformações sofridas pela Diretoria e pelo quadro de empregados da Valec.
Destaca que tomou posse como Diretor de Engenharia da Valec em 27/11/2013, momento posterior ao histórico mencionado no parágrafo anterior. Pouco tempo depois, as obras dos Lotes 6 e 7 foram liberadas no Acórdão 1022/2014-TCU-Plenário, que destacou a gestão da Valec no sentido de regularizar o empreendimento e reduzir os riscos. Destaca o seguinte trecho do voto condutor do referido Acórdão (peça 68, p. 3-4) :
A partir da análise das sucessivas manifestações da Valec juntadas aos autos, constata-se que as ações empreendidas pela empresa em cumprimento aos Acórdão 2371/2011-TCU-Plenário, ainda que não representem cumprimento integral do que foi determinado, reduziram as incertezas e os riscos anteriormente mencionados a um nível que, a meu ver, considerando os benefícios advindos da continuidade das obras, justifica a revogação da medida cautelar. (destaque no original) Desse trecho, conclui que "os benefícios advindos da continuidade das obras, desde quando atendidas as determinações daquela corte, é motivação determinante para a revogação da cautelar e em sequência a continuidade das obras" (peça 68, p. 4; destaque no original) . 
Destaca também que a Valec agiu de forma diligente para o reinício das obras.
Alega que a Valec finalizou o processo licitatório para fornecimento de trilhos e realizou a contratação, em momento concomitante com a liberação das obras. 
Demonstra com documentação anexa que a Valec vinha sendo constantemente acionada administrativamente pelas construtoras, que pleiteavam reequilíbrio dos contratos face à indisponibilidade de trilhos. Exemplifica o ocorrido com o consórcio construtor do Lote 4, que paralisou os serviços no período de junho a setembro de 2014 sob alegação de falta de frentes de serviço, em razão da Valec não ter fornecido trilhos até aquele momento. Alega que se iniciou a entrega dos trilhos nos canteiros dos Lotes 2F, 3F e 4F no segundo semestre de 2014 e que, portanto, as ordens de fornecimento teriam sido emitidas em estrita observância dos cronogramas e avanço físico das obras.
Alega que a unidade técnica teria levado para o relatório apenas demonstrativo de avanço físico dos Lotes 5 a 7 e desconsiderou a emissão de ordens de fornecimento para os Lotes 2F, 3F e 4F, que se encontravam no momento oportuno para o fornecimento. Informa que cerca de 70% das obras de infraestrutura do Lote 2F, 80% do Lote 3F e 60% do Lote 4F estavam implantadas.
Ressalta que o cronograma de fornecimento é parte integrante do edital e do contrato. No Lote 5, os fornecimentos foram programados para final de 2014 e 2015. Nos Lotes 6F e 7F, para 2015. Contudo, devido às restrições orçamentárias do Governo Federal, as entregas para os Lotes 6F e 7F foram postergadas para 2016.
Conclui que não houve o fornecimento antecipado de trilhos em desacordo com os cronogramas da Fiol.
Segue com uma discussão a respeito do entendimento do Tribunal acerca de imobilização de capital. 
Alega que os materiais de superestrutura (trilhos, acessórios, dormentes) não podem ser considerados insumos comuns, de grande disponibilidade no mercado, pois necessitam de investimentos iniciais de valor e de prazo significativos para compra de material e início de fabricação. 
Alega que o cronograma físico das obras necessita frequentemente de ajustes, devido a ocorrências tanto de responsabilidade da construtora e da Valec (desapropriações, atraso de fornecimento de material, atraso na liberação de projetos) , quanto externas às obrigações das partes contratantes (licenciamento ambiental) . Conclui que qualquer alteração no cronograma devido a esses fatos pode alterar o caminho crítico do empreendimento.
Alega que, devido ao exposto, após a definição do cronograma inicial de implantação das obras, a adoção das providências para a fabricação desses insumos deve ser imediata.
Argumenta que o orçamento público não sofre atualização monetária e que não é razoável considerar o fornecimento de insumo para execução de obra como antecipação de capital, pois a postergação do fornecimento pode causar prejuízos por reajustamentos associados, neste caso trata-se de fornecimento internacional, portanto dolarizado, quanto por demandas das construtoras por desequilíbrio contratual. 
Argumenta que no caso dos trilhos dos Lotes 2F, 3F e 4F da Fiol, empreendeu, mesmo que de forma imprevisível, "verdadeira economia ao erário", pois a cotação do dólar teve valorização de 51% no ano de 2015. Complementa que a aquisição tardia desse insumo certamente teria um custo mais alto do que o efetivamente dispendido devido ao impacto da variação cambial.
Alega que constantes adequações nos cronogramas são necessárias, pois a gestão pública é impactada por fatores alheios às ações do gestor público, face ao conjunto de elementos associados à implantação dos empreendimentos (ambientais, sociais, financeiros, políticos e técnicos) . Argumenta que qualquer alteração no cronograma pode alterar o caminho crítico do empreendimento, mas que isso não implica necessariamente na ausência de análise acurada de riscos. Exemplo disso teria sido o replanejamento de todo o empreendimento da Fiol para adequação do cronograma à realidade financeira do Governo Federal devido às restrições orçamentárias atuais, não previsíveis em 2014.
Questiona se no entendimento da unidade técnica, todas as etapas de obra realizadas que estejam em desacordo com este novo caminho crítico são caracterizadas como antecipação de capital.
Propõe uma revisão dos critérios relativos à antecipação de capital e utilização de taxas de mercado, uma vez que o orçamento público não sofre esses efeitos.
Tece argumentos sobre a efetiva irregularidade apontada e dos critérios adotados na auditoria.
Argumenta que o contrato firmado para o fornecimento de trilhos foi fruto de processo licitatório iniciado na gestão anterior. Ele teria atuado então para dar continuidade a um processo já em andamento e não teria competência para revogá-lo ou interrompê-lo. Complementa que essa contratação fazia parte da programação macro estratégica das obras da Valec e que era necessário o fornecimento de trilhos para as obras da Fiol de forma próxima.
Alega que não é razoável a reprovação dos atos do gestor com eventual penalização por parte desta Corte, pois teve atuação com base na melhor gestão possível e alcançável com a competência regimental do cargo.
2.  Competência do cargo ocupado face aos apontamentos realizados pelo TCU
Tece os seguintes argumentos sobre a competência do cargo ocupado face aos apontamentos realizados.
Alega que, como Diretor de Engenharia, não competia a ele a condução de procedimentos licitatórios. Isso seria responsabilidade da Superintendência de Licitações e Contratos, subordinada a Diretoria Administrativa e Financeira.
Considera que não é razoável ser responsabilizado por determinações que ocorreram em anos anteriores à gestão dele e que não eram de competência da Diretoria de Engenharia. Alega que a contratação foi efetivada por necessidade de fornecimento nas obras e por haver dotação específica para tanto.
Alega que a Diretoria de Engenharia da Valec é responsável pela gestão efetiva das obras e tem como subordinadas as superintendências e gerências. Estas teriam efetivamente instruído procedimentos comprovando a necessidade de contratação e fornecimento de trilhos em lotes da Fiol, sob pena de prejuízo por desequilíbrio econômico-financeiro das contratadas. 
Argumenta que a Diretoria atua em nível gerencial e dá andamento à gestão global da empresa pautada na presunção de legitimidade dos empregados da Valec, que empreendem análises técnicas e atos de fiscalização de campo. 
Realiza discussão sobre responsabilidade subjetiva dos jurisdicionados semelhante à defesa apresentada pelo Sr. José Lúcio Lima Machado.
I.  Análise das manifestações dos Srs. José Lúcio Lima Machado e Mario Rodrigues Júnior
Da análise dos presentes autos, verifica-se que, em maio de 2014, os Srs. José Lucio Lima Machado e Mario Rodrigues Junior assinaram os Contratos 10/2014, 16/2014, 17/2014, 18/2014, 19/2014 (peças 23-27) para fornecimento de todo o trilho previsto para as obras de todos os lotes da Fiol.
Cada um dos cinco contratos apresenta cláusula (Cláusula 10.3) com definição de que a ordem de fornecimento deveria ser única e acompanhada de cronograma e quantidade de cada remessa. (peças 23-27) .
Assim, de junho a agosto de 2014, os dois gestores assinaram cinco ordens de fornecimento (peça 86) , que juntas previam a entrega de 146.936,00 toneladas de trilhos e totalizavam R$ 541.683.473,55, conforme informações da Tabela 1, abaixo.

Tabela 1: Ordens de fornecimento de trilhos para os Lotes 1F a 7F da Fiol.
	Contrato
	Valor total de cada ordem de fornecimento (R$) 
	Quantidade (toneladas) 
	Mês da assinatura da ordem de fornecimento
	Prazo para primeira remessa (prevista em contrato) 
	Prazo para última remessa (prevista em contrato) 
	Destino dos trilhos

	Ct 010/2014
	98.905.126,67
	26.708,00
	6/2014
	91 dias
	211 dias
	Lotes 2, 3 e 4

	Ct 016/2014
	98.905.126,67
	26.708,00
	5/2014
	131 dias
	251 dias
	Lotes 2, 3 e 4

	Ct 017/2014
	98.644.067,67
	26.708,00
	6/2014
	111 dias
	231 dias
	Lotes 1, 2 e 3

	Ct 018/2014
	122.614.576,27
	33.406,00
	8/2014
	281 dias
	461 dias
	Lotes 3, 4 e 5

	Ct 019/2014
	122.614.576,27
	33.406,00
	8/2014
	311 dias
	491 dias
	Não houve entrega

Fonte: Elaboração própria com base nas peças 23-27, 86 e 87, p. 10-11. 
Como resultado das ordens emitidas, até novembro de 2015, foram entregues 84.534,33 toneladas de trilhos, distribuídos nos lotes da Fiol, conforme disposto na Tabela 2. O restante dos trilhos não foi entregue devido à suspensão dos contratos durante o ano de 2016 motivada por contingenciamento de recursos. Atualmente, a fornecedora dos Contratos 18/2014 e 19/2014 concordou com a prorrogação da suspensão até 1/12/2017, contudo os Contratos 10/2014 e 16/2014 estão em processo de rescisão amigável (peça 87, p. 3) .
Tabela 2: Calendário de recebimento de trilhos e porcentagem de grade concluída nos Lotes 1F a 7F da Fiol.
	Lote
	Primeira entrega
	Última entrega
	Quantidade fornecida (toneladas) 
	Quantidade fornecida (%) 
	Montagem de grade concluída
	Período sem aplicação desde a primeira entrega

						Mês de referência
	%
	
	Lote 1
	2/2015
	5/2015
	20.707,00
	100%
	4/2017
	0%
	26 meses

	Lote 2
	8/2014
	2/2015
	15.745,00
	100%
	4/2017
	0%
	31 meses

	Lote 3
	9/2014
	10/2015
	17.196,00 
	100%
	6/2017
	38,26%
	33 meses

	Lote 4
	8/2014
	10/2015
	26.476,00 
	100%
	6/2016
	24,72%
	34 meses

	Lote 5
	5/2015
	10/2015
	4.412,24 
	19%
	6/2017
	0%
	23 meses

	Lote 6
	-
	-
		0%
	7/2017
	0%
	-

	Lote 7
	-
	-
		0%
	6/2017
	0%
	-

Fonte: Elaboração própria com base nas peças 20, 87, p. 10-11, 88 e 89.
Conforme apontado nos relatórios de auditorias do presente processo e do TC Processo 008.290/2015-6, e corroborado pelos dados da Tabela 2, verifica-se que o fornecimento de trilhos paras os Lotes 1F a 5F ocorreu de forma antecipada e desconectada das necessidades das obras, com consequente imobilização desnecessária de capital, em afronta à jurisprudência do Tribunal e ao art. 37 da Constituição Federal.
Conforme o relatório de auditoria, em maio de 2015, seria razoável afirmar que o fornecimento de trilhos ainda estava distante do caminho crítico das obras dos Lotes 5F a 7F, devido ao estágio incipiente de execução das obras, à quantidade relevante de trechos com impedimentos de execução (ambiental, desapropriação, arqueologia e traçado) , bem como ao cenário de contingenciamento pelo qual passava a Valec (peça 30, p. 17) . 
No caso dos Lotes 1F a 4F da Fiol, os riscos já haviam se materializado, e, no âmbito dos Lotes 5F a 7F, seriam potenciais (peça 30, p. 24) .
Já de acordo com o TC Processo 008.290/2015-6, em maio de 2015, já havia grande disparidade entre o fornecimento de trilhos e o serviço de montagem de grade dos Lotes 1F a 4F (TC Processo 008.290/2015-6, peça 21, p. 15) .
Finalmente, da análise da Tabela 2, verifica-se que, mais de dois anos após os apontamentos dos relatórios, a situação se agravou. Conforme percentuais atuais de montagem de grade, descontados os trilhos já aplicados nos Lotes 3F e 4F, existem cerca de 71 mil toneladas de trilhos, que custaram aproximadamente R$ 262 milhões, sem utilização há, pelo menos, dois anos. Ainda, se for considerado o pior caso nos Lotes 3F e 4F, verifica-se que, na data de finalização desta instrução, já há trilhos sem aplicação nas vias há cerca de 3 anos.
De acordo com o relatório de auditoria, o problema decorreu do achado de gestão temerária, que teve como causas ausência de gestão integrada do empreendimento, mal gerenciamento de riscos e controle de cronograma deficiente (peça 21, p. 21) .
No mesmo sentido, a assinatura dos contratos e a emissão das ordens de fornecimento com cronogramas sem correlação com o real cronograma da obra geraram riscos de fornecimento antecipado de trilhos (peça 21, p. 24) , que se concretizaram, conforme se verifica na Tabela 2.
Exposto o contexto em que as audiências foram realizadas, passa-se então à análise dos argumentos apresentados pelo manifestante.
O Sr. José Lúcio Lima Machado tentou justificar a realização da compra integral com entrega parcelada dos trilhos a serem utilizados em toda a Fiol com argumentos que citam as dificuldades para a realização da compra e do consequente risco de atraso que poderia ocorrer no trecho Caetité/Barreiras (Lotes 5F a 7F) , caso não fosse feita a compra naquele momento.
Contudo, de acordo com o relatório de auditoria, a compra de trilhos para os Lotes 5F a 7F, assim como o cronograma das ordens de fornecimento, não estavam de acordo com o caminho crítico das obras. Mesmo um ano após a assinatura dos contratos de trilhos, em maio de 2015, os Lotes 5F a 7F ainda estavam em estágio incipiente de execução. Além disso, conforme demonstrado na Tabela 2, até o dia do fechamento desta instrução, não houve montagem de grade nesses lotes, o que confirma que não haveria necessidade da compra dos trilhos para o trecho Caetité/Barreiras naquele momento.
Os dois gestores tentaram demonstrar que a compra dos trilhos ocorreu no momento correto, visto que os trilhos estariam no caminho crítico do empreendimento e consórcios construtores estariam pleiteando reequilíbrio econômico-financeiro devido à falta do insumo para dar seguimento às obras. Segundo o Sr. Mário Rodrigues Júnior, os Lotes 2F, 3F e 4F se encontravam no momento oportuno para o fornecimento, pois estariam com 70%, 80% e 60% de infraestrutura implantada, respectivamente.
Porém, mesmo que o fornecimento dos trilhos estivesse no caminho crítico das obras dos Lotes 2F, 3F e 4F, não se justificava a compra para os Lotes 1F, 5F, 6F e 7F, visto que, no momento da celebração dos contratos, esses quatro lotes ainda não estavam aptos a receber montagem de grade. 
Para se ter uma ideia, em agosto de 2017, mais de dois anos após as primeiras entregas de trilhos para os Lotes 1F e 5F, esses trechos ainda se encontravam com percentual de terraplenagem em 43,15% e 20,26%, respectivamente, e ambos com 0% de grade montada (peça 89, p. 1, 3 e 5) . 
Ademais, não é razoável decidir pela compra de trilhos para os sete lotes com base na situação de apenas três deles. O raciocínio aplicado pelos gestores gerou as situações dos Lotes 1F e 5F, em que foram fornecidos 100% e 19% dos trilhos, atualmente sem aplicação, conforme Tabela 2. 
Ainda, até mesmo nos Lotes 2F, 3F e 4F, verifica-se a deficiência do planejamento, da consideração de riscos da contratação e do alinhamento com o caminho crítico das obras, visto que há grandes quantidades de trilhos destinados a esses lotes sem aplicação há mais de 30 meses, conforme exposto na Tabela 2, o que indica desproporção entre as quantidades encomendadas e os reais ritmos de obras.
A alegação de que o cronograma de entrega contratual acompanhava a necessidade dos trilhos nas obras também não procede. Os contratos e as ordens de serviço apresentaram cronogramas fixos, com ordem sequencial de entregas das remessas, conforme Tabela 1. Não foi apresentada nenhuma explicação que vinculasse essa sequência aos cronogramas de execução dos lotes da Fiol ou ao caminho crítico das obras. A única relação lógica que se pode extrair do cronograma seria o andamento mais avançado das obras nos Lotes 1F a 4F em relação aos Lotes 5F a 7F.
Mesmo que na data da assinatura dos contratos a sequência de entregas estivesse de acordo com o esperado da execução das obras naquele momento e representasse o cenário de 2014, é fácil verificar que qualquer imprevisto no andamento das obras, faria com que os cronogramas de entrega ficassem defasados. 
Ainda, seria comum identificar tais riscos, pois, por exemplo, nos próprios pleitos por reequilíbrio econômico-financeiro apresentados pelas construtoras dos Lotes 2F e 4F (peça 72, p. 42-44) , as construtoras descreveram problemas que impactavam no andamento das obras, como desapropriações não solucionadas e pendências de projeto, além do fornecimento de trilhos.
Adicionalmente, para o planejamento da compra, seria razoável a adoção de metodologias comuns, de uso da iniciativa privada e de total aplicabilidade na gestão pública, que minimizem o prazo de estoque de materiais necessários a produção, a exemplo do "just in time".
De outro lado, as ordens de fornecimentos únicas engessaram o cronograma e não permitiram mudanças que adaptassem as entregas à real necessidade das obras. Nota-se então que o cronograma estabelecido não foi realista, visto que considerou apenas o caminho mais otimista e não considerou riscos e imprevistos, ou o caminho crítico do projeto.
No sentido contrário, o Sr. Mario Rodrigues Júnior alegou que após a definição do cronograma inicial de implantação das obras, a adoção de providências para a fabricação dos insumos de superestrutura deve ser imediata devido aos frequentes ajustes e adequações nos cronogramas por força de diversos fatores de responsabilidade da Valec, da construtora e do Governo Federal.
Esse entendimento não se mostra razoável para gerir cronogramas de obras, visto que, como já explicado, não considera riscos tidos como de grande probabilidade de se concretizarem. Se já é certo que as condições do andamento do projeto irão mudar, o fornecimento dos insumos deve ser minimamente adaptável às mudanças, para que se evite o fornecimento antecipado e desnecessário de materiais.
A prática descrita pelo gestor também é inadequada para que se dê cumprimento à jurisprudência do Tribunal de evitar medição antecipada de insumos e ao princípio da eficiência, dado que não considera o caminho crítico das obras para o fornecimento dos insumos.
Nesse sentido, conforme cita o relatório de auditoria, é dever do gestor público estruturar a entidade com um padrão técnico de elementos necessários ao cumprimento de sua missão de forma eficiente. Além do mais, no presente contexto, o uso de controle de cronograma é prática comum em empresas que lidam com obras lineares. 
Quanto às alegações sobre ganhos de escala, o gestor não apresentou nenhum dado a respeito. Não há nenhuma demonstração de que a compra integral para toda a Fiol foi mais econômica do que a imobilização de capital até o momento. 
A alegação do Sr. Mario Rodrigues Junior de que não teria competência para revogar ou interromper o contrato devido ao início do processo de licitação ter ocorrido na gestão anterior não tem fundamento. Em sentido semelhante, o argumento do Sr. José Lúcio de que não haveria margem para fabricação por demanda porque o contrato previa ordem de fornecimento única também não elide o problema.
Os próprios gestores foram os responsáveis pela contratação na forma como foi realizada, visto que os dois assinaram tanto os contratos quanto as ordens de fornecimento (peças 23 a 27 e 86) . Por outro lado, o gestor público tem prerrogativa para rever atos e contratos administrativos. Ao se deparar com o contrato defeituoso, era esperado que o gestor tomasse as providências necessárias para a correção. 
Ademais, o gestor não demonstrou ser mais vantajoso para a Administração manter o contrato como estava - com ordem de fornecimento única para toda a Fiol e com riscos de imobilização antecipada de capital - do que ter custos com o aditamento do contrato para que as entregas fossem vinculadas com as reais necessidades.
A alegação do Sr. Mário Rodrigues de que a contratação fazia parte da programação macro estratégica das obras da Valec também não elide o problema. Segundo o item 9.2.3 do Acórdão 1712/2012-TCU-Plenário, de relatoria do Ministro José Múcio Monteiro, o fornecimento desse tipo de insumo deve ser vinculado ao real cronograma e caminho crítico de execução das obras.
Também não possui fundamento a discussão proposta pelo Sr. Mário Rodrigues Júnior a respeito do entendimento do TCU sobre imobilização de capital juntamente com pedido de revisão dos critérios relativos à antecipação de capital. No presente caso, o assunto referente à imobilização de capital encontra-se discutido no Acórdão 1712/2012-TCU-Plenário. Porém, cabe mencionar que o problema encontrado na auditoria foi a imobilização antecipada e desnecessária de capital. 
Esclarece-se que não se esperava do responsável o controle ou o acompanhamento direto de medições ou de cronograma de obras. Conforme explicado no início desta análise, os gestores foram chamados em audiência por terem celebrado contrato de fornecimento de trilhos com cronograma de entrega sem correlação com o real cronograma e caminho crítico das obras, em desacordo com o art. 37 da constituição federal e jurisprudência deste Tribunal.
Conforme exposto no decorrer desta análise, e alinhado à análise de conduta, nexo de causalidade e culpabilidade do relatório de auditoria (peça 30, p. 23) , a assinatura dos contratos ocasionou o fornecimento antecipado dos trilhos, e consequentemente, o descumprimento de determinação do Tribunal, bem como do princípio da eficiência.
Por fim, diante de todo o exposto, cabe ainda explicitar a gravidade da conduta aqui analisada quando relacionada também ao contexto do TC Processo 008.290/2015-6. Considera-se desarrazoada, diante dos vultosos valores em jogo, dos cargos ocupados pelos manifestantes e do caráter comum do uso de controle de cronograma, a tomada de decisão de compra de insumos para setes lotes de ferrovia a partir da situação específica de dois deles, com agravante de estabelecimento de cronograma linear, sem considerar qualquer risco comum de concretização e sem qualquer relação com o andamento real das obras. 
Some-se a isso a ausência de condutas diligentes, visto que não se realizou nenhuma revisão contratual, sob a alegação de que não seria possível alterar o contrato, tampouco se procedeu qualquer fundamentação ou análise custo-benefício que justificasse tanto a decisão da assinatura dos contratos quanto da manutenção na forma como estavam. 
2.  Conclusão - Item 9.1 do Acórdão 2644/2015-TCU-Plenário
Diante de todo o exposto, os Srs. José Lucio Lima Machado e Mário Rodrigues Júnior merecem ser responsabilizados pela irregularidade de afronta à jurisprudência do Tribunal e ao art. 37 da Constituição Federal.
A irregularidade restou evidenciada devido ao fornecimento antecipado e desnecessário de trilhos para os Lotes 1F a 5F da ferrovia, com consequente imobilização desnecessária de capital. Atualmente, há cerca de 71 mil toneladas de trilhos, que custaram em torno de 262 milhões, porém ainda não foram aplicados nas vias.
O problema decorreu de falhas de gestão que culminaram na assinatura de contratos de fornecimento de trilhos com cronogramas de fornecimento sem correlação com o real cronograma e caminho crítico da execução das obras. 
Os dois gestores assinaram os contratos e as ordens de fornecimento de trilhos com cronogramas não realistas, sem considerar qualquer imprevisto no andamento das obras, e, assim, assumiram riscos já concretizados de fornecimento antecipado de insumos e de consequente imobilização antecipada de capital. 
Portanto, será proposta a rejeição das razões de justificativa dos Srs. José Lúcio Lima Machado e Mario Rodrigues Júnior apresentadas para o item 9.1 do Acórdão 2644/2015-TCU-Plenário, bem como a aplicação da multa prevista no art. 58, inciso II da Lei 8.443 de 16/7/1992, regulamentada pelo art. 268, inciso II do RITCU, por terem celebrado contratos para fornecimento de trilhos cujos cronogramas de fornecimento não guardam correlação com o real cronograma e caminho crítico da execução das obras da Fiol, possibilitando o fornecimento antecipado desses materiais de superestrutura, com consequente imobilização desnecessária de capital, em afronta à jurisprudência do Tribunal e ao art. 37 da Constituição Federal.
Além disso, considera-se grave a conduta dos gestores quando se examina o contexto dos achados desta fiscalização e do TC Processo 008.290/2015-6, e se ponderam os vultosos valores dos contratos, os cargos ocupados pelos manifestantes, o caráter comum do uso de controle de cronograma, as explicações trazidas pelos manifestantes, a decisão de compra de insumos para setes lotes de ferrovia a partir da situação específica de dois deles e o estabelecimento de cronograma linear de entrega.
Por isso, será proposto ainda considerar grave a conduta dos responsáveis e, consequentemente, declará-los inabilitados, por um período que variará de cinco a oito anos, para o exercício de cargo em comissão ou função de confiança no âmbito da Administração Pública, nos termos do art. 60 da Lei 8.443, de 16/7/1992, e do art. 270 do Regimento Interno do Tribunal de Contas da União.
Por fim, dada a importância do tema para a gestão da Valec, é pertinente que se considere a irregularidade aqui examinada quando da análise das contas ordinárias da Valec. Assim, ao considerar o período de gestão dos dois responsáveis e as data da ocorrência da irregularidade em análise, será proposto também juntar cópia da decisão que o TCU adotar no presente processo às contas da Valec do exercício de 2014 (TC Processo 031.025/2015-3) , para fins de subsidiar avaliação da gestão dos Srs. José Lúcio Lima Machado e Mário Rodrigues Júnior em conjunto com os demais elementos do processo de contas.
Item 9.2 do Acórdão 2644/2015-TCU-Plenário
Os Srs. José Lucio Lima Machado, Diretor Presidente da Valec no período de 27/11/2013 a 26/12/2014, e Josias Sampaio Cavalcante Júnior, Diretor Presidente da Valec no período de 1/11/2012 a 27/11/2013, foram chamados em audiência pelas razões expostas abaixo:
 (...) por terem permitido, nas obras da Fiol, segmento entre Caetité e Barreiras/BA (Lotes 5 a 7) , a medição de dormentes de concreto e acessórios de fixação de forma antecipada, sem correspondência com o real cronograma e caminho crítico de execução da obra, em afronta à determinação constante do item 9.2.3 do Acórdão 1712/2012-TCU-Plenário e ao art. 37 da Constituição Federal; (item 9.2, Acórdão 2644/2015-TCU-Plenário, de relatoria do Ministro Augusto Sherman) 
O Sr. José Lúcio Lima Machado apresentou razões de justificativa no dia 27/1/2016 em documentos encontrados nas peças 71 e 72. 
O Sr. Josias Sampaio Cavalcante Junior apresentou razões de justificativa no dia 11/1/2016 em documento encontrado na peça 69 do processo.
A seguir, as manifestações serão analisadas separadamente. O item II.1 tratará das razões de justificativa do Sr. José Lucio Lima Machado e o item II.2 tratará das razões de justificativa do Sr. Josias Sampaio Cavalcante Junior.
I.  Responsável José Lucio Lima Machado
Quanto ao item 9.2 do Acórdão 2644/2015-TCU-Plenário, o gestor apresentou argumentos para demonstrar que atendeu às determinações do item 9.2.3 do Acórdão 1712/2012-TCU-Plenário. Em linhas gerais, foram apresentadas alegações sobre implantação de mecanismos de gestão de cronograma, sobre o contrato de fornecimento de acessórios de fixação e sobre a medição de dormentes. 
3.  Argumentos
1.  Atendimento ao Acórdão 1712/2012-TCU-Plenário
Inicialmente o gestor ressalta que o Relatório da Unidade Técnica fundamenta o chamamento do gestor em audiência devido à empresa pública não ter implantado mecanismos de gestão de cronograma aptos a coibir a medição antecipada de insumos de infraestrutura, em descumprimento à determinação do Tribunal (item 9.2.3 do Acórdão 1712/2012-TCU-Plenário) .
Afirma que presidiu a empresa durante um curto período de tempo (um ano e quatro dias) , contudo adotou diversas medidas aptas a fortalecer o controle sobre o avanço físico das obras e a estabelecer eficiente gestão de riscos. Essas medidas atenderiam à determinação do item 9.2.3 do Acórdão 1712/2012-TCU-Plenário.
Dentre as medidas tomadas, estão o desenvolvimento e a implantação do Sistema de Gestão de Obras Ferroviárias (Sisgof) , notificação aos consórcios contratados para que a medição de dormentes e acessórios fosse realizada apenas de acordo com o cronograma e após apresentação dos gráficos de Gantt, aprovação da Política de Gestão de Riscos e do Plano de Ação para a Gestão de Riscos, instituição do Comitê de Gestão da Estratégia e Governança Corporativa, determinação para prioridade às determinações dos órgãos de controle e a postergação do prazo de fornecimento de acessórios de fixação.
Em seguida, a defesa faz uma análise da gestão do responsável. O cenário encontrado durante essa gestão teria sido marcado pelo reinício das obras após revogação de cautelar suspensiva do TCU e por situações deixadas pela gestão anterior. Dentre as situações, são citados projetos básicos e executivos com graves deficiências que impactavam no andamento das obras, licitação para os serviços de gerenciamento da Fiol paralisada, metas orçamentárias que indicavam aceleração do cronograma de obras e licitação para compra de trilhos em fase de adjudicação. 
Destaca a importância dada pela equipe técnica do TCU ao Sisgof no relatório de auditoria. Alega que essa equipe deixou de chamar em audiência os gestores da época em que o sistema entrou em funcionamento na Valec por reconhecer a importância do trabalho desenvolvido. Alega que não se pode considerar somente o momento da institucionalização do sistema e que no final de sua gestão o sistema já se encontrava em funcionamento para as obras da Extensão Sul. 
O responsável comprova com documentos que deu início e continuidade ao desenvolvimento do Sisgof. Deixa a entender que, dessa forma, ao contrário do que afirmou a equipe de auditoria, ele teria cumprido a determinação do Tribunal ao trabalhar para implantar mecanismos de gestão de cronograma aptos a coibir a medição antecipada de insumos de superestrutura.
Ressalta que deu prioridade no tratamento das demandas recebidas pelos órgãos de controle e reduziu assim um considerável passivo de pendências de determinações do TCU, da CGU e da Auditoria Interna.
Comprova com documentos (peça 71, p. 68) que para dar cumprimento às determinações dos Acórdãos 1.712/2012 e 2.388/2013, ambos do Plenário do TCU, determinou aos supervisores das obras que "somente autorizassem e atestassem medições de fabricação de dormentes e acessórios de vias, quando efetivamente estes se encontrassem no momento adequado do cronograma da obra, qual seja, quando de sua aplicação na via" e que "somente autorizassem e atestassem as medições acima mencionadas após a apresentação de Gráfico de Gantt onde se pudesse determinar o momento correto dentro do cronograma da obra em que se daria a aplicação dos dormentes e acessórios da via" (peça 71, p. 9) . 
Também para atender aos Acórdãos supracitados, determinou aos consórcios construtores "que apresentassem, no prazo improrrogável de cinco dias, Gráfico de Gantt contendo cronograma atualizado de execução da obra, considerando os serviços executados e o novo prazo estabelecido para a conclusão em Termo Aditivo;", "que o Gráfico de Gantt deveria conter destaque aos momentos da infraestrutura e da superestrutura, incluindo a fabricação de dormentes e o seu assentamento na via;" e "que somente fosse efetivada a fabricação de dormentes e aquisição de acessórios de via, quando efetivamente estes se encontrassem no momento adequado do cronograma da obra atualizado, qual seja, quando de sua aplicação na via, e de acordo com o gráfico apresentado" (peça 71, p. 9) .
Conclui que ampliou as medidas que vinham sendo adotadas pela gestão anterior e buscou assim melhorar todos os controles, da melhor maneira possível e alcançável, com a disponibilidade de recursos técnicos e humanos então disponíveis.
1.  Medição de dormentes e acessórios de fixação
O gestor alega que não descumpriu determinação do Tribunal (item 9.2.3 do Acórdão 1712/2012-TCU-Plenário) , pois, durante a sua gestão, não houve medição de dormentes para os Lotes 5F a 7F da Fiol, houve a elaboração do gráfico de Gantt e houve a prorrogação dos fornecimentos dos acessórios de fixação.
Ressalta que quando assumiu a presidência da Valec, no final de 2013, os contratos relativos à fabricação de dormentes e à aquisição de acessórios paras as obras da Fiol já estavam em andamento e já haviam sido aditados com a finalidade de atender às determinações do Tribunal. Dessa forma, em um primeiro momento, o gestor teria entendido que as determinações estariam sendo cumpridas. Posteriormente, ao inteirar-se melhor da situação das obras, pode constatar a necessidade de aprimorar os controles e tomar as providências necessárias.
Afirma que a aprovação da Política de Gestão de Riscos e do Plano de Ação para Gestão de Riscos se deu durante a gestão dele por meio da Resolução 2/2014, de 18 de setembro de 2014. A aprovação dessa política teria o objetivo de mitigar perdas e ameaças ao cumprimento de prazos e de controlar custos e qualidade de projetos, além de demonstrar a preocupação do gestor com o atendimento das recomendações do Acórdão 2467/2013-TCU-Plenário, que analisou os resultados da Avaliação da Maturidade Organizacional em Gestão de Riscos.
Alega que não foi omisso no desempenho das atividades de gestão na Valec, pois tomou inúmeras outras providências, como modificações no Regimento Interno da Empresa, que visaram otimizar os controles de gestão dos empreendimentos. O gestor destaca várias dessas providências, que em resumo são: adequações da equipe gerencial da superintendência de construções para uma melhor gestão de contratos, finalização da licitação e contratação do fornecimento de trilhos para evitar paralisação dos contratos de obras e demandas futuras, reforço da estrutura da Superintendência de Planejamento da Engenharia para uma gestão mais eficaz do cronograma e do caminho crítico dos empreendimentos, ampliação da atuação do Escritório de Projetos para uma atuação sistemática no apoio à gestão de obras, ênfase no Planejamento Estratégico com estabelecimento e acompanhamento sistemático de metas e resultados.
Alega que, conforme o próprio relatório de auditoria, durante o período em que esteve na gestão da empresa, não houve medição de dormentes. Complementa que a medição não ocorreu porque não estava na sequência lógica das obras. Discorda da conclusão da unidade técnica de que seria o responsável pela medição de 23% de dormentes de concreto no Lote 5 entre os meses de janeiro a maio de 2015, período em que já não era mais gestor da empresa.
Quanto aos acessórios de fixação, alega que o contrato já estava em andamento e a primeira ordem de fornecimento já havia sido emitida quando assumiu a presidência da Valec.
Presumiu que as determinações do TCU vinham sendo cumpridas, pois o contrato foi celebrado posteriormente ao Acórdão 1712/2012-TCU-Plenário, e ele teria verificado a ocorrência de aditivos fundamentados em Diagramas Tempo-Caminho, que demonstravam o caminho crítico das obras, produzidos na gestão anterior.
Ao tomar conhecimento da real situação das obras, procurou solucionar o problema: obteve, de forma amigável e sem custos adicionais para a Valec, a extensão do prazo de entrega para acessórios por 7 meses; e determinou aos supervisores de obras, como já citado anteriormente, que somente autorizassem e atestassem medições de fabricação de dormentes e acessórios de vias, quando efetivamente estes se encontrassem no momento adequado do cronograma da obra, e após a apresentação dos Gráficos de Gantt pelas contratadas.
3.  Análise da manifestação 
Da análise dos presentes autos, verifica-se que, durante a gestão do Sr. José Lúcio Lima Machado, de 27/11/2013 a 26/12/2014, a Valec mediu 100% dos acessórios de fixação para os Lotes 5F a 7F da Fiol entre maio de 2014 e fevereiro de 2015 (peça 12, p. 2-4) , contudo não mediu dormentes para esses lotes, visto que o fornecimento desse insumo teve início em janeiro de 2015 (peça 30, p.16) . 
O fornecimento dos insumos ocorreu em afronta à determinação constante do item 9.2.3 do Acórdão 1712/2012-TCU-Plenário e ao art. 37 da Constituição Federal, visto que ocorreu sem qualquer correlação com o caminho crítico real da obra, de forma antecipada, sem necessidade. 
Conforme consta no relatório de auditoria, não havia nenhuma frente com terraplenagem concluída apta a receber o serviço de montagem de grade nos Lotes 5F a 7F da Fiol (peça 30, p. 16) . Ademais, até o fechamento desta instrução, ainda não existia grade montada nesses trechos, conforme exposto na Tabela 1.
As causas da irregularidade, assim como a análise da responsabilização dos gestores chamados em audiência foram detalhadas no relatório de auditoria do TC Processo 008.290/2015-6, conforme será explicado a seguir.
Em virtude da irregularidade acima, constatada nos Lotes 5F a 7F da Fiol, a equipe da presente fiscalização entendeu necessário ouvir em audiência os Diretores Presidentes da Valec (peça 30, p. 23) . Porém, deixou de propor essa audiência no presente processo, por entender que essa conduta já seria avaliada na Fiscalização 9/2015, TC Processo 008.290/2015-6 (peça 30, p. 30) .
Contudo, o relator do processo decidiu por determinar a realização da audiência do item 9.2 do Acórdão 2644/2015-TCU-Plenário, não proposta no relatório de auditoria, conforme fundamentos do voto descritos a seguir:
Diante disso, ao tempo em que anuo à realização da audiência sugerida pela unidade técnica acerca do fornecimento de trilhos, divirjo da proposição de não realizá-la quanto à aquisição de acessórios de fixação e permissão de medição de dormentes, sem observar o cronograma real de execução dos serviços e o caminho crítico do empreendimento, em afronta à determinação deste Tribunal, sob o fundamento de que suas condutas serão avaliadas no âmbito da Fiscalização 9/2015 (TC-Processo 008.290/2015-6) . Pondero que, mesmo que relativas a similares irregularidades trata-se de segmento de obra, lotes e contratos distintos. Dessa forma, adianto que eventual apenação em ambos os processos não configura bis in idem, eis que se assemelha ao caso, admitido pela jurisprudência desta Corte, de aplicação de penalidades em gestões distintas por fatos irregulares continuados. 
 Levo em consideração, ainda, para fundamentar a realização de audiência dos gestores no presente processo, os efeitos potenciais decorrentes das irregularidades constatadas, quais sejam: ocorrência de jogo de cronograma por parte da contratada, perda de garantia dos itens fornecidos, deterioração e custo de oportunidade em razão do pagamento de vultosos recursos por itens não necessários no atual estágio da obra. (peça 36, p. 5) 
Devido a essa divergência na realização da audiência, no relatório de auditoria do presente processo, a análise da conduta do gestor quanto à medição antecipada de dormentes e acessórios de fixação, referente ao item 9.2 do Acórdão 2644/2015-TCU-Plenário, foi caracterizada apenas no relatório de auditoria da Fiscalização 9/2015 (TC Processo 008.290/2015-6, peça 21, p. 21) . 
Assim, dada a conjuntura e o caráter complementar entre o presente processo e o TC Processo 008.290/2015-6, adota-se nesta instrução as mesmas causas da irregularidade e a mesma caracterização de responsabilidade.
Portanto, de acordo com o relatório de auditoria do TC Processo 008.290/2015-6, a causa da irregularidade decorreu do achado de gestão temerária de empreendimento, que teve como causas ausência de gestão integrada do empreendimento, mal gerenciamento de riscos e controle de cronograma deficiente (TC Processo 008.290/2015-6, peça 21, p. 19) .
Também do mesmo relatório transcreve-se abaixo a caracterização da responsabilidade do Sr. José Lúcio Lima Machado.
Nome: José Lucio Lima Machado - CPF: XXX.030.725-XX - Cargo: Diretor-Presidente da Valec -Engenharia, Construções e Ferrovias S/A (de 27/11/2013 até 26/12/2014) 
Conduta: Não estabeleceu sistema de controle de cronograma apto à definição do caminho crítico da obra e do empreendimento, de forma a autorizar a medição dos dormentes de concreto e a aquisição de acessórios de fixação apenas na época adequada, em desacordo com a determinação do Tribunal. Cabe esclarecer que o uso de controle de cronograma é prática comum em empresas que lidam com obras lineares. Ademais, é dever do gestor público estruturar a entidade com um padrão técnico de elementos necessários ao cumprimento de sua missão de forma eficiente. 
Nexo de causalidade: A omissão do gestor ao não implantar sistema de controle de cronograma apto à definição do caminho crítico da obra e do empreendimento permitiu a medição de dormentes e a aquisição de acessórios de fixação antes do momento necessário, resultando em descumprimento à determinação do Tribunal, bem como em ato antieconômico decorrente do custo de oportunidade do correspondente capital imobilizado, de forma antecipada, sem necessidade. 
Culpabilidade: Em que pese o responsável tivesse, na qualidade de presidente da Valec, conhecimento da determinação do Tribunal, ele não implantou sistema de controle de cronograma apto à definição do real caminho crítico das obras e do empreendimento. Era possível ao responsável identificar a ineficácia dos controles existentes ante os reiterados descumprimentos de prazo observados. Era esperado do responsável que determinasse, por um lado, a interrupção da medição/aquisição de dormentes e acessórios de fixação, enquanto, por outro, procedesse à implantação de sistema de controle de cronograma apto à definição do real caminho crítico das obras e do empreendimento, evitando a imobilização de capital em produtos intermediários (não apenas dormentes e acessórios de fixação, mas também brita para lastro e trilhos) antes do momento necessário, bem como garantindo a alocação racional de recursos para o empreendimento como um todo. Por esses motivos, o responsável deve ser ouvido em audiência a fim de avaliar se merece ser apenado com a aplicação de multa.
Assim, o Sr. José Lúcio Lima Machado foi chamado em audiência por ter permitido, nas obras da Fiol, segmento entre Caetité e Barreiras/BA (Lotes 5F a 7F) , a medição de dormentes de concreto e acessórios de fixação de forma antecipada, sem correspondência com o real cronograma e caminho crítico de execução da obra, em afronta à determinação constante do item 9.2.3 do Acórdão 1712/2012-TCU-Plenário e ao art. 37 da Constituição Federal (item 9.2 do Acórdão 2644/2015-TCU-Plenário) . 
Realizados os esclarecimentos iniciais, passa-se a análise das argumentações do manifestante.
Mecanismos de controle de cronograma
Quanto à implantação de mecanismos de controle de cronograma, apesar de algumas das medidas adotadas pelo gestor terem sido reconhecidas no relatório de auditoria, a exemplo do Sisgof e do plano de ação para gestão de riscos, constata-se que essas ações não foram suficientes nem aptas a coibir de forma eficaz a medição antecipada de insumos de superestrutura, dado que ocorreu de fato a medição antecipada de 100% dos acessórios de fixação para os Lotes 5F a 7F da Fiol. 
Acessórios de fixação
Nas alegações referentes ao fornecimento de acessórios de fixação, o gestor afirma que negociou prorrogações sem custos adicionais para a entrega dos acessórios e emitiu determinações para restringir as medições desses insumos. Porém, conforme ficou comprovado na fiscalização, houve a medição de acessórios para toda a Fiol de forma antecipada e desnecessária entre maio de 2014 e fevereiro de 2015 (peça 12) . Além disso, conforme citado na culpabilidade atribuída pelo relatório da Fiscalização 9/2015, seria esperado que o gestor determinasse a interrupção da aquisição dos acessórios de fixação, enquanto estabelecia formas de controle de cronograma. Portanto, as prorrogações e as determinações adotadas não foram suficientes nem eficazes para evitar o problema. 
As alegações de que seria custoso para a Administração realizar aditamentos corretivos ou mais prorrogações no contrato de fornecimento de acessórios não justificam a manutenção do acordo original. Seria possível esperar da figura do gestor médio que fosse feita uma análise comparativa entre os custos de corrigir, suspender ou mesmo cancelar o contrato e os de imobilizar o capital com o prosseguimento do acordo. Com essa análise, a decisão da empresa seria demonstrada de forma motivada e transparente.
Cabe ainda explicitar a gravidade da conduta aqui analisada quando relacionada também ao contexto do TC Processo 008.290/2015-6. Durante a gestão do manifestante, ocorreu medição antecipada de praticamente todos os itens necessários à execução de superestrutura para os Lotes 1F a 4F. Por outro lado, conforme tratado neste processo, o gestor responde ainda pela compra antecipada de trilhos para toda a Fiol. Diante de tantos fatos interligados, do caráter básico e obrigatório da adoção de controles que evitassem essas irregularidades e do cargo ocupado pelo gestor, a conduta omissiva do gestor se mostra indesculpável e demonstra a gestão temerária com que as obras da Fiol foram conduzidas no decorrer dessa gestão.
Dormentes
148.	Quanto à medição antecipada de 23% dos dormentes do Lote 5F, ocorrida entre janeiro e maio de 2015, embora a equipe de auditoria tenha entendido que o fornecimento teve causa nas gestões anteriores a essa data (peça 30, p. 30) , o que compreenderia a gestão do Sr. José Lúcio Lima Machado, não se vislumbra a responsabilização do manifestante.
149.	Na época das medições, o gestor não ocupava cargo na Valec, e, naquele momento, não seria exigível do Sr. José Lúcio Lima Machado qualquer conduta com vistas a evitar as medições, o que exclui sua culpabilidade quanto à medição de dormentes.
150.	Contudo, mesmo excluída essa responsabilização, a gravidade da conduta a ser imputada ao Sr. José Lúcio não merece abrandamento, uma vez que, ao não adotar medidas para evitar medições antecipadas de insumos de um modo geral para a empresa, o gestor assumiu riscos aqui concretizados apenas para os acessórios de fixação, mas concretizados para diversos insumos de superestrutura (dormentes, brita, transporte de brita, trilho e acessórios de fixação) para os Lotes 1F a 4F da FIOL, tratado no TC Processo 008.290-2015-9.
 Conclusão
151.	Diante do exposto na análise acima, o Sr. José Lúcio Lima Machado deve ser responsabilizado pela irregularidade de afronta à determinação constante do item 9.2.3 do Acórdão 1712/2012-TCU-Plenário e ao art. 37 da Constituição Federal.
152.	Analisados os autos e a situação atual das obras, a irregularidade restou evidenciada devido à ocorrência de medição antecipada e desnecessária de 100% dos acessórios de fixação dos Lotes 5F a 7F durante a gestão do manifestante. 
153.	A irregularidade teve causa na falha de gestão da Valec e na ausência de mecanismos básicos e comuns de controle de cronograma, aptos a definir o caminho crítico das obras e a evitar o fornecimento antecipado de insumos. Esses mecanismos eram de implantação obrigatória pelo gestor, tanto para permitir o atendimento da determinação do item 9.1.3 do Acórdão 1712/2012-TCU-Plenário, como também para estruturar a entidade com padrões mínimos para a execução de sua missão com eficiência.   
154.	Ficou caracterizada a omissão do gestor, visto que, diante do alerta do Tribunal por meio da determinação do item 9.1.3 do Acórdão 1712/2012-TCU-Plenário, da obrigação do gestor de estruturar a entidade, assim como do caráter comum e básico dos mecanismos que deveriam ser adotados, o gestor não adotou ações capazes de evitar a medição antecipada dos acessórios de fixação.
155. 	Contudo, quanto à medição antecipada de dormentes, fica afastada a responsabilização do gestor, visto que este não ocupava cargo na Valec na época do ocorrido.
156. 	Por outro lado, mesmo excluída essa responsabilização, não se vislumbra abrandamento da penalização da conduta do Sr. José Lúcio Lima Machado, uma vez que, ao não adotar medidas para evitar medições antecipadas de insumos, o gestor assumiu riscos, que, no presente processo, concretizaram-se apenas com acessórios de fixação, mas, no TC Processo 008.290/2015-6, referente aos Lotes 1F a 4F, concretizaram-se com vários insumos de superestrutura.
157. 	Portanto, diante do exposto, será proposto acatar parcialmente as razões de justificativa do Sr. José Lúcio Lima Machado, bem como aplicar a multa prevista no art. 58, inciso II da Lei 8.443 de 16/7/1992, regulamentada pelo art. 268, inciso II do RITCU, por ter permitido a medição antecipada de acessórios de fixação nos Lotes 5F, 6F e 7F da Fiol, uma vez que não estruturou a Valec com mecanismos de controle de cronograma capazes de evitar medições antecipadas de insumos, em descumprimento à determinação constante do item 9.2.3 do Acórdão 1712/2012-TCU-Plenário e ao art. 37 da Constituição Federal.
158. 	Por fim, dada a importância do tema para a gestão da Valec, é pertinente que se considere a irregularidade aqui examinada quando da análise das contas ordinárias da Valec. Assim, ao considerar o período de gestão do responsável e as data da ocorrência da irregularidade em análise, será proposto também juntar cópia da decisão que o TCU adotar no presente processo às contas da Valec do exercício de 2014 (TC Processo 031.025/2015-3) , para fins de subsidiar avaliação da gestão dos Srs. José Lúcio Lima Machado em conjunto com os demais elementos do processo de contas.
I.  Responsável Josias Sampaio Cavalcante Junior 
4.  Argumentos
159. 	O responsável alega que as obras dos Lotes 5 a 7 da Fiol estavam paralisadas no período em que esteve no cargo de Diretor-Presidente da Valec e que apenas o Lote 5 teve as obras liberadas nesse período. Complementa que o consórcio detentor do contrato não teve interesse em continuar as obras, que foram assumidas pelo consórcio Pavotec-Trail, por meio do Contrato 6/2014, assinado em 7 de fevereiro de 2014, período posterior à gestão do responsável. 
160.  	Alega que estruturou a empresa para reverter o quadro em que se encontrava, com indícios de irregularidades, estrutura organizacional precária e obras paralisadas pelo TCU e pelo Ibama.
161.  	Argumenta que não houve nenhuma medição de dormentes ou acessórios relativos aos Lotes 5 a 7 no período em que esteve na gestão. 
162. 	Requer exclusão do nome dele do Acórdão 2644/2015-TCU-Plenário, por não se poder imputar nenhuma ação ou omissão com relação aos fatos nele contidos. 
4.  Análise da manifestação
163. 	Para os lotes em questão nesta instrução (Lotes 5F a 7F da Fiol) , a Valec mediu dormentes apenas para o Lote 5, a partir de janeiro de 2015, e acessórios de fixação a partir de maio de 2014.
164. 	Como o Sr. Josias Sampaio Cavalcante Junior exerceu o cargo de Diretor Presidente da Valec no período de 1/11/2012 a 27/11/2013, na época das medições, ele não ocupava cargo na Valec. Assim, não seria exigível do ex-gestor qualquer conduta com vistas a evitar as medições, o que exclui sua culpabilidade pela medição tanto de dormentes quanto de acessórios de fixação nos Lotes 5F a 7F da Fiol.
165. 	Assim, será proposto acatar as razões de justificativa do Sr. Josias Sampaio Cavalcante Junior.
4.  Conclusão
166.	Nos Lotes 5F a 7F, as medições de dormentes e de acessórios de fixação ocorreram mais de seis meses após a saída do Sr. Josias Sampaio Cavalcante Júnior do cargo de Diretor Presidente da Valec. Assim, não seria exigível do ex-gestor qualquer conduta com vistas a evitar as medições ocorridas.
167.	Portanto, será proposto acatar as razões de justificativa do Sr. Josias Sampaio Cavalcante Junior.
Item 9.3 do Acórdão 2644/2015-TCU-Plenário 
168.	A Valec foi chamada em oitiva para que apresentasse manifestação a respeito das seguintes irregularidades:
9.3.1. emissão de ordens de serviço de execução dos Lotes 6 e 7 sem considerar o cronograma real de execução dos serviços e o caminho crítico do empreendimento;
9.3.2. descumprimento de determinação do Tribunal, e
9.3.3. emissão de ordens de fornecimento de trilhos sem considerar o cronograma real de execução dos serviços e o caminho crítico do empreendimento; (item 9.3, Acórdão 2644/2015-TCU-Plenário, de relatoria do Ministro Augusto Sherman) 
	169.	As respostas da estatal foram apresentadas no dia 27/1/2016 em documento que se encontra na peça 70 do processo.
I.  Emissão de ordens de serviço de execução dos Lotes 6F e 7F sem considerar o cronograma real de execução dos serviços e o caminho crítico do empreendimento
5.  Argumentos
170.	A Valec inicia as argumentações fazendo um histórico das obras da Fiol e conclui que as obras do Lote 5A foram liberadas em dezembro de 2013; Lote 5 em março de 2014; Lote 6 em julho de 2014; e Lote 7 em setembro de 2014.
171.	Alega que o momento em que os lotes foram liberados coincidiu com uma situação de contingenciamento financeiro por parte do Governo Federal, havendo modificações que diminuíram o fluxo financeiro dos contratos.
172.	Faz citação do seguinte trecho do relatório de auditoria que embasou o Acórdão 2644/2015-TCU-Plenário:
De acordo com a documentação submetida ao Conselho de Administração da Estatal, em agosto de 2015, foi proposta a repactuação dos contratos estimando-se o prazo de conclusão dos serviços dos Lotes 5, 6 e 7 para fevereiro de 2018, e do Lote 5A (que se refere à ponte sobre rio São Francisco) para julho de 2017.
173.	Conclui alegando que é prematuro avaliar o real ritmo de uma obra no período de setembro de 2014 a maio de 2015, em cenário de contingenciamento financeiro. Conclui que seria mais razoável que essa análise fosse feita considerando um período maior e em condições financeiras e econômicas adequadas.
 Análise da manifestação
174.	Com relação à emissão de ordens de serviço de execução dos Lotes 6F e 7F sem considerar o cronograma real de execução dos serviços e o caminho crítico do empreendimento, foi constatado na fiscalização que as obras vinham se desenvolvendo em ritmo bastante inferior ao previsto nos contratos originais. 
175.	Segundo o relatório de auditoria, a execução física, em maio/2015, era de 0,18% ao mês (a.m.) no Lote 6F; 0,86% a.m. no Lote 7F; 1,08% a.m. no Lote 5F e 1,57% a.m. no Lote 5FA. Nesse ritmo, as obras estariam concluídas em janeiro de 2020 (Lote 5FA) , outubro de 2022 (Lote 5F) , maio de 2024 (Lote 7F) e, finalmente, agosto de 2060 (Lote 6F) .
176.	O argumento da Valec de que é prematuro avaliar o real ritmo de uma obra no período de setembro de 2014 a maio de 2015, em cenário de contingenciamento financeiro, não saneia o problema.
177.	Embora o período de avaliação do ritmo de construção tenha sido curto e as condições financeiras e econômicas não tenham sido adequadas devido ao contingenciamento financeiro, essas são as condições reais enfrentadas pelo empreendimento. Condições que deveriam ter sido levadas em consideração para a elaboração de cronogramas reais, juntamente com avaliações adequadas de riscos de atrasos em desapropriações, licenças ambientais, conclusões de projetos executivos e outros.
178.	Conforme constatado pela unidade técnica no relatório de auditoria que embasou o Acórdão 2644/2015-TCU-Plenário, resta claro o caráter fictício dos novos cronogramas submetidos ao Conselho de Administração da Valec (Consad) , visto que, considerando o segundo semestre de 2015, para serem cumpridos, demandariam aproximadamente R$ 603 milhões, enquanto o volume de recursos previstos para os contratos da Fiol para esse período seria em torno de R$ 142 milhões. Considerando o cenário de contingenciamento financeiro citado pela Valec, não possui lógica uma estimativa de novo cronograma com volume de recursos quatro vezes maior que o previsto originalmente.
179.	Ademais, a resposta à oitiva não citou nenhum outro argumento quanto a ter emitido as ordens de serviços de execução para os Lotes 6F e 7F sem considerar o cronograma real de execução dos serviços e o caminho crítico do empreendimento.
180.	Contudo, é fundamental ter acesso às ordens de serviço contestadas no relatório de auditoria, assim como aos processos que as originaram para que se possa avaliar possíveis causas da suposta irregularidade, verificar eventuais responsáveis e propor as devidas audiências. Como essa documentação não consta nos autos, será proposto diligenciar à Valec para que as envie ao Tribunal.
5.  Conclusão
181.	Na resposta à oitiva da empresa, não há argumentos que elidam a ocorrência da emissão de ordens de serviço para execução dos Lotes 6F e 7F sem considerar o cronograma real de execução dos serviços e o caminho crítico do empreendimento.
182.	Contudo, para que se possa avaliar a suposta irregularidade, verificar eventuais responsáveis e propor as devidas audiências, será proposto diligenciar à Valec para que envie ao Tribunal as ordens de serviço relacionadas aos Lotes 6F e 7F e os processos que embasaram a decisão de iniciar as obras desses lotes.
I.  Descumprimento de determinação do Tribunal
6.  Argumentos
183.	Inicia a argumentação alegando que a equipe técnica deste Tribunal entendeu que o Acórdão 1712/2012-TCU-Plenário teria sido desrespeitado porque foram medidos dormentes.
184.	Pondera que a gestão atual não pode efetivamente prestar informações sobre a atuação de gestores anteriores. Alega que no momento é possível prestar informações com base na documentação produzida pela empresa e informações coletadas com as gestões de contratos.
185.	Alega que foram tomadas providências para dar cumprimento ao acórdão. Alega que foram feitos termos aditivos aos contratos, na data de 17/9/2012, que estabeleceram diretrizes para a fabricação e medição de dormentes. Alega que os termos aditivos foram lavrados nos contratos referentes aos Lotes 1 a 4 e foram encaminhados ao TCU por meio do Ofício 1624/2012-PRESI, de 18/9/2012, como forma de dar cumprimento à decisão. 
186.	As diretrizes para fabricação de dormentes estão transcritas abaixo (peça 70, p. 6) :
O Cronograma de Fabricação de Dormentes, a ser encaminhada pela Contratada à Valec, no prazo de 15 (quinze) dias corridos contados da assinatura dos Termos Aditivos, para análise e aprovação, deverá guardar compatibilidade com a existência de frentes de lançamento, ou seja, frentes que possuem camada inicial de lastro ferroviário; 
A compatibilidade citada na alínea 'a' significa que a fabricação do mês "M" deverá, necessariamente, estar destinada às frentes de lançamento identificadas, existentes, ou em vias de implantação, sendo essas últimas até o mês "M+4", ou seja, o quarto Mês subsequente ao mês "M"; 
Na ocorrência de fatos, em que a Contratada não deu causa, que impeça (m) a liberação de frente (s) de lançamento (s) conforme previsto no Cronograma de Fabricação de Dormentes, aprovado pela Contratante, fica a Contratada liberada para fabricação dos dormentes na (s) quantidade (s) prevista (s) para a (s) frente (s) não lançada (s) .
187.	As diretrizes para medição estão transcritas abaixo (peça 70, p. 6) :
Somente serão medidos os dormentes produzidos conforme descrito no inciso I - QUANTO À FABRICAÇÃO (relativos as diretrizes anteriores) ;
Existirá, em todos os casos, um teto mensal de medição, coerente com a capacidade instalada de cada fábrica; 
Independentemente do total produzido no mês "M", o teto a ser medido será aquele definido na alínea "b", deste inciso.
188.	Alega que a Valec entende que as diretrizes adotadas atendem a uma série de circunstâncias específicas no que diz respeito à produção, aquisição e implantação deste insumo na obra. 
189.	Ressalta que o critério de medição de fabricação de dormentes, inicialmente estabelecido por norma de medição e pagamento da Valec e, portanto, parte integrante do contrato, prevê a retenção de 15% dos valores correspondentes, os quais só poderão ser liberados após lançados na pista e montagem da grade. Este critério estaria de acordo com a Nota Técnica 94/2015 - SUCON - BSB (peça 70, p. 20) . 
190.	Alega que, após o cronograma inicial de implantação ser definido e considerando o prazo de obra de 24 meses previsto na contratação, as providências para fabricação deste insumo devem ser imediatas, pois o fornecimento de dormentes necessita de altos investimentos iniciais, além de prazos relativamente extensos para mobilização e implantação da fábrica. Cita como referência o Gráfico de Gantt das propostas de preços das contratadas e Nota Técnica 94/2015 - SUCON - BSB (peça 70, p. 20) .
191.	Argumenta que o cronograma físico de qualquer obra de infraestrutura necessita de ajustes com frequência devido a ocorrências tanto de responsabilidade das contratadas quanto das contratantes; que a paralisação das obras por responsabilidade da Valec tem custos elevados; que qualquer alteração no cronograma, devido a fatos de responsabilidade da Valec, poderá alterar o caminho crítico do empreendimento e que diversas empresas titulares de contratos com a Valec desistiram da continuidade da obra, instaram a Valec administrativamente e judicialmente requerendo reequilíbrio econômico e financeiro do contrato. 
192.	Alega que o Acórdão 1712/2012-TCU-Plenário vincula a fabricação/medição de dormentes ou lastro de brita ao caminho crítico do empreendimento, ou seja, o fornecimento desses itens deveria ocorrer em justaposição ao início de montagem de grade.  Conclui que a sequência executiva das obras seria (infraestrutura > lastro de brita > assentamento de dormentes >assentamento de trilhos) , em tese, sem interrupções.
193.	Exemplifica que as obras da Fiol em 2014 estavam em ritmo acelerado e que o avanço físico só não foi maior nos Lotes de 1F a 4F devido à indisponibilidade de trilhos, causada pelo atraso na licitação, em cerca de 2/3 do ano, pois não havia restrições orçamentárias. 
194.	Ressalta que a Valec, por ser empresa pública, enfrenta dificuldades e riscos, como percalços legais e burocráticos, prazos legais e possibilidade de licitações frustradas, nas aquisições e contratações de serviços de terceiros.
195.	Alega que, durante o ano de 2014, não havia motivos para paralisar a fabricação de dormentes, pois com a contratação do fornecimento dos trilhos, recursos orçamentários alocados e desembolso normalizado, a sequência executiva das obras representava o caminho crítico do empreendimento. Complementa que a paralisação poderia gerar atrasos nas obras e demandas das contratadas por ociosidade ou por frustração de faturamento e consequente desequilíbrio contratual.
196.	Alega também que para os Lotes 1F a 4F não havia impedimentos de desapropriações que indicassem interrupções nas obras e que cerca de 250km do trecho estava liberado para montagem de grade.
197.	Argumenta que a Superintendência de Construção (SUCON) instou as contratadas para apresentarem novos gráficos de Gantt para estabelecimento do caminho crítico e vedou a medição antecipada de dormentes.
198.	Destaca que para os Lotes 5F a 7F, somente houve produção e medição de dormentes na razão de cerca de 30% para o Lote 5F, em atendimento ao cronograma estabelecido.
6.  Análise da manifestação
199.	Por meio do item 9.2.3 do Acórdão 1712/2012-TCU-Plenário, esta Corte determinou à Valec que: 
Elabore gráfico de Gantt e caminho crítico com base no real cronograma de execução das obras, de forma a autorizar a medição dos dormentes de concreto, acessórios de fixação e aparelhos de mudança de via apenas na época adequada, evitando o fornecimento antecipado desses componentes, o que pode favorecer sua deterioração precoce, em especial nos trechos em que ainda não foi obtida repactuação do preço. 
200.	Segundo o relatório de auditória, a citada determinação veio a ser descumprida pela Valec, uma vez que ela adquiriu os acessórios de fixação previstos para todos os lotes, bem como permitiu a fabricação/medição de dormentes relativos às obras do Lote 5F sem observar o real cronograma de execução das obras e seu correspondente caminho crítico. 
201.	Foi constatado também pela unidade técnica que a Valec não avaliou e não tratou de forma tempestiva os riscos de atrasos na desapropriação, de descumprimento de condicionantes ambientais, de falhas dos projetos, de ordens de serviços genéricas, de pouca gerência sobre a execução dos serviços, dos incentivos adversos provenientes da inclusão de fábricas de dormentes nos contratos de obra, entre outros. 
202.	Ao antecipar o fornecimento de materiais ou a execução de serviço que não seja de utilização imediata, os gestores assumiram os custos e os riscos do ato de gestão antieconômico, em função da imobilização do capital antes do momento necessário e da sujeição do material ou do serviço à deterioração precoce e perda de garantia.
203.	A resposta à oitiva alega que logo após tomar conhecimento das determinações do Acórdão 1712/2012-TCU-Plenário, como providências para atendê-lo, foram feitos aditivos aos contratos para estabelecimento de diretrizes para fabricação e medição de dormentes. 
204.	Essas diretrizes foram objeto de análise pela equipe da unidade técnica no processo TC Processo 008.290/2015-6 da fiscalização 9/2015, que tratou dos Lotes 1 a 4 da Fiol e embasou o Acórdão 2645/2015-TCU-Plenário. Segue trecho do relatório:
A Valec, à época da determinação do Tribunal, incluiu por meio de aditivos aos contratos, diretrizes para a fabricação e medição de dormentes estabelecendo, em resumo, que os dormentes deveriam ser aplicados num período máximo de 4 (quatro) meses a partir da data de fabricação. Tais diretrizes, no entanto, vieram acompanhadas da seguinte ressalva: ''c) na ocorrência de fatos, em que a Contratada não deu causa, que impeça (m) a liberação de frente (s) de lançamento conforme previsto no Cronograma de Fabricação de Dormentes, aprovado pela Contratante, fica a Contratada liberada para fabricação dos dormentes na (s) quantidade (s) previstas para a (s) frente (s) não lançada (s) .''
Quanto ao prazo de quatro meses estabelecido nas diretrizes, conforme visto anteriormente, ele não foi cumprido - Lotes 2, 3 e 4 estão levando em média dois anos, enquanto o Lote 1, em maio de 2015, já levava 13 meses. Mesmo que o prazo tivesse sido cumprido, tal fato não necessariamente atenderia à determinação do Tribunal, uma vez que as diretrizes estabelecidas não vinculam a produção de dormentes ao caminho crítico da obra, tal como preconizado na decisão. (Item I.1 do relatório que embasou o Acórdão 2645/2015-TCU-Plenário; grifos no original) .
205.	A resposta à oitiva não citou nenhum argumento de defesa quanto à aquisição de acessórios de fixação previstos para todos os lotes.
206.	As argumentações de que as providencias para fornecimento de dormentes deve ser imediata devido às dificuldades de fabricação (investimentos, prazos, fábrica) , ao prazo de obra de 24 meses, aos custos elevados de paralisação nas obras causada pela Valec, aos frequentes ajustes de cronograma físico com consequentes alterações no caminho crítico do empreendimento, às desistências e demandas administrativas e judiciais das contratadas também não saneiam o descumprimento do acórdão. 
207.	A defesa tenta justificar a fabricação antecipada de dormentes com os custos e riscos trazidos pelo cenário apresentado. Porém, a decisão tomada não levou em consideração de forma sistemática outros riscos como os causados pela imobilização antecipada de capital (deterioração precoce, perda de garantia, descontinuidade das obras) . Não foi demonstrado que foi mais vantajoso para a Administração arcar com os riscos e custos de imobilizar antecipadamente o capital do que arcar com possíveis custos contratuais de atrasos de cronograma causados pela Valec. A decisão de fabricação antecipada demonstra a ausência de planejamento e principalmente de gestão de riscos e de cronograma adequados. Conforme afirma o relatório de auditoria, a Valec se mostrou deficiente nessas práticas.
208.	As alegações que em 2014 o ritmo de obras estava acelerado e que não havia motivos para a paralisação da fabricação de dormentes será desconsiderada, pois está relacionada aos Lotes 1 a 4 da Fiol, que são objeto da Fiscalização 9/2015. 
209.	A alegação de que nos Lotes 5F a 7F somente houve produção de dormentes em atendimento ao cronograma estabelecido não procede. Segundo o relatório de auditoria, as obras nesses lotes encontravam-se em estado incipiente e a montagem de grade ainda estaria longe do caminho crítico do empreendimento. Não se justificou, portanto, a medição de cerca de 30% dos dormentes do Lote 5F.
 Conclusão
210.	Na resposta à oitiva da empresa, não há argumentos capazes de comprovar que a determinação do Tribunal não foi descumprida ou que afastem as responsabilizações apontadas no item 9.2 do Acórdão 2644/2015-TCU-Plenário e em análise nesta instrução.
 Emissão de ordem de fornecimento de trilhos
 Argumentos
211.	Quanto à emissão de ordem de fornecimento tem-se os seguintes argumentos.
212.	Alega que a Valec finalizou o processo licitatório e a contratação do fornecimento de trilhos de forma concomitante com a liberação das obras e que no segundo semestre de 2014 a entrega destes insumos foi iniciada. 
213.	Discorda de afirmação feita no relatório de auditoria em que "a Valec teria deixado de avaliar riscos e potencialmente proporcionado prejuízo financeiro ao imobilizar capital na aquisição dos trilhos para a aplicação em toda a ferrovia". Ressalta que esse fato não ocorreu nos Lotes 5F a 7F, de acordo com quadro em anexo [não informou qual quadro].
214.	Alega que a unidade técnica teria levado para o relatório apenas demonstrativo de avanço físico dos Lotes 5F a 7F e desconsiderou a emissão de ordens de fornecimento para os Lotes 2F, 3F e 4F, que se encontravam no momento oportuno para o fornecimento. Informa que cerca de 70% das obras de infraestrutura do Lote 2F, 80% do Lote 3F e 60% do Lote 4F estavam implantadas.
215.	Ressalta que o cronograma de fornecimento é parte integrante do edital e do contrato. No Lote 5F, os fornecimentos foram programados para final de 2014 e 2015. Nos Lotes 6F e 7F, para 2015. Contudo, devido às restrições orçamentárias do Governo Federal, as entregas para os Lotes 6F e 7F foram postergadas para 2016.
216.	Segue com uma discussão a respeito do entendimento do Tribunal acerca de imobilização de capital. 
217.	Alega que os materiais de superestrutura (trilhos, acessórios, dormentes) não podem ser considerados insumos comuns, de grande disponibilidade no mercado, pois necessitam de investimentos iniciais de valor e de prazo significativos para compra de material e início de fabricação. 
218.	Alega que o cronograma físico das obras necessita frequentemente de ajustes, devido a ocorrências tanto de responsabilidade da construtora quanto da Valec. Conclui que qualquer alteração no cronograma devido a esses fatos pode alterar o caminho crítico do empreendimento.
219.	Alega que, devido ao exposto, da necessidade de investimentos e da ausência de ampla disponibilidade no mercado, após a definição do cronograma inicial de implantação das obras, a adoção das providências para a fabricação desses insumos deve ser imediata. 
220.	Argumenta que o orçamento público não sofre atualização monetária e que não é razoável considerar o fornecimento de insumo não perecíveis (trilhos, acessórios e dormentes) para execução de obra como antecipação de capital, pois a postergação do fornecimento pode causar prejuízos por reajustamentos associados, que neste caso trata-se de fornecimento internacional, portanto dolarizado, quanto por demandas das construtoras por desequilíbrio contratual.  
221.	Alega que qualquer alteração no cronograma tanto devido a fatores internos (de responsabilidade das Construtoras e/ou da Valec) , quanto a fatores externos, poderá alterar o caminho crítico do empreendimento, o que necessariamente não implica ausência de análise acurada de riscos. 
222.	Argumenta que exemplo do exposto teria sido o replanejamento de todo o empreendimento da Fiol para adequação do cronograma à realidade financeira do Governo Federal devido às restrições orçamentárias atuais, não previsíveis em 2014. Complementa que esse cenário ocorre em praticamente todas as obras públicas, seja na esfera Federal, Estadual ou Municipal.
223.	Questiona se no entendimento da unidade técnica, todas as etapas de obra realizadas que estejam em desacordo com este novo caminho crítico são caracterizadas como antecipação de capital. 
224.	Reforça o questionamento com os seguintes dizeres: "Todas as revisões de cronograma postergaram os prazos de execução desses empreendimentos reavaliando, principalmente, seus caminhos críticos. Com isto, traz-se para reflexão se as etapas de obras executadas em desacordo com esta nova realidade deverão ser consideradas com antecipação de capital, como faz crer o TCU".
225.	Finaliza afirmando que o entendimento da Valec é de que o fornecimento de trilhos obedece ao cronograma estabelecido e não houve imobilização indevida de capital.
6.  Análise da manifestação
226.	A alegação de que a Valec vinha sendo acionada administrativamente pelas construtoras, que pleiteavam o reequilíbrio financeiro face à indisponibilidade de trilhos para a continuidade das obras não saneia o problema. 
227. 	Não há demonstrações de que assumir os riscos e os custos da imobilização antecipada do capital correspondente ao fornecimento de trilhos para todos os Lotes da Fiol foi mais vantajoso do que os custos referentes ao reequilíbrio dos contratos com as construtoras.
228.	A alegação de que a unidade técnica teria desconsiderado a emissão de ordens de fornecimento para os Lotes 2F, 3F e 4F, que se encontravam em momento oportuno, também não saneia o problema. A presente instrução é referente ao processo da fiscalização 10/2015, que trata dos Lotes 5F a 7F da Fiol. De acordo com o relatório de fiscalização, estes Lotes (5F a 7F) não se encontravam em momento oportuno para o fornecimento de trilhos, tendo em vista o estado incipiente de execução das obras. O momento dos Lotes 2F, 3F e 4F não justifica a emissão de uma ordem de fornecimento genérica para todos os lotes. Por outro lado, a Fiscalização 9/2015 comprovou ocorrência de imobilização antecipada de capital para os Lotes 2F, 3F e 4F. 
229.	A afirmativa de que o cronograma de fornecimento é parte integrante do edital e do contrato, que contém as programações de entrega dos trilhos para os Lotes 5F a 7F, e que houve um posterior adiamento da entrega para os Lotes 6F e 7F reforça o descompasso do fornecimento de trilhos com o caminho crítico das obras. Não foi apresentada nenhuma comprovação de que esse adiamento da entrega dos trilhos foi vinculado ao real cronograma de execução física das obras. De acordo com o estudo realizado pela unidade técnica, o estágio de execução das obras dos Lotes 5F a 7F ainda não justificava a compra dos trilhos.
230.	Também não possui fundamento a discussão proposta pelo responsável a respeito do entendimento do TCU sobre imobilização de capital, uma vez que o orçamento público não sofre efeitos monetários. 
231.	No presente caso, o assunto referente à imobilização de capital encontra-se discutido no Acórdão 1712/2012-TCU-Plenário. Porém, cabe mencionar que o problema encontrado na auditoria foi a imobilização antecipada e desnecessária de capital. 
232.	Quanto às argumentações referentes às dificuldades para compra dos materiais de superestrutura (trilhos, acessórios, dormentes) , aos frequentes ajustes de cronograma físico com consequentes alterações no caminho crítico do empreendimento e à conclusão de que as providências para fabricação desses insumos devem ser imediatas, seguem algumas considerações. 
233.	Embora haja dificuldades para esse tipo de contratação, é dever do gestor público estruturar a entidade com um padrão técnico de elementos necessários ao cumprimento de sua missão de forma eficiente. Por outro lado, o uso de controle de cronograma é prática comum em empresas que lidam com obras lineares. Cabe ao gestor também demonstrar com transparência o bom uso dos recursos públicos. Os problemas citados pelo gestor demonstram a falta de planejamento e principalmente de gestão de riscos com que a Valec lidou com seus empreendimentos.
234.	Apesar de ser enfática ao afirmar que não houve fornecimento antecipado de trilhos, a manifestação da empresa não apresentou argumentos ou documentos suficientes que respaldem a afirmativa.  
235.	Por outro lado, a unidade técnica apresentou no processo evidências que demonstram o descompasso entre a execução física das obras e contratação para fornecimento de trilhos. Até maio de 2015, apenas 8% das obras dos Lotes 5F a 7F haviam sido executados, a Valec apresentava um cenário de contingenciamento e havia muitos impedimentos de execução para as obras. Isso levou a unidade técnica a concluir que o fornecimento de trilhos ainda estava distante do caminho crítico do empreendimento.  Com visão oposta, os gestores da Valec expediram ordens de fornecimento de trilhos e assumiram assim os custos e os riscos devido à imobilização antecipada e não justificada de capital.
6.  Conclusão
236.	Na resposta à oitiva da empresa, não há argumentos capazes de afastar as responsabilizações apontadas no item 9.1 do Acórdão 2644/2015-TCU-Plenário e em análise nesta instrução.
Considerações Adicionais
238.	Os fatos aqui tratados dizem respeito às audiências e oitivas determinadas pelo Acórdão 2644/2015-TCU-Plenário nos itens 9.1, 9.2 e 9.3.
239.	No referido Acórdão há ainda (neste acórdão há dois itens 9.3) :
9.3. determinar à Valec Engenharia, Construções e Ferrovias S.A., com fundamento no art. 43, I, da Lei 8.443/1992 c/c art. 250, II, do Regimento Interno do TCU, que, no prazo de trinta dias, apresente ao Tribunal:
9.3.1. o caminho crítico das obras com base no real cronograma de execução no âmbito dos Lotes 5 a 7 da Fiol;
9.3.2. as medidas adotadas com vistas a coibir a fabricação de dormentes de concreto e de brita para lastro, bem como de qualquer outro produto intermediário, de forma antecipada, no âmbito dos Lotes 5 a 7 da Fiol, em observância ao disposto no item 9.2.3 do Acórdão 1712/2012-TCU-Plenário;
9.3.3. as medidas adotadas com vistas a evitar que o lento ritmo de execução constatado no Lote 6, bem como os impedimentos constatados no empreendimento (desapropriação, indefinição de traçado e condicionantes ambientais) atrasem ainda mais a liberação da ferrovia ao tráfego, deixando os demais trechos sem utilidade;
9.3.4. justificativas que comprovem a adequação do cronograma geral de fornecimento de trilhos apresentado na 316 Reunião do Consad com o caminho crítico de execução das obras dos Lotes 5 a 7 da Fiol;
9.4. determinar à Valec Engenharia, Construções e Ferrovias S.A., com fundamento no art. 43, I, da Lei 8.443/1992 c/c o art. 250, II, do Regimento Interno do TCU, que, no prazo de cento e oitenta dias, apresente ao Tribunal os resultados das medidas recomendadas no item 9.5 deste acórdão, bem como justificativas a respeito de eventual impossibilidade de implementação integral das recomendações alvitradas;
9.5. recomendar à Valec que, em conjunto com o Ministério dos Transportes e com o Ministério do Planejamento, Orçamento e Gestão:
9.5.1. reavaliem a relação custo-benefício da Fiol, considerando ao menos as seguintes alternativas: 
9.5.1.1. conclusão apenas dos Lotes 1 a 4 e da conexão com o porto de Ilhéus; 
9.5.1.2. a conclusão apenas dos Lotes 1 a 5; 
9.5.1.3. a conclusão apenas dos Lotes 1 a 7;
9.5.1.4. a conclusão da obra inteira, até a sua ligação com a Ferrovia Norte Sul;
9.5.2. realizem estudos com a identificação, avaliação e o tratamento dos riscos do empreendimento, considerando as alternativas apresentadas no item anterior;
9.5.3. instituam mecanismo de monitoramento dos benefícios e custos da Fiol, nos moldes preconizados pela literatura especializada, conforme sugerido pela unidade técnica;
9.6. determinar à SecobHidroferrovia que:
9.6.1. avalie a eventual responsabilidade de outros gestores, além dos Diretores-Presidentes, quanto às irregularidades ora tratadas (medição de dormentes de concreto e acessórios de fixação de forma antecipada, como também de outros produtos intermediários, sem correspondência com o real cronograma e caminho crítico de execução das obras) , promovendo, se for o caso, suas audiências;
9.6.2. monitore o cumprimento das determinações constantes dos itens 9.3 e 9.4 deste acórdão;
9.6.3. na próxima fiscalização a ser realizada no segmento entre Caetité e Barreiras/BA da Fiol, avalie, e apure se for o caso, eventual ocorrência de dano decorrente das irregularidades ora constatadas;
240.	Conforme determinado no item 9.6.2 do Acórdão 2644/2015-TCU-Plenário, as determinações dos itens 9.3, 9.4 e 9.5 serão tratadas no âmbito de processo de monitoramento já instaurado com essa finalidade, o TC Processo 013.557/2016-5, ao qual foram juntadas, por cópia, todas as peças pertinentes existentes nos presentes autos.
241.	Além disso, em atendimento ao item 9.6.3, a apuração da eventual ocorrência de dano mencionada foi apurada na fiscalização prevista no âmbito do Fiscobras 2016, efetivada por meio do TC Processo 010.805/2016-8, complementando o atendimento às determinações do Acórdão 2644/2015-TCU-Plenário.
242.	No recente Acórdão 1441/2016-TCU-Plenário, esta Casa trouxe a obrigatoriedade de se fazer a análise, no caso concreto, da ocorrência da prescrição da pretensão punitiva do TCU, nos seguintes termos:
 (...) 
Assim, em atenção ao subitem 9.1.6 acima citado, registre-se que todos os fatos aqui analisados têm seus primórdios nos contratos de construção dos lotes da Fiol que datam de 2010, ou são ainda posteriores, e que a primeira notificação aos responsáveis se deu em 2015 interrompendo os prazos conforme subitem 9.1.3 acima, dentro dos prazos estipulados pela legislação, não sendo, portanto, cabível, no caso concreto, a ocorrência de qualquer tipo de prescrição.
Conclusão
243.	Foram analisados os documentos e informações trazidos aos autos em resposta às audiências e à oitiva constantes nos itens 9.1, 9.2 e 9.3 do Acórdão 2644/2015-TCU-Plenário, de relatoria do Ministro Augusto Sherman.
244.	Quanto ao item 9.1, concluiu-se que os Srs. José Lucio Lima Machado e Mário Rodrigues Júnior merecem ser responsabilizados por afronta à jurisprudência do Tribunal e ao art. 37 da Constituição Federal.
245.	Os dois gestores assinaram contratos e ordens de fornecimento de trilhos com cronogramas de entregas lineares e não realistas, sem considerar qualquer imprevisto no andamento das obras, e assumiram riscos de fornecimento antecipado de insumos e de consequente imobilização antecipada de capital.
246.	Esses riscos se concretizaram e evidenciam a irregularidade, visto que, atualmente, há cerca de 71 mil toneladas de trilhos, que custaram em torno de 262 milhões, entregues aos Lotes 1F a 5F da Fiol, porém ainda não aplicados nas vias. 
247.	Portanto, será proposta a rejeição das razões de justificativa dos Srs. José Lúcio Lima Machado e Mario Rodrigues Júnior apresentadas para o item 9.1 do Acórdão 2644/2015-TCU-Plenário, bem como a aplicação da multa prevista no art. 58, inciso II da Lei 8.443 de 16/7/1992, regulamentada pelo art. 268, inciso II do RITCU, por terem celebrado contratos para fornecimento de trilhos cujos cronogramas de fornecimento não guardam correlação com o real cronograma e caminho crítico da execução das obras da Fiol, possibilitando o fornecimento antecipado desses materiais de superestrutura, com consequente imobilização desnecessária de capital, em afronta à jurisprudência do Tribunal e ao art. 37 da Constituição Federal.
248. 	Além disso, no contexto dos achados desta fiscalização e do TC Processo 008.290/2015-6, diante dos vultosos valores dos contratos, dos cargos ocupados pelos manifestantes, do caráter comum do uso de controle de cronograma e das explicações trazidas pelos manifestantes, será proposto ainda considerar grave a conduta dos responsáveis e, consequentemente, declará-los inabilitados, por um período que variará de cinco a oito anos, para o exercício de cargo em comissão ou função de confiança no âmbito da Administração Pública, nos termos do art. 60 da Lei 8.443, de 16/7/1992, e do art. 270 do Regimento Interno do Tribunal de Contas da União.
249. 	Quanto ao item 9.2, concluiu-se que o Sr. José Lúcio Lima Machado deve ser responsabilizado pela irregularidade de afronta à determinação constante do item 9.2.3 do Acórdão 1712/2012-TCU-Plenário e ao art. 37 da Constituição Federal.
250.	A irregularidade restou evidenciada pela imobilização de capital causada por medição antecipada e desnecessária de 100% dos acessórios de fixação dos Lotes 5F a 7F durante a gestão do manifestante.
251.	O problema foi causado por falha de gestão da Valec e ausência de mecanismos básicos e comuns para o controle de cronograma das obras, aptos a definir do caminho crítico das obras e a evitar o fornecimento antecipado de insumos. Esses mecanismos eram de implantação obrigatória pelo gestor, tanto para permitir o atendimento da determinação do item 9.2.3 do Acórdão 1712/2012-TCU-Plenário, como para estruturar a entidade com padrões mínimos para a execução de sua missão com eficiência, em atendimento ao artigo 37 da Constituição Federal.   
252.	Ficou caracterizada a omissão do gestor, visto que, diante do alerta do Tribunal por meio da determinação do item 9.1.3 do Acórdão 1712/2012-TCU-Plenário, da obrigação do gestor de estruturar a entidade, assim como do caráter comum e básico dos mecanismos que deveriam ser adotados, o gestor não adotou ações capazes de evitar a medição antecipada dos acessórios de fixação.
253.	Contudo, quanto à medição antecipada de dormentes, fica afastada a responsabilização do gestor, visto que este não ocupava cargo na Valec na época do ocorrido.
254.	Portanto, diante do exposto, será proposto acatar parcialmente as razões de justificativa do Sr. José Lúcio Lima Machado, bem como aplicar a multa prevista no art. 58, inciso II da Lei 8.443 de 16/7/1992, regulamentada pelo art. 268, inciso II do RITCU, por ter permitido a medição antecipada de acessórios de fixação nos Lotes 5F, 6F e 7F da Fiol, uma vez que não estruturou a Valec com mecanismos de controle de cronograma capazes de evitar medições antecipadas de insumos, em descumprimento à determinação constante do item 9.2.3 do Acórdão 1712/2012-TCU-Plenário e ao art. 37 da Constituição Federal.
255.	Quanto ao Sr. Josias Sampaio Cavalcante Júnior, verificou-se que nos Lotes 5F a 7F, as medições de dormentes e de acessórios de fixação ocorreram mais de seis meses após a saída do gestor do cargo de Diretor Presidente da Valec. Assim, não seria exigível do ex-gestor qualquer conduta com vistas a evitar as medições ocorridas.
256.	Portanto, será proposto acatar as razões de justificativa do Sr. Josias Sampaio Cavalcante Junior.
257.	Quanto ao item 9.3, em relação à emissão de ordem de serviços de execução dos Lotes 6F e 7F sem considerar o cronograma real de execução dos serviços e o caminho crítico do empreendimento, concluiu-se que, para melhor avaliar a suposta irregularidade, verificar eventuais responsáveis e propor as devidas audiências, será necessário diligenciar à Valec para que envie ao Tribunal as ordens de serviço relacionadas aos Lotes 6F e 7F e os processos que embasaram a decisão de iniciar as obras desses lotes.
258.	No que se refere ao descumprimento de determinação do tribunal e à emissão de ordem de fornecimento de trilhos, concluiu-se que a empresa não apresentou argumentos ou documentos capazes de elidir as irregularidades identificadas na gestão das obras dos Lotes 5F a 7F da Fiol em afronta ao item 9.2.3 do Acórdão 1712/2012-TCU-Plenário, bem como ao art. 37 da Constituição Federal. Contudo, essa irregularidade já resultou nas audiências tratadas no item I e II desta instrução e será objeto de apuração de outros eventuais responsáveis, em momento oportuno, conforme determinado item 9.6.1 do Acórdão 2644/2015-TCU-Plenário.
259.	Por fim, dada a importância do assunto tratado na auditoria para a gestão da Valec, é pertinente que se considerem as irregularidades aqui examinadas quando da análise das contas ordinárias da empresa. Assim, ao considerar o período de gestão dos gestores apontados como responsáveis, será proposto também juntar cópia da decisão que o TCU adotar no presente processo às contas da Valec do exercício de 2014 (TC Processo 031.025/2015-3) , para fins de subsidiar avaliação da gestão dos Srs. José Lúcio Lima Machado e Mário Rodrigues Júnior em conjunto com os demais elementos do processo de contas. 
Proposta de encaminhamento
260.	Ante todo o exposto, submetem-se os autos à consideração superior, propondo:
acatar as razões de justificativa do Sr. Josias Sampaio Cavalcante Júnior (CPF XXX.024.981-XX) ;
rejeitar as razões de justificativa apresentadas pelo Sr. José Lúcio Lima Machado (CPF XXX.030.725-XX) e pelo Sr. Mário Rodrigues Júnior  (CPF XXX.388.828-XX) ;
aplicar aos responsáveis abaixo, individualmente, a multa prevista no art. 58, inciso II, da Lei 8.443/1992, fixando-lhes o prazo de 15 (quinze) dias, a contar das notificações, para que comprovem, perante o Tribunal (art. 214, inciso III, alínea "a", do Regimento Interno/TCU) , o recolhimento das dívidas ao Tesouro Nacional, atualizadas monetariamente desde a data do acórdão que vier a ser proferido até a data dos efetivos recolhimentos, se forem pagas após o vencimento, na forma da legislação em vigor:
	i. Sr. José Lúcio Lima Machado (CPF XXX.030.725-XX) , ex-Diretor Presidente da Valec;
ii. Sr. Mário Rodrigues Júnior  (CPF XXX.388.828-XX) , ex-Diretor de Engenharia da Valec
considerar grave as condutas dos responsáveis abaixo e, consequentemente, declará-los inabilitados, por um período que variará de cinco a oito anos, para o exercício de cargo em comissão ou função de confiança no âmbito da Administração Pública, nos termos do art. 60 da Lei 8.443, de 16/7/1992, e do art. 270 do Regimento Interno do Tribunal de Contas da União
i.Sr. José Lúcio Lima Machado (CPF XXX.030.725-XX) , ex-Diretor Presidente da Valec;
ii. Sr. Mário Rodrigues Júnior  (CPF XXX.388.828-XX) , ex-Diretor de Engenharia da Valec
autorizar, desde logo, nos termos do art. 28, inciso II, da Lei 8.443/1992, a cobrança judicial das dívidas caso não atendidas as notificações e não seja possível o desconto determinado;
autorizar, com fundamento no art. 26, da Lei 8.443/1992 c/c o art. 217 do Regimento Interno do TCU, caso seja do interesse dos responsáveis, o parcelamento da dívida em até 36 parcelas, incidindo, sobre cada uma, os encargos legais devidos, sem prejuízo de alertá-lo de que, caso opte por essa forma de pagamento, a falta de comprovação do recolhimento de qualquer parcela implicará o vencimento antecipado do saldo devedor, nos termos do art. 26, parágrafo único, e 59, da Lei 8.443/1992 c/c o art. 217, § 2º, do Regimento Interno do TCU;
diligenciar à Valec para que envie ao Tribunal as ordens de serviço relacionadas aos Lotes 6F e 7F da Fiol e os processos relacionados à decisão de iniciar as obras desses lotes;
juntar cópia da decisão que o TCU adotar às contas da Valec do exercício de 2014 (TC Processo 031.025/2015-3) , para fins de subsidiar avaliação da gestão dos Srs. José Lúcio Lima Machado e Mário Rodrigues Júnior em conjunto com os demais elementos do processo de contas; 
dar ciência do acórdão que vier a ser proferido à Valec, destacando que o relatório e o voto que fundamentam a deliberação ora encaminhada podem ser acessados por meio do endereço eletrônico www.tcu.gov.br/acordaos e que, caso tenha interesse, o Tribunal pode encaminhar-lhe cópia desses documentos sem quaisquer custos."
Enquanto os autos se encontravam no meu Gabinete, os ex-dirigentes apresentaram elementos (peças 95 e 96) que justificavam, excepcionalmente, o retorno dos autos para novo posicionamento da unidade técnica. Assim, manifestei-me no seguinte sentido (peça 97) :
"5.	Pondero que os argumentos apresentados demandam o aprofundamento da análise, especialmente acerca de:
	a) contexto orçamentário da obra, na época da celebração dos contratos (maio/2014) e da assinatura da ordem de fornecimento dos trilhos para os Lotes 5 a 7 (agosto/2014) : recursos previstos e executados no segmento da Fiol entre Caetité e Barreiras/BA em 2014 e 2015;
	b) cronograma e ritmo de execução física da obra, na época da celebração dos contratos (maio/2014) e da assinatura da ordem de fornecimento dos trilhos para os Lotes 5 a 7 (agosto/2014) ;
	c) previsão de início da montagem da grade, na época da celebração dos contratos (maio/2014) e da assinatura da ordem de fornecimento dos trilhos para os Lotes 5 a 7 (agosto/2014) ;
	d) prazo médio estimado para entrega dos trilhos na obra, levando-se em conta os eventos necessários (realização da licitação, assinatura do contrato, emissão da ordem de fornecimento, compra de matéria prima, fabricação, inspeção, transporte marítimo, trâmites alfandegários, transporte entre o porto e os canteiros, entre outros) ;
	e) efetivo reflexo nas obras do contingenciamento dos recursos promovidos por meio do Decreto 8.456, de 22 de maio de 2015, bem como da indisponibilidade orçamentária nos exercícios subsequentes;
	f) não houve ordem de serviço que envolvesse o fornecimento específico para o lote 5, mas sim um remanejamento de trilhos destinados à Ferrovia Norte-Sul.
6.	Diante disso, com vistas a assegurar o pleno exercício do contraditório e da ampla defesa, restituo os autos à SeinfraPortoFerrovia para aprofundamento da análise dos argumentos apresentados pelos responsáveis (peças 95 e 96) , avaliando-se ainda o eventual reflexo das questões ora ressaltadas no âmbito do TC-Processo 008.290/2015-6."
Em cumprimento, a SeinfraPortoFerrovia apresentou nova análise e encaminhamento, a seguir reproduzidos, que contaram com a anuência dos dirigentes da unidade técnica (peças 120-122) :
" (...) 
A fim de desincumbir-se da tarefa, esta Unidade Técnica emitiu Despacho (peça 99) no sentido de obter junto à Valec Engenharia, Construções e Ferrovias S.A as ordens de serviços relacionadas ao início das obras dos Lotes 6F e 7F da Fiol e os processos e cronogramas de implantação que embasaram a decisão de iniciar as obras desses lotes. 
Assim, em atendimento à diligência realizada por meio do Ofício 560/2018-TCU/SeinfraPortoFerrovia (peça 100) , a Valec encaminhou os documentos (peças 102 e 103) , os quais consistem de:
a) Contrato 59/2010, Lote 6F: Ordem de Início dos Serviços (peça 102, p. 5-6) , instrumento contratual (peça 102, p. 6-28) e Cronograma de Execução Físico-Financeiro (peça 102, p. 29) ;
b) Contrato 60/2010, Lote 7F: Ordem de Início dos Serviços (peça 102, p. 30-31) , instrumento contratual (peça 102, p. 32-54) e Cronograma de Execução (peça 102, p. 55-68 e peça 103) .
De outra forma, no tocante às audiências realizadas por meio dos expedientes (peças 38 e 39) , os senhores Mário Rodrigues Júnior, ex-Diretor de Engenharia da Valec, e José Lúcio Lima Machado, ex-Diretor Presidente, apresentam razões de justificativa complementares (peças 95 e 96) em contraponto às análises das manifestações anteriores desta Unidade Técnica nos autos (peça 90) .
Além destas peças citadas pelo Relator, ainda foi entregue o documento (peça 98) , onde o ex-Diretor de Engenharia da Valec, senhor Mário Rodrigues Júnior, acrescenta novos elementos às suas manifestações complementares (peça 95) .
A seguir serão expostas as novas considerações trazidas pelos responsáveis.
EXAME TÉCNICO
I) Razões de justificativa complementares de José Lúcio Lima Machado, ex-Diretor Presidente da Valec (peça 96) : 
I.1) Introdução (peça 96, p. 1-3) 
Alega que a emissão das ordens bancárias de fornecimento se deu em obediência aos cronogramas então estabelecidos para as obras, não caracterizando gestão temerária, que acarretasse descompasso ou imobilização antecipada de capital.
Informa ainda que no ano de 2014, atuou de acordo com as determinações do Conselho de Administração da Valec, buscando concluir as obras dentro do menor prazo, principalmente após a liberação das cautelares de 4 lotes da Fiol, considerando ainda a disponibilização de recursos orçamentários e financeiros em um cenário de aceleração dos cronogramas das obras. 
A respeito, cita que o replanejamento do cronograma, em momento posterior, se deu em razão de contingenciamento financeiro por parte do Governo Federal nos exercícios financeiros seguintes, não se tratando de dificuldades previsíveis por parte da Valec.
De forma geral, expõe que, quando da análise de suas justificativas anteriores, remanesceu a responsabilidade do signatário, tendo sido proposta a rejeição das mesmas, além da sanção máxima.
Defende que o exame não levou em conta o cenário à época dos fatos, tampouco considera a separação de atribuições entre os níveis operacionais e gerenciais e se mostra desarrazoado quanto à imputação de sua responsabilidade, haja vista que o foco da fiscalização foi na gestão do cronograma das obras, assunto afeto às unidades técnicas existentes na estrutura da Valec.
Sobre este ponto, rebate que não poderia ser responsabilizado porquanto tomou posse no cargo em 27/11/2013 e o Acórdão 2700/2013-TCU-Plenário, de relatoria do Ministro Weder de Oliveira, que determinou a continuidade de execução das obras, foi emitido em 2/10/2013, portanto, anterior. Relata que tão logo a suspensão das obras foi liberada, adotou diligentemente providências para a retomada das mesmas, o que foi feito em dezembro de 2013 no Lote 5FA, março de 2014 no Lote 5F, em julho de 2014 no Lote 6F e, em setembro de 2014 no Lote 7F.
Acrescenta que foi exonerado do cargo em 26/12/2014. Entretanto, esteve licenciado entre 1 e 20/12/2014, tendo deixado de praticar ato administrativo a partir de 30/11/2014.
I.2) Do Mérito (peça 96, 3-13) 
No mérito, acrescenta que tão logo houve a liberação das obras finalizou-se o processo licitatório para fornecimento dos trilhos com sua respectiva contratação e, neste particular, destaca que a empresa vinha sendo constantemente acionada administrativamente pelas construtoras da Fiol 1 (Lotes 1F a 4F) , que pleiteavam reequilíbrio dos contratos face à indisponibilidade de trilhos.
No tocante à ordem de fornecimento, alega que embora esta fosse única, as entregas foram programadas em parcelas (remessas) . As medidas adotadas visaram dar cumprimento aos contratos celebrados e às regras do processo licitatório, sendo, portanto, atos administrativos vinculados, não tendo a pretensão de dizer que a entrega e o efetivo fornecimento de todo o trilho contratado, 146.936 toneladas, se daria em um único momento. Neste aspecto, a própria Unidade Técnica reconheceu que havia uma programação de entrega proporcional, a qual obedecia ao cronograma estabelecido quando da emissão da ordem.
A título de exemplo, aponta que, em relação ao Lote 4F (Fiol 1) , o consórcio responsável pela execução das obras paralisou os serviços no período de junho a setembro de 2014, sob a alegação de falta de frentes de serviços, em razão de a Valec não ter fornecido os trilhos até aquele momento.
Aduz que as ordens de fornecimento foram emitidas em consonância com os cronogramas e o avanço físico das obras, conforme demonstrado na tabela do Relatório de Auditoria (peça 30, p. 9) . Alega que as entregas efetivas tiveram início no 2º semestre de 2014 nos canteiros dos lotes 2F, 3F e 4F e o ritmo das obras permitiu que naquele momento houvesse trechos de infraestrutura prontos e em condições de montagem das grades. Todavia, o contingenciamento de recursos orçamentários e financeiros por meio do Decreto 8.456, de 22/5/2015, alterado pelos decretos 8.480, de 7/7/2015, 8.496, de 30/7/2015, 8.580, de 27/11/2015, forçou a descontinuidade das obras impossibilitando a execução dos serviços de montagem de grade conforme planejado.
Relata que, após a sua saída, em 26/12/2014, foram realizadas alterações nos cronogramas de entrega por conta do novo cenário, inclusive com a suspensão dos fornecimentos para o Lote 5F.
Destaca que as informações trazidas pela Unidade Técnica, quanto à real e atual situação da ferrovia, não podem ser debitadas à falta de planejamento ou a uma má gestão de riscos, mas sim, a uma ruptura da sequência das obras em função da indisponibilidade orçamentária ocorrida em momento posterior à saída do signatário da gestão da companhia, sendo este o principal e decisivo fato gerador deste quadro, o qual permanece até o momento.
Explicita que a existência de trilhos não assentados é reflexo de decisões governamentais (contingenciamento de recursos) , ocorridas após a contratação e emissão das ordens de fornecimento e principalmente após o período de gestão do signatário. Ressalta que o contingenciamento permanece descontinuando dezenas de obras pelo país.
Alega que até então, contrariamente às conclusões da Unidade Técnica, as ordens de fornecimento emanadas pelo gestor do contrato estavam em sintonia com o planejamento das obras e com a sequência de eventos necessários à chegada dos trilhos na obra (compra de matéria prima, fabricação, inspeção, transporte marítimo, trâmites alfandegários, transporte entre o porto e os canteiros, etc) .
Informa que, embora imprevistos de obra sejam administrados e contornados durante a execução com ajustes nos cronogramas de entrega ou de execução, a mudança do cenário econômico com consequente contingenciamento, não é um "imprevisto qualquer", mas sim, fato de extrema gravidade e absolutamente imprevisível em 2014.
O cenário vigente em 2014 estava de acordo com os caminhos críticos dos lotes de obra. Assim, não se pode conceber que no ano de 2017, quando de uma nova auditoria, que as ocorrências se deram em face de falha de percepção dos gestores à época.
Ademais, indaga: 
Quem poderia, em 2014, com fluxo financeiro regular para as obras, e após o saneamento de pendências, com proposta orçamentária plena para o ano de 2015, imaginar que nos exercícios futuros se enfrentaria considerável dificuldade fiscal e financeira por parte do Governo Federal, o que ensejou o contingenciamento dos recursos e a reprogramação dos cronogramas das obras? (peça 96, p. 9 - grifo consta do original) 
Sobre o entendimento da Unidade Técnica de que "o gestor público tem prerrogativa para rever atos e contratos administrativos" e de que "Ao se deparar com o contrato defeituoso, era esperado que o gestor tomasse as providências necessárias para a correção"  (item 94 da instrução à peça 90) , argumenta que não se aplica ao presente caso, tendo em vista os argumentos ora expendidos, principalmente porque a Súmula 473 do STF, que trata do assunto, exige para a anulação dos atos administrativos, que estes estejam eivados de vícios que os tornem ilegais, o que não era o caso. Tampouco era o caso de se revogar a licitação que antecedeu os contratos, pois não havia em 2014 qualquer justificativa (de conveniência e oportunidade) para tanto.
Alega que o entendimento exposto pela Unidade Técnica de que houve antecipação injustificada de capital, não se mostra adequado para a situação enfrentada. Informa que no Brasil não se fabrica trilhos, o que foi provado com as várias tentativas de licitação fracassadas. A despeito da compra sem aplicação imediata, alega que os trilhos não sofrem depreciação com o tempo e considerando que o preço era em dólar, a variação cambial ocorrida de 2014 a 2018, demonstra que houve vantagens para a administração tendo em vista que, em 2014, a cotação era de R$2,40/U$1,00 e, em 2016, a média anual foi de R$3,50/R$1,00, o que representa uma variação de 45,8% a mais no preço do insumo.
Apesar de terem sido expedidas ordens de fornecimento para os lotes 5F, 6F e 7F, até maio de 2015 foram entregues apenas 19% dos trilhos do Lote 5F. Alega que estes trilhos eram destinados à extensão sul da Ferrovia Norte-Sul (FNS) , contudo a Valec já havia recebido do Departamento Nacional de Transporte os trilhos necessários para a referida ferrovia, razão pela qual decidiu remanejá-los para o Lote 5F da FIOL, sendo este o motivo para que não houvesse ordem de serviço no contrato em questão para o fornecimento.
Diante disso, o responsável pede que sejam analisadas as circunstâncias que motivaram a sua tomada de decisão. Para tanto, traz a lume o Decreto-Lei 4.657/1942, que teve dispositivos acrescidos em razão da sanção da Lei 13.655/2018, que trata da segurança jurídica na aplicação do direito público, estabelece no art. 22, §§1° e 2°, in verbis:
Art. 22. Na interpretação de normas sobre gestão pública, serão considerados os obstáculos e as dificuldades reais do gestor e as exigências das políticas públicas a seu cargo, sem prejuízo dos direitos dos administrados.
§ 1° Em decisão sobre regularidade de conduta ou validade de ato, contrato, ajuste, processo ou norma administrativa, serão consideradas as circunstâncias práticas que houverem imposto, limitado ou condicionado a ação do agente.
§ 2° Na aplicação de sanções, serão consideradas a natureza e a gravidade da infração cometida, os danos que dela provierem para a administração pública, as circunstâncias agravantes ou atenuantes e os antecedentes do agente. (grifos do defendente) 
Alega que não se pode dizer que houve mobilização desnecessária de capital, tendo em vista que o fornecimento de materiais de superestrutura (trilhos, acessórios, dormentes) necessitam de investimentos iniciais de valor e prazos significativos para compra de materiais e início de fabricação, não se podendo conceber ser um insumo comum, de grande disponibilidade do mercado, passível de fornecimento just in time. 
Acrescenta que, por esta razão, uma vez definido o cronograma inicial de implantação, a aquisição destes insumos foi providenciada de forma imediata, considerando-se o tempo necessário para produção pelo fornecedor internacional e entrega no canteiro de obra. Além disso, problemas ambientais, sociais, financeiros, políticos e técnicos podem atrasar a implantação do empreendimento, exigindo readequações nos cronogramas. Nesse sentido, aponta que as restrições orçamentárias não eram previsíveis em 2014, e que, depois que ocorreu exigiu que os prazos fossem reprogramados em 2015.
Diante destes fatos, menciona que para desfazer a presunção de legitimidade dos atos praticados é necessário apresentar provas, o que, data vênia, não se demonstrou.
I.3) Situação da Valec na gestão do responsável e sua conduta frente ao comando da empresa (peça 96, p. 13-15) 
No tocante à situação da Valec na gestão do responsável e sua conduta frente ao comando da empresa, alega que após assumir a presidência elidiu 585 das 852 demandas abertas até então, e, além disso, foram solucionadas 32 das 35 novas demandas de 2014, inexistindo qualquer omissão que levasse ao descumprimento das determinações, conforme comprovado por meio do memorando-circular 012/2014 (peça 96, p. 25) e das Notas Técnicas 1125/DITRA/DI/SFC/CGU-PR e 1562/DITRA/DI/SFC/CGU-PR.
I.4) Da competência do cargo ocupado face aos apontamentos realizados (peça 96, p. 15-21) 
Defende ainda que na condição de Diretor-Presidente da Valec não lhe competia a gestão direta das obras, mas a gerência de obra, sendo, por tais razões, descabido exigir que devesse verificar integralmente toda a gestão de contratos de fornecimento, prestação de serviços de supervisão ou gerenciamento de contratos de execução de obras, valendo-se, portanto, da presunção de legitimidade de setores hierarquicamente inferiores.
Em conclusão, expõe que, para uma análise isenta deve-se abstrair o cenário atual e buscar colocar-se no cenário de 2014, tendo em vista que, no momento da liberação das obras pelo TCU era impossível prever a mudança de cenário entre 2014 e 2015. Faz referência ao Voto condutor do Acórdão 1022/2014-TCU-Plenário, Ministro Weder de Oliveira, que, para fundamentar a revogação de medida cautelar, registra: as medidas adotadas pela Valec, embora não representassem o cumprimento integral das determinações, reduziram as incertezas e os riscos a um nível que, "considerando os benefícios advindos da continuidade das obras, justifica a revogação da medida cautelar".
A revisão de cronograma jogou para frente os prazos de execução dos empreendimentos, reavaliando seus caminhos críticos, não sendo razoável que as etapas de obras executadas anteriormente, em desacordo com esta nova realidade, devessem ser consideradas como antecipação de capital.
O responsável defende ainda que, durante sua gestão, encontrou um quadro de deficiências na gestão das obras, apesar dos avanços obtidos em gestões anteriores, e, que, por conta disso, procurou dotar a empresa de modernos mecanismos de gestão, dentre os quais destaca:
a) reformulação do Regimento Interno da Valec, com vistas a inclusão de setorial que tivesse como função o planejamento e acompanhamento de obras;
b) desenvolvimento da ferramenta SISGOF (Sistema de Gestão de Obras Ferroviárias) , em 2014, a qual fora implantada no primeiro trimestre de 2015, gestão do seu sucessor;
c) aprovação da Política de Gestão de Riscos e o Plano de Ação para Gestão de Riscos; e
d) instituição do Comitê de Gestão de Estratégia e Governança Corporativa da Valec.
Informa que cumpriu todas as recomendações do Acórdão 1712/2012-TCU-Plenário, Ministro José Múcio Monteiro, em especial a retirada dos insumos dos contratos de obras e a consequente realização de processo licitatório, contratação e emissão das ordens de fornecimento dos acessórios, evitando com isto a antecipação de recursos para as empreiteiras, referido na auditoria do TCU como "superfaturamento de cronograma".
Alega que não cometeu qualquer irregularidade, seja por ação ou omissão, haja vista que durante o período em que fez parte da Diretoria da Valec, sempre pautou suas condutas no respeito às normas aplicáveis e aos princípios norteadores da administração pública, atuando de forma diligente na gestão da companhia, fazendo ainda respeitar, os princípios inerentes à eficiência e à boa prática administrativa, sempre pautando suas ações pela legalidade, moralidade e probidade.
I.5) Conclusão pelo gestor (peça 96, p. 21-23) 
Finaliza suas argumentações justificando que sempre cumpriu as determinações desta Corte de Contas, imprescindíveis à orientação e acompanhamento da aplicação dos recursos públicos, não lhe parecendo razoável ser sancionado porquanto não há nos autos nenhuma demonstração de que seus atos resultaram diretamente em prejuízos à Valec ou ao interesse público em geral.
Alega que a cronologia dos eventos apresentada no QUADRO DEMONSTRATIVO DA CRONOLOGIA DOS EVENTOS RELACIONADOS COM A AQUISIÇÃO, ENTREGA E INSTALAÇÃO DOS TRILHOS UIC-60 NOS LOTES 1F, 2F, 3F, 4F E 5F (peça 114) , demonstra que o processo licitatório e a contratação de aquisição dos trilhos se deram em momento oportuno, uma vez que atendiam as demandas das empresas construtoras, consoante evidenciadas por meio de cronogramas de execução das obras.
II) Razões de justificativa complementares de Mário Rodrigues Júnior, ex-Diretor de Engenharia (peça 95) : 
II.1) Introdução (peça 95, p. 1-2) 
Informa que foi instado por meio do expediente (peça 30) a apresentar razões de justificativas, em sede de audiência, pelos motivos adiantes expostos:
 (...) por ter celebrado contratos para fornecimento de trilhos cujos cronogramas de fornecimento não guardam correlação com o real cronograma e caminho crítico da execução das obras da Fiol, possibilitando fornecimento antecipado desses materiais de superestrutura, com consequente imobilização desnecessária de capital, em afronta a jurisprudência do Tribunal e ao art. 37 da Constituição Federal.
A respeito, o responsável alega que assinou os contratos oriundos de licitação já homologada, todavia, as ordens de fornecimento ficaram para serem emitidas em obediência ao cronograma então estabelecido para as obras, não caracterizando, portanto, gestão temerária que caracterizasse imobilização antecipada de capital.
Acrescenta que, após as liberações das cautelares pelo Tribunal, buscou concluir as obras no menor prazo possível, de acordo com as determinações do Conselho de Administração da empresa, levando em conta a disponibilização de recursos orçamentários e financeiros e o cenário de aceleração das obras então ocorrentes.
Complementa as informações dizendo que a reprogramação do cronograma das obras em momento posterior se deu em razão de contingenciamento financeiro por parte do Governo Federal nos exercícios subsequentes.
Argumenta que, a despeito disso, a Unidade Técnica rejeitou suas justificativas e propôs a sanção máxima (peça 90) , o que entende não pode prosperar, pois a análise não levou em conta o cenário da época dos fatos, tampouco considerou a separação das atribuições entre os níveis operacionais e gerenciais, haja vista que a gestão dos cronogramas das obras está afeto às unidades técnicas existentes na estrutura da Valec. 
II.2) Do Histórico das Obras, da Paralisação Cautelar do Empreendimento e sua Retomada  (peça 95, p. 2-3) 
Declara que cerca de dois anos após a emissão do Acórdão 2371/2011-TCU-Plenário, Ministro Weder de Oliveira, em 31/8/2011, suspendendo cautelarmente as obras, tendo a Valec passado por significativas transformações, tanto em sua Diretoria como no seu quadro de empregados, esta Corte de Contas exarou o Acórdão 2700/2013-TCU-Plenário, em 2/10/2013, Ministro Weder de Oliveira, revogando a medida cautelar referente ao Lote 5F (Contrato 58/2010) . 
Finaliza argumentando que sua posse no cargo de Diretor de Engenharia se deu em 27/11/2013, após o que foram editados os acórdãos 3.376/2013, em 4/12/2013, e 1.022/2014, em 16/4/2014, ambos de relatoria do Min. Weder de Oliveira, revogando-se as demais cautelares (Lotes 5FA, 6F e 7F) , amparando no seguinte entendimento: " (...) os benefícios advindos da continuidade das obras, desde quando atendidas as determinações (...) é motivação determinante para a revogação da cautelar e em sequência a continuidade das obras".
Expõe ainda que não teria efeito as decisões proferidas se a Valec não tivesse agido de forma diligente para reiniciar as obras, o que foi feito na seguinte ordem cronológica, Lote 5FA, em dezembro de 2013, Lote 5F, em março de 2014, Lote 6F, em julho de 2014, e Lote 7F, em setembro de 2014.
II.3) Da Contratação dos Trilhos e do Caminho Crítico das Obras (peça 95, p. 3-7) 
No tocante ao fornecimento dos trilhos, acrescenta que tão logo as cautelares foram liberadas, a Valec concluiu os respectivos processos licitatórios e celebrou os contratos, também pressionada pelas construtoras que pediam o reequilíbrio financeiro dos contratos (Lotes 1F a 4F) sob a alegação de falta do insumo.
Acrescenta que o entendimento de que as ordens de fornecimento teriam ocorrido de forma única com remessas integrais, encontra-se equivocado, pois, embora as ordens de fornecimento fossem únicas, as entregas/remessas se dariam conforme os cronogramas vigentes quando das suas emissões.
Pondera que a cronologia dos eventos demonstra que o processo licitatório e a contratação da aquisição dos trilhos se deu em momento oportuno, porquanto atendia a demanda das empresas construtoras, consoante evidenciado por meio dos cronogramas de execução das obras e notas técnicas que justificavam a necessidade dos trilhos, no caso do Lote 5F (Fiol 2) o "CRONOGRAMA CONTRATUAL DE EXECUÇÃO DO LOTE 5F" (peça 104) .
Alega que a evolução financeira da obra estava de acordo com o avanço físico e permitia que os trilhos a serem entregues fossem instalados. De um lado as construtoras pleiteavam o reequilíbrio financeiro do contrato motivado pela falta dos trilhos para o início da montagem das grades. De outro lado, os processos licitatórios para compra dos trilhos eram questionados junto ao TCU por meio de representações, tendo gerado os seguintes processos:
Pregão 009/2013
- TC Processo 028.321/2013-8;
- TC Processo 029.224/2013-6;
- TC Processo 028.225/2013-9.
Pregão 008/2013
- TC Processo 025.729/2013-6;
- TC Processo 025.523/2013-9.
Conforme expõe, ditas ocorrências contribuíram para os atrasos na execução dos cronogramas contratuais devido a indefinição quanto à entrega dos trilhos. Como evidência, apresenta (peça 116) correspondências entregues à Valec pelo Consórcio Galvão OAS (Lote 2F) e TORC-IVAÍ-CAVAN (Lote 3F) .
Assim, quando as licitações foram concluídas e liberadas, as contratadas tiveram que rever seus cronogramas contratuais a fim de adequá-los ao novo cenário. Porém, condicionando a execução dos mesmos ao cumprimento por parte da Valec da disponibilização dos trilhos nas frentes de trabalho. Relata que os lotes mais prejudicados foram os 2F, 3F e 4F, trecho entre Ilhéus/BA e Caetité/BA (Fiol 1) , os quais apresentavam evolução significativa e se encontravam mais dependentes dos trilhos para seguir avançando e cumprindo os cronogramas revisados e os prazos estabelecidos.
Informa que os trilhos destes lotes começaram a ser entregues no segundo semestre 2014, tendo as ordens de fornecimento sido emitidas em estrita observância aos cronogramas e avanço físico das obras. Quanto aos lotes 5F a 7F (Fiol 2) , objeto deste processo, o responsável apresenta as tabelas 1 e 2, nas quais demonstra que, em maio de 2015, foram entregues 19% dos trilhos do Lote 5F.
Argumenta que o ritmo das obras em 2014 permitiu que naquele momento houvesse trechos de infraestrutura prontos e em condições de montagem de grade. À época, o planejamento permitia os fornecimentos. Entretanto, não se esperava o contingenciamento que veio logo depois, em 2015.
II.4) Do contingenciamento orçamentário (peça 95, p. 8-12) 
Contrapondo a afirmação contida no Relatório de Auditoria (peça 30) de que, quando os trilhos começaram a ser entregues, nenhum km de ferrovia havia sido concluído e o percentual de execução dos lotes alcançava apenas 8,85%, arrazoa que não está correta, tendo em vista desconsiderar que, a partir de maio de 2015, todos os contratos das obras da Fiol sofreram contingenciamento e, com isso, necessitaram ser replanejados e prorrogados. 
O contingenciamento, informa, se deu através do Decreto 8.456 de 22 de maio de 2015, posteriormente alterado pelos Decretos 8.480, 8.496, 8.580 e finalmente pelo Decreto 8.581, todos de 2015. Acrescenta que, de uma simples análise entre a Lei Orçamentária para o exercício 2015 e o primeiro Decreto mencionado, se verifica uma redução dos recursos do Ministério dos Transportes, da ordem de R$ 10.637.026.412 (dez bilhões, seiscentos e trinta e sete milhões, vinte e seis mil, quatrocentos e doze reais) , mais da metade dos recursos então previstos para o ente ministerial na Lei Orçamentária Anual (LOA) de 2015.
Segundo alega, até então os gráficos de evolução financeira dos citados lotes correspondiam à execução das obras e as entregas programadas dos trilhos e sua instalação se mostravam adequadas, não fosse a ocorrência do contingenciamento, fato imprevisto e superveniente, totalmente fora do controle da Valec. Para fins probatórios, pede a verificação do Decreto 8.456/2015, de 22/5/2015, e Portaria Ministerial 172/2015, de 27/5/2015.
A conjunção positiva dos fatores referentes à disponibilidade orçamentária, financeira, avanço físicos das obras e a disponibilidade dos trilhos que se efetivava no decorrer do exercício de 2014, bem como a perspectiva de continuidade proporcionada pela aprovação da LOA 2015, indicavam que as ações adotadas pelos gestores da Valec quanto à gestão do empreendimento eram diligentes e tempestivas.
A respeito, o responsável apresenta gráficos (peça 95, p. 9) acompanhado da tabela (peça 95, p. 10) onde demonstra a queda na disponibilidade de recursos para o Programa de Trabalho da Fiol 2. 
Apresenta ainda informações sobre o fluxo de recursos da Fiol 1, que não é objeto deste processo, mencionando investimentos de R$ 664,1 milhos, em 2013 e R$ 886,8 milhões, em 2014, propiciando avanço físico das obras bastante acentuado. A tendência indicava que, em 2015, seriam investidos R$ 742,6 milhões, o que era compatível com os planejamentos e cronogramas das construtoras. Entretanto, em abril de 2015, houve a interrupção da regularidade do fluxo orçamentário e financeiro, fazendo com que as contratadas readequassem suas estruturas, desmobilizando recursos, com redução das suas atividades e quebrando o ritmo até então praticado.
Sopesa que a situação atual da ferrovia não pode ser debitada à falta de planejamento ou má gestão, mas à ruptura da sequência das obras em função da indisponibilidade orçamentária, sendo este o principal e decisivo fato gerador.
Quanto à menção no relatório de auditoria de que o fornecimento dos trilhos para os Lotes 1F a 5F ocorreu de forma antecipada e desconectada das necessidades das obras em afronta à jurisprudência do Tribunal e ao art. 37 da Constituição Federal, o gestor afirma que as conclusões da Unidade Técnica se encontram lastreadas no TC Processo 008.290/2015-6, extraída da análise das razões de justificativas apresentadas pelos gestores, que ainda não conta com instrução definitiva. Entende que a matéria aqui tratada tem conexão com aquela, e, assim, seria mais razoável a análise das questões de forma concomitante, a fim de não causar insegurança jurídica sobre as responsabilidades de ambos.
Conforme expõe, naquela oportunidade os gestores buscaram demonstrar que havia um planejamento de entregas parceladas e ajustadas ao estágio de desenvolvimento de cada um dos lotes. A licitação foi única para todos os lotes e o edital elaborado de modo a incorporar as recomendações emanadas pelo Tribunal, em especial visando a obtenção de economia de escala na compra. Logo, os contratos de fornecimento de trilhos foram celebrados de acordo com as regras do processo licitatório, observando-se que os lotes de obras já estavam todos liberados de cautelares e com cronogramas de obras que previam o início da montagem de grade para o ano de 2015, lotes 1F, 5F 6F e 7F. 
Diante deste cenário, conclui informando que as ordens de fornecimento emitidas pelo gestor do contrato estavam em perfeita sintonia com o planejamento das obras, e com a sequência de eventos necessários à chegada dos trilhos (compra de matéria prima, fabricação, inspeção, transporte marítimo, trâmites alfandegários, transporte entre o porto e os canteiros) .
II.5) Dos demais apontamentos da auditoria (peça 95, p. 12-25) 
Sobre os atrasos apontados nos percentuais executados de terraplenagem dos Lotes 1F e 5F, o responsável informa que ao final de 2014 as obras estavam em ritmo acelerado com previsão de liberação de trechos para montagem de grade no início de 2015. Entretanto, isto não pôde ocorrer, pois quando os trilhos foram entregues as obras encontravam-se na condição de contingenciamento de recursos, não sendo possível dar continuidade aos serviços.
No tocante à existência de grande quantidade de trilhos sem aplicação há mais de 30 meses, relata que é motivada pela sequência de eventos necessários para que fossem entregues na obra, fazendo com que os prazos entre a ordem de fornecimento e a entrega fossem longos. Além disso, a mudança do cenário econômico com o consequente contingenciamento era imprevisível em 2014, pois, com fluxo financeiro regular de recursos para as obras, e após o saneamento de pendências, com proposta orçamentária plena para o ano de 2015, não se poderia imaginar que nos exercícios futuros se enfrentaria considerável dificuldade fiscal e financeira por parte do Governo Federal.
Além das dificuldades de ordem orçamentária e financeira, acrescenta que o setor de engenharia entrou em dificuldades com o surgimento da "operação lava-jato", acarretando problemas para algumas das contratadas cumprirem suas obrigações contratuais, ensejando a rescisão de contratos.
A afirmação do relatório de auditoria de que "o gestor público tem prerrogativa para rever atos e contratos administrativos", não se aplica ao presente caso, pois, a Súmula 473 do STF, que trata do assunto, exige, para a anulação dos atos administrativos, que eles estejam eivados de vícios que os tornem ilegais, não sendo este o caso.
Declara ainda que, se o fizesse, não se poderia alegar que tomou tal atitude antevendo "possíveis riscos e imprevistos", pois a decisão importaria em verdadeiro prejuízo ao erário, porquanto não se está falando de um insumo comum para obra de infraestrutura, comprovado pelas fracassadas tentativas de se promover licitação no mercado brasileiro, as quais tiveram acompanhamento desta Corte de Contas. Igualmente não se está falando de um insumo que sofra depreciação com o tempo. Assim, não se pode dizer também que houve antecipação injustificada de capital.
A respeito do entendimento de que "não houve vantajosidade no contrato" há que se levar em conta que o contrato era em moeda norte-americana, e, considerando a variação cambial de 2014 a 2018, se verifica verdadeira vantagem financeira, pois, o dólar comercial teve uma cotação média anual de R$ 2,40, em 2014, e R$ 3,50, em 2016, resultando variação acumulada de 45,8%.
Por outro lado, entende necessário reafirmar que, ao contrário do alegado pela Unidade Técnica, em 2014, quando da contratação e da ordem de fornecimento dos trilhos para a Fiol, as obras se encontravam no caminho crítico e de acordo com o cronograma então estabelecido.
Contesta a manifestação da Unidade Técnica (peça 90, p. 26) , acerca da expedição de ordens de fornecimento de trilhos, por parte dos gestores, com assunção de custos e riscos, a despeito do cenário de descompasso entre a execução física da obra e a contratação para fornecimento dos trilhos, tendo em vista que, até maio de 2015, apenas 8% das obras dos Lotes 5F e 7F estava concluso e a Valec apresentava um cenário de contingenciamento. De acordo com o responsável, até então, houve apenas entrega parcial no Lote 5F. 
Acrescenta a impossibilidade de se estender estas conclusões aos Lotes 5F, 6F e 7F, quando, apenas as obras do Lote 5F já alcançavam 20% do total. Esclarece, ainda, que parte dos trilhos destinados e entregues no Lote 5F eram, em verdade, destinados à extensão sul da Ferrovia Norte-Sul.
Em seguida, apresenta informações sobre a situação de cada lote, que efetivamente recebeu trilhos. Sobre os lotes de obras analisados por este processo, o responsável esclarece:
Lote 1F, segundo informa, de acordo com o Relatório de Gerenciamento de Obras, em maio de 2018, contava com 40,3% das obras executadas, sendo que 36,1% pelo Consórcio Pavotec - Trail (Contrato 7/2014) e 4,2% pelo Consórcio SPA/DELTA/CONVAP (Contrato 53/2010) (peça 109, p. 11 e 67) , tendo em vista que este último fora objeto de rescisão pela Valec, sendo exigido dos gestores medidas rápidas para que o empreendimento não sofresse solução de continuidade.
Lote 2F, de acordo com o informado no citado Relatório de Gerenciamento de Obras (peça 109, peça 67) , contava com 84,2% executado por meio do Contrato 54/2010, celebrado com o Consórcio Galvão/OAS.
Lote 5F, riacho da Barroca até o final da ponte sobre o rio São Francisco. De acordo com o informado no Relatório de Gerenciamento de Obras (peça 109, p. 67) , até maio de 2018, contava com 22,8%, sendo 22,13% executado por meio do Contrato 6/2014 (peça 107) , celebrado com o Consórcio Pavotec - Trail. Informa, ainda, que a contração do referido consórcio foi necessária para substituição do Consórcio Mendes Júnior/Sanchez/Tripoloni/Fidens, cujo Contrato 58/2010 (peça 115) sofreu rescisão pela Valec, conforme documento (peça 105) , em virtude de descumprimento contratual, tendo realizado 0,67% das obras. Este fato exigiu dos gestores da Valec ações rápidas para que o empreendimento não sofresse descontinuidade. O Consórcio Pavotec - Trail assumiu a construção das obras no início de 2014, com o compromisso de executar um cronograma que se consolidasse com os cronogramas dos demais lotes. De acordo com o mencionado relatório (peça 109) , em maio de 2018, a parte de superestrutura estava com 34,5% pronta, estando a conclusão das obras prevista para dezembro de 2019.
A respeito da evolução do referido lote, conforme relata, apesar dos percalços advindos do contingenciamento, o consórcio avançou com a construção de 50 km de montagem de grade, constituída pela execução da primeira fase do lastreamento e distribuição dos dormentes, evidenciando que a aquisição dos trilhos se deu em momento oportuno e a gestão da Valec conciliou o atendimento ao cronograma com a necessidade de atender o estabelecido no contingenciamento.
A entrega dos trilhos do Lote 5F, acrescenta, se deu de forma parcial (4.414 ton) em relação ao total necessário para a completa conclusão da superestrutura, pois, apesar das diligências dos gestores da Valec junto aos contratados, não se logrou suspender as entregas programadas, em razão de que esta quantidade já havia sido produzida e encontrava-se em trânsito marítimo da China para o Brasil.
Quanto a esta parcela de trilhos entregues, alega que 856,15 toneladas fazem parte da 3ª remessa do Contrato 18/2014 (peça 26) , inicialmente destinada ao atendimento da extensão sul da Ferrovia Norte-Sul (FNS) , cedidos à Valec pelo Dnit. Estes trilhos foram necessários para atender o aumento de demanda decorrente de readequações no traçado do Lote 5F da Ferrovia de Integração Oeste-Leste (Fiol) .
Conforme consta do mencionado relatório encaminhado pelo responsável (peça 109, p. 67) , a execução física dos demais lotes é a seguinte:
Lote 5FA - ponte sobre o rio São Francisco, objeto do Contrato 085/2010, celebrado com o Consórcio LOCTEC/SANCHES/TRIPOLONI/SOBRENCO, informa a conclusão de 93,3% da obra, sendo a superestrutura com 87,8%. Em maio de 2018, o prazo estimado para finalização das obras era junho de 2018.
Lote 6F - da ponte do rio São Francisco até o acesso da BR-135, objeto do Contrato 59/2010, ajustado com a Constran, apresenta execução física de 5,8%, sendo 0% de superestrutura. Em maio de 2018, o prazo previsto para finalização do trecho era dezembro de 2020.
Lote 7F - do acesso à BR-135 até o rio Das Fêmeas, objeto do Contrato 60/2010, firmado com o Consórcio TIISA/COWAN/PELICANO, aponta a execução física de 15,0%, sendo 1,0% de superestrutura. Em maio de 2018, o prazo para conclusão das obras era novembro de 2020.
O cronograma de fornecimento e entrega dos trilhos, conforme relata, seguiu a ordem estabelecida no edital, com adequações realizadas no decorrer da execução dos contratos, por meio de gestões junto aos fornecedores, sempre com a finalidade de conciliar as entregas com os avanços físicos das obras dos lotes em construção.
A Diretoria de Engenharia (DIREN) , aponta o gestor, foi responsável e diligente com relação ao fornecimento dos trilhos, tendo atuado de forma tempestiva, sempre com o objetivo de preservar o erário público, conforme demostram os documentos apresentados na sequência (peça 117) :
memorando 290/2015/DIREN, encaminhado à Diretoria de Planejamento (DIPLAN) solicitando informações mais concretas sobre o contingenciamento do orçamento de 2015, aventado pelo Governo Federal;
memorando 221/DIPLAN, encaminhado à DIPLAN, através do qual se manifestou informando dos rumores de que haveria o contingenciamento do orçamento de 2015;
comunicação enviada ao fornecedor, CONSÓRCIO PIETC/RMC, por meio de oficio, tratando do cenário econômico apresentado no início do ano de 2015 em relação ao orçamento do Governo Federal, e ao mesmo tempo propunha adequação nas programações das aquisições que ainda estavam pendentes de entrega, particularmente as quantidades referentes aos contratos 017/2014 (peça 25) , 018/2014 (peça 26) e 019/2014 (peça 27) , que se destinavam aos lotes 5F, 6F e 7F;
em resposta ao oficio da DIREN, o fornecedor, CONSÓRCIO PIETC/RMC, enviou, em 26 de maio de 2015, o oficio s/n, através do qual informava a situação das remessas dos trilhos referentes aos contratos 017/2014, 018/2014 e 019/2014, e da impossibilidade de atender totalmente a suspensão de fornecimento e entrega solicitada pela DIREN, alegando, para tanto, os seguintes motivos:
d.1) a remessa do Contrato 018/2014 já se encontrava produzida, inspecionada e em armazém aguardando o embarque marítimo já programado, não havendo como suspender a entrega;
d.2) a 5ª remessa do Contrato 018/2014, que ainda não havia sido produzida, teve sua data de entrega prorrogada para que ocorresse somente em 2016, conforme consta do 2° Termo Aditivo ao Contrato 18/2014. Ressalva que a programação de entrega dos trilhos deste contrato já havia sofrido uma adequação em outubro de 2014, como se pode constatar no 1° TA do Contrato 018/2014;
d.3) as remessas do Contrato 019/2014, que ainda não haviam sido produzidas, tiveram suas datas de entregas prorrogadas, conforme consta do 2°TA ao Contrato 019/2014 (peça 27) ; também neste caso, a Valec já havia readequado a programação de entrega, conforme consta do 10º TA ao Contrato 019/2014; e
d.4) a DIREN reforçou a determinação quanto a proibição de fabricação de trilhos referentes aos contratos 018/2014 e 019/2014, até que os novos cronogramas de entrega fossem ajustados e os respectivos termos aditivos fossem assinados, conforme se constata no Ofício 3458/2015/D1REN.
Diante das incertezas que pairavam sobre a questão orçamentária para o ano de 2016, o responsável defende que a DIREN agiu de forma responsável e diligente, adotando as devidas providências para que as entregas dos trilhos restantes, que, até então estavam apenas com as datas de entrega reprogramadas, tivessem seus respectivos contratos suspensos, e como tal persiste até a presente data, conforme se constata através das correspondências abaixo relacionados:
Contrato 010/2014, Lote "A" de trilhos (peça 110) 
a.1) Ofício 4086/2015/DIREN;
a.2) Carta Consórcio TROP-COMEXPORT, de 04/12/2015;
a.3) Ofício 3448/2016/DIREN;
a.4) Carta Consórcio TROP-COMEXPORT, de 20/10/2016; 
a.5) Carta Consórcio TROP-COMEXPORT, de 07/11/2016;
a.6) Ofício 4349/2016/DIREN;
Contrato 016/2014, Lote "C" de trilhos (peça 111) 
b.1) OFÍCIO 4085/2015/DIREN;
b.2) CARTA CONSÓRCIO TROP-COMEXPORT de 04/12/2015;
b.3) OFÍCIO 3447/2016/DIREN;
b.4) CARTA CONSÓRCIO TROP-COMEXPORT de 07/11/2016;
b.5) OFÍCIO 4348/2016/DIREN;
Contrato 018/2014, Lote "D" de trilhos (peça 112) 
c.1) OFÍCIO 4087/2015/DIREN;
c.2) OFÍCIO 3371/2016/DIREN;
c.3) CARTA CONSÓRCIO PIETC-RMC de 24/10/2016;
c.4) OFÍCIO 4334/20176/DIREN;
c.5) CARTA CONSÓRCIO PIETC-RMC de 27/11/2017;
Contrato 019/2014, Lote "E" de trilhos (peça 113) 
d.1) OFÍCIO 4088/2015/DIREN;
d.2) CARTA CONSÓRCIO PIETC-RMC de 07/12/2015;
d.3) OFÍCIO 3370/2016/DIREN;
d.4) CARTA CONSÓRCIO PIETC-RMC de 06/10/2016;
d.5) OFÍCIO 4333/2017/DIREN; e
d.6) CARTA CONSÓRCIO PIETC-RMC de 29/11/2017.
Informa, o gestor, que, diante das perspectivas do avanço físico das obras dos lotes 5F, 6F e 7F, a Valec estuda a viabilidade para retornar à execução dos contratos 018/2014 e 019/2014, ou, então, manter a suspensão, dependendo da disponibilidade orçamentária e financeira projetada para o exercício de 2019.
Nas palavras do ex-Diretor de Engenharia, as razões de justificativas apresentadas demonstram cabalmente a sua atuação diligente frente a realidade então enfrentada, e, nos seus dizeres, imprevisível em 2014, fazendo-se necessário analisar a sua conduta no sentido de adotar a providência mais adequada ao caso.
II.6) Do caráter específico do insumo contratado (peça 95, p. 25-26) 
Acerca dos trilhos como insumo de obra ferroviária, o responsável informa possuírem particularidades diferentes de outros utilizados e de fácil disponibilização no mercado. No caso do trilho UIC60-E2, trata-se de material específico, pois visa atender características técnicas especificas da ferrovia projetada, sendo a sua disponibilidade no mercado internacional somente atendida a partir de uma programação definida com antecedência. O fornecedor Pangang Group International Economic & Trading Co. Ltd. atende encomendas com um mínimo de seis meses de antecipação. Para comprovar, anexa correspondências trocadas entre a Valec, Consórcio PIETC-RMC e o fabricante Pangang Group International Economic & Trading (peça 118) .
II.7) Da ausência de imobilização antecipada de capital (peça 95, p. 26-27) 
Alega a não ocorrência de antecipação de fornecimento de trilhos em desacordo com o cronograma das obras da Fiol. O fornecimento de materiais de superestrutura (trilhos, acessórios, dormentes) necessita de investimentos iniciais significativos visando a aquisição dos insumos e início de fabricação pelo fornecedor. Não se trata ainda de material de fácil disponibilidade no mercado, passível de fornecimento just in time.
Acrescenta que não houve imobilização antecipada de capital com a geração de custos ao erário, pois a postergação do fornecimento, fruto da mudança do cenário econômico, pode trazer riscos de atraso das obras e pleitos de reequilíbrio econômico-financeiro. Pode, também, ocasionar prejuízos decorrente de reajustamento/revisão de preços, eis que se trata de fornecimento internacional vinculado ao dólar.
O responsável menciona que a gestão púbica é fortemente impactada por fatores alheios às ações do gestor público em face ao conjunto de elementos associados à implantação dos empreendimentos (ambientais, sociais, financeiros, políticos e técnicos) , sendo necessário constantes adequações nos cronogramas. Neste aspecto, as restrições orçamentárias, não previstas durante o ano de 2014, exigiram que todo o empreendimento fosse replanejado em 2015, adequando-se os cronogramas à realidade financeira do Governo Federal, com consequente postergação de prazos de execução e reavaliação de seus caminhos críticos.
II.8) Da conduta do responsável (peça 95, p. 27-29) 
O responsável, visando a melhor avaliação da sua conduta no caso concreto, traz a lume o art. 22 e seus §§ 1º e 2º do Decreto-Lei 4.657/1942, Lei de Introdução às Normas de Direito Brasileiro, introduzidos pela Lei 13.655/2018, nos seguintes termos:
Art. 22. Na interpretação de normas sobre gestão pública, serão considerados os obstáculos e as dificuldades reais do gestor e as exigências das políticas públicas a seu cargo, sem prejuízo dos direitos dos administrados.
§ 1º Em decisão sobre regularidade de conduta ou validade de ato, contrato, ajuste, processo ou norma administrativa, serão consideradas as circunstâncias práticas que houverem imposto, limitado ou condicionado a ação do agente.
§ 2º Na aplicação de sanções, serão consideradas a natureza e a gravidade da infração cometida, os danos que dela provierem para a administração pública, as circunstâncias agravantes ou atenuantes e os antecedentes do agente (negritado pelo responsável) .
Alega que não houve o enfrentamento de sua conduta de forma pontual, quando da análise da audiência anteriormente realizada, e ressalta que, como Diretor de Engenharia, lhe competia a gestão indireta das obras, devendo ser consideradas, contudo, as atribuições das respectivas gerências de obras. Com vistas a delimitar a responsabilidade técnica de cada ator na tomada de decisão, argumenta ser importante investigar a cadeia hierárquica interna das empresas públicas e as instruções técnicas dos processos administrativos.
Informa não ser razoável lhe exigir que verificasse toda a gestão de contratos de fornecimento, prestação de serviços de gerenciamento ou supervisão, bem como de execução de obras, valendo-se para tanto da presunção de legitimidade de setores hierarquicamente inferiores. Ressalta ser necessário, ainda, perquirir a responsabilidade subjetiva dos jurisdicionados, que segundo as lições de Raphael Munhoz de Mello, em sua obra Princípios Constitucionais do Direito Administrativo Sancionador, in verbis:
 (...) só é atingida se do sujeito que sofre os efeitos da sanção fosse possível exigir conduta distinta da que foi praticada, evitando, assim, o resultado ilícito e típico alcançado (...) 
A culpabilidade exige que a sanção administrativa seja imposta unicamente a quem, devendo agir de outro modo, pratica a conduta típica (...) O princípio da culpabilidade veda a imposição de sanção administrativa retributiva a pessoas que não contribuíram de modo algum para a ocorrência da infração administrativa, ou o fizeram a despeito de terem agido licitamente e adotado a diligência exigida no caso concreto (...) 
Decorrência lógica e necessária da culpabilidade, o princípio da pessoalidade da sanção administrativa veda a imposição ou transmissão da medida sancionadora a terceiros que não participaram da conduta típica.
De acordo com o exposto, entende ter demonstrado a compatibilidade do exercício de suas atribuições, com o tempo em que exerceu o cargo de Diretor de Engenharia, não se vislumbrando má-fé ou efetivo prejuízo ao erário, razão pela qual uma eventual aplicação de penalidade, ainda mais na forma como proposta pela Unidade Técnica, se mostra inadequada e injusta.
Entende ainda o responsável, que, estando ausentes a má-fé e negligência, no caso concreto, a penalização na forma proposta se reveste de rigor excessivo acerca da atuação do gestor, o que, segundo expõe, é combatido pelo Tribunal. A esse respeito, apresenta trecho extraído do Relatório do Acórdão 1045/2012-TCU-Plenário, Relatora Ministra Ana Arraes, in verbis:
37. Por oportuno, cabe trazer à baila o ensinamento de Maria Helena Diniz, para a qual "o comportamento do agente será reprovado ou censurado, quando, ante circunstâncias concretas do caso, se entende que ele poderia ou deveria ter agido de modo diferente" (in Curso de Direito Civil Brasileiro, Responsabilidade Civil, Ed. Saraiva, p. 33) (grifado pelo responsável) .
Finaliza o item informando ter adotado, enquanto gestor, diversas providências visando a gestão, controle e planejamento das obras de forma eficaz, conforme se depreende dos documentos que faz anexar. Destarte, entende estar ausente evidência de sua responsabilização nos atos indicados, nos termos propostos por esta Unidade Técnica.
II.9) Conclusão pelo responsável (peça 95, p. 29-31) 
Menciona que a análise das decisões tomadas em 2014 sob a ótica de 2015, ou mesmo atual, induz a uma avaliação distorcida da realidade, porquanto, à época, era impossível perceber a mudança de cenário de um ano para o outro. A liberação das cautelares dos lotes 6F e 7F, que, nos termos dos Acórdão 1022/2014-TCU-Plenário, Relator Weder de Oliveira, ocorreu embasado no entendimento de que as ações empreendidas pela Valec em cumprimento aos Acórdãos 2.371/2011 e 3.301/2011-TCU-Plenário, ambos de relatoria do Min. Weder de Oliveira, reduziram as incertezas e os riscos mencionados a um nível que, considerando os benefícios advindos da continuidade das obras, justificava a revogação da medida cautelar.
A revisão dos cronogramas postergou os prazos de execução desses empreendimentos, reavaliando seus caminhos críticos, não sendo razoável inferir, por isto, que as etapas das obras executadas anteriormente, em desacordo com esta nova realidade, devessem ser consideradas como antecipação de capital.
A responsabilização do signatário não é cabível, pois tomou todas as medidas ao seu alcance para cumprir as determinações emanadas desta Corte de Contas, cuidando ainda para que não houvesse descompasso entre o fornecimento de insumos e o cronograma de obras. 
A suposta afronta ao art. 37 da Constituição Federal, genericamente imputada, argumenta, não é admitida, porquanto não houve prática de qualquer ato conflitante com as normas aplicáveis e aos princípios norteadores da Administração Pública. O responsável alega ter atuado de forma diligente na gestão da companhia, fazendo ainda respeitar os princípios inerentes à eficiência e à boa prática administrativa, sempre pautando suas ações pela legalidade, moralidade e probidade.
Acrescenta, ademais, ter sido cioso de seus deveres legais, sempre respeitando os acórdãos do Tribunal e atendendo às recomendações emanadas, imprescindíveis à orientação e acompanhamento da aplicação dos recursos púbicos. Não lhe parece razoável desprezar tais fatores, devendo servir de base para afastar as penalidades propostas, eis que desprovidas de justa causa e contrárias à razoabilidade.
Acredita ser importante que dirigentes da Administração possam ser pessoalmente responsabilizados por seus atos, entretanto, considera necessário que os órgãos de controle, incluindo esta Corte de Contas, diferenciem com acuidade até onde as atitudes dos gestores sejam intrinsicamente responsáveis pela condução dos trabalhos, não deixando de avaliar a real diligência da atuação destes, de forma global.
Por fim, requer sejam acolhidas na integralidade as justificativas apresentadas em audiência, com as considerações do presente memorial, não merecendo prosperar a aplicação de penalidades.
III) Novas razões de justificativa complementares de Mário Rodrigues Júnior, ex-Diretor de Engenharia (peça 98) :
Após o Despacho do Relator (peça 97) , o responsável comparece novamente aos autos (peça 98) para oferecer informações complementares às novas razões de justificativas anteriormente apresentadas (peça 95) . Por meio do mencionado documento, o Sr. Mário Rodrigues Júnior, no intuito de dotar este Tribunal de dados e informações de forma completa, propiciando uma tomada de decisão efetiva, envia planilhas com levantamentos detalhados acerca do fornecimento de trilhos para os Lotes 6F e 7F.
Nas suas palavras, ditos dados dão conta da suspensão do fornecimento para estes lotes, considerando as condições e as etapas de construção então existentes, bem como da situação havida em razão do contingenciamento orçamentário ocorrido a partir do exercício financeiro de 2015.
Desta forma, requer a juntada da documentação aos autos visando propiciar uma melhor análise por parte desta Unidade Técnica, em consonância com o Despacho do Relator (peça 97) .
ANÁLISE DA SEINFRAPORTOFERROVIA
IV) Achado 1: celebração de contratos para fornecimento de trilhos cujos cronogramas de fornecimento não guardam correlação com o real cronograma e caminho crítico da execução das obras da Fiol, possibilitando o fornecimento antecipado desses materiais de superestrutura, com consequente imobilização desnecessária de capital, em afronta à jurisprudência do Tribunal e ao art. 37 da Constituição Federal.
IV.1) Considerações iniciais
De acordo com as conclusões da instrução anterior (peça 90, p. 29) , a rejeição das razões de justificativa dos Srs. José Lúcio Lima Machado e Mario Rodrigues Júnior apresentadas para o item 9.1 do Acórdão 2644/2015-TCU-Plenário, bem como a aplicação da multa prevista no art. 58, inciso II da Lei 8.443 de 16/7/1992, regulamentada pelo art. 268, inciso II do RITCU tiveram a seguinte motivação, in verbis:
246. Os dois gestores assinaram contratos e ordens de fornecimento de trilhos com cronogramas de entregas lineares e não realistas, sem considerar qualquer imprevisto no andamento das obras, e assumiram riscos de fornecimento antecipado de insumos e de consequente imobilização antecipada de capital.
247. Esses riscos se concretizaram e evidenciam a irregularidade, visto que, atualmente, há cerca de 71 mil toneladas de trilhos, que custaram em torno de 262 milhões, entregues aos Lotes 1F a 5F da Fiol, porém ainda não aplicados nas vias.
248. Portanto, será proposta a rejeição das razões de justificativa dos Srs. José Lúcio Lima Machado e Mario Rodrigues Júnior apresentadas para o item 9.1 do Acórdão 2644/2015-TCU-Plenário, bem como a aplicação da multa prevista no art. 58, inciso II da Lei 8.443 de 16/7/1992, regulamentada pelo art. 268, inciso II do RITCU, por terem celebrado contratos para fornecimento de trilhos cujos cronogramas de fornecimento não guardam correlação com o real cronograma e caminho crítico da execução das obras da Fiol, possibilitando o fornecimento antecipado desses materiais de superestrutura, com consequente imobilização desnecessária de capital, em afronta à jurisprudência do Tribunal e ao art. 37 da Constituição Federal.
249. Além disso, no contexto dos achados desta fiscalização e do TC Processo 008.290/2015-6, diante dos vultosos valores dos contratos, dos cargos ocupados pelos manifestantes, do caráter comum do uso de controle de cronograma e das explicações trazidas pelos manifestantes, será proposto ainda considerar grave a conduta dos responsáveis e, consequentemente, declará-los inabilitados, por um período que variará de cinco a oito anos, para o exercício de cargo em comissão ou função de confiança no âmbito da Administração Pública, nos termos do art. 60 da Lei 8.443, de 16/7/1992, e do art. 270 do Regimento Interno do Tribunal de Contas da União. (grifos do original) 
Diante disso, na proposta de encaminhamento constante da instrução anterior (peça 90) , combatida pelos responsáveis mediante a apresentação destas razões de justificativas complementares, foram propostas as seguintes medidas:
a. acatar as razões de justificativa do Sr. Josias Sampaio Cavalcante Júnior (CPF XXX.024.981-XX) ;
b. rejeitar as razões de justificativa apresentadas pelo Sr. José Lúcio Lima Machado (CPF XXX.030.725-XX) e pelo Sr. Mário Rodrigues Júnior (CPF XXX.388.828-XX) ; 
c. aplicar aos responsáveis abaixo, individualmente, a multa prevista no art. 58, inciso II, da Lei 8.443/1992, fixando-lhes o prazo de 15 (quinze) dias, a contar das notificações, para que comprovem, perante o Tribunal (art. 214, inciso III, alínea "a", do Regimento Interno/TCU) , o recolhimento das dívidas ao Tesouro Nacional, atualizadas monetariamente desde a data do acórdão que vier a ser proferido até a data dos efetivos recolhimentos, se forem pagas após o vencimento, na forma da legislação em vigor: 
i. Sr. José Lúcio Lima Machado (CPF XXX.030.725-XX) , ex-Diretor Presidente da Valec; 
ii. Sr. Mário Rodrigues Júnior (CPF XXX.388.828-XX) , ex-Diretor de Engenharia da Valec;
d. considerar grave as condutas dos responsáveis abaixo e, consequentemente, declará-los inabilitados, por um período que variará de cinco a oito anos, para o exercício de cargo em comissão ou função de confiança no âmbito da Administração Pública, nos termos do art. 60 da Lei 8.443, de 16/7/1992, e do art. 270 do Regimento Interno do Tribunal de Contas da União 
i. Sr. José Lúcio Lima Machado (CPF XXX.030.725-XX) , ex-Diretor Presidente da Valec; 
ii. Sr. Mário Rodrigues Júnior (CPF XXX.388.828-XX) , ex-Diretor de Engenharia da Valec.
IV.2) Exame:
As defesas de ambos os responsáveis seguem a mesma linha. Sendo assim, será feito um exame conjunto dos argumentos apresentados.
Sobre a ausência de correlação dos cronogramas dos contratos de fornecimento de trilhos celebrados, com o real caminho crítico das obras, possibilitando o fornecimento antecipado desses materiais de superestrutura, com consequente imobilização desnecessária de capital, tanto o senhor José Lúcio Lima Machado como o senhor Mário Rodrigues Júnior, deixam claro que as razões de justificativas então apresentadas não foram examinadas no contexto em que as obras se encontravam, entre os anos de 2014 e 2015. 
De fato, verificando o exame das razões de justificativas anteriores (peça 90) , bem como o Relatório e Voto, que embasaram o Acórdão 2644/2015-TCU-Plenário, Relator Ministro Augusto Sherman, por meio do qual foram determinadas as audiências, não se encontra referência ao enfrentamento da questão sob a ótica do contingenciamento. Há apenas uma breve passagem no item 19.1 do Voto do Relator, tratando a questão como indicador de viabilidade econômico-financeira sem controle de risco.
A seguir, destacam-se os pontos das razões de justificativas apresentadas que enfocam o problema.
O senhor José Lúcio Lima Machado, ex-Diretor Presidente da Valec, defende que a situação atual da ferrovia não pode ser atribuída à falta de planejamento ou má gestão de riscos, mas à ruptura da sequência das obras em função da indisponibilidade orçamentária, ocorrida em momento posterior à sua saída da gestão da companhia (peça 96, p. 7, item 26) .
Reponta que as ordens de fornecimento dos trilhos foram emitidas em momento oportuno, iniciando-se as entregas no 2º semestre de 2014 nos canteiros dos Lotes 2F, 3F e 4F. O ritmo das obras à época permitia que houvesse trechos de infraestrutura prontos e em condições de montagem das grades. Contudo, o contingenciamento de recursos orçamentários e financeiros por meio do Decreto 8.456, de 22/5/2015, alterado pelos decretos 8.480, de 7/7/2015, 8.496, de 30/7/2015, 8.580, de 27/11/2015, forçou a descontinuidade das obras impossibilitando a execução dos serviços de montagem de grade conforme planejado (peça 96, p. 5, item 19) .
Agrega ainda, que, embora imprevistos de obra sejam administrados e contornados durante a execução com ajustes nos cronogramas de entrega ou de execução, a mudança do cenário econômico com consequente contingenciamento, não é um "imprevisto qualquer", mas sim, fato de extrema gravidade e absolutamente imprevisível em 2014 (peça 96, p. 6, item 24) . 
Reitera que o cenário vigente em 2014 estava em acordo com os caminhos críticos dos lotes de obra. Assim, não se pode conceber que, no ano de 2017, quando de uma nova auditoria, seja concluído que as ocorrências se deram em face de falha de percepção dos gestores à época (peça 96, p. 6, item 25) .
O senhor Mário Rodrigues Júnior, ex-Diretor de Engenharia da Valec, informa que, após a revogação das cautelares que suspendiam a execução dos lotes 5F, 5FA, 6F e 7F, por meio dos Acórdão 2700/2013-TCU-Plenário, 3.376/2013, e 1.022/2014, todos de relatoria do Ministro Weder de Oliveira, a Valec reiniciou a execução das obras (peça 95, p. 3, itens 9 a 12) .
No entanto, diante das incertezas que pairavam sobre o fornecimento dos insumos, que passou a depender de licitação internacional devido ao fracasso da tentativa inicial de aquisição no mercado nacional, e, posteriormente, pelos diversos questionamentos sobre os processos licitatórios, as construtoras somente concordaram em revisar seus cronogramas de execução após a conclusão dos certames e celebração dos contratos de fornecimento dos trilhos, condicionando a execução das obras ao cumprimento, por parte da Valec, da disponibilização efetiva dos trilhos nas frentes de trabalho (peça 95, p. 12-13, itens 54, 55, 56) .
Em seguida, foram emitidas as ordens de fornecimento, segundo alega, em estrita observância aos cronogramas revisados. O ritmo das obras permitia que houvesse trechos com infraestrutura prontos e em condições de montagem de grade. No tocante ao Lote 5F, o único lote da Fiol 2 a receber trilhos, 19% das entregas previstas ocorreu em maio de 2015 (peça 95, p. 13, item 57) .
Entretanto, em 22/5/2015, foi emitido o Decreto 8.456, o qual deu início formal ao contingenciamento dos recursos do Ministério dos Transportes. Na sequência, houve as edições dos Decretos 8.480, 8.496, 8.580 e, finalmente, Decreto 8.581, todos de 2015. Conforme o gestor, foram cortados do orçamento da pasta mais de R$ 10 bilhões, mais da metade dos recursos previstos para 2015 (peça 95, p. 13, item 60) . 
O gestor procura evidenciar que, até então, a execução financeira correspondia à execução física das obras e as entregas e instalações dos trilhos se mostravam de acordo com a programação. A ocorrência do contingenciamento, fato imprevisto e superveniente, totalmente fora de controle da Valec, impediu a sequência da programação, tendo em vista a redução drástica dos recursos (peça 95, p. 14, itens 61 e 62) .
A interrupção da regularidade do fluxo dos recursos orçamentário e financeiro fez com que as empresas contratadas readequassem suas estruturas, desmobilizando recursos, reduzindo suas atividades e, consequentemente, quebrando o ritmo das obras até então praticado. O responsável apresenta gráficos (peça 95, p. 9) acompanhados de tabela (peça 95, p. 10) onde demonstra a queda na disponibilidade de recursos para a Fiol 1 e 2 (peça 95, p. 14, itens 61 a 64) . 
Os dados extraídos do Tesouro Gerencial, em 7/11/2019, relacionados com os programas de trabalho específicos da Fiol 2, contemplados no orçamento por meio dos programas de trabalho 267831460124G0029, 267832072124G0029 e 267832087124G0029, todos com a nomenclatura "Construção da Ferrovia de Integração Oeste-Leste - Caetité/BA - Barreiras/BA - EF - 334 - no Estado da Bahia", e 267832072124G0101, identificado como "Construção da Ferrovia de Integração Oeste-Leste - Caetité/BA - Barreiras/BA - no Estado da Bahia - Nacional (Crédito Extraordinário) ", corroboram as informações do defendente, conforme Tabela 1. 
Tabela 1: Despesas fixadas na LOA e dotações orçamentárias destinadas à construção da Ferrovia de Integração Oeste - Leste (Fiol) , Lotes 5F a 7F, no período de 2012 a 2018
	A
N
O
	PROJETO INICIAL DA LOA - FIXAÇÃO DESPESA
	DOTAÇÃO INICIAL MAIS SUPLEMENTAR
	DOTAÇÃO CANCELADA E REMANEJADA
	DESPESA EMPENHADA (EXERCÍCIO) 
	DESPESA LIQUIDADA (EXERCÍCIO) 
	DESPESA PAGA (EXERCÍCIO) 
	PAGAMENTOS TOTAIS (EXERCÍCIO E RAP) 

	2012
	734.000.000,00
	351.439.308,00
	 (110.000.000,00) 
	132.100.000,00
	0,00
	0,00
	25.593.638,10

	2013
	470.000.000,00
	211.500.000,00
	 (288.333.333,00) 
	1.500.000,00
	1.500.000,00
	1.478.566,70
	35.388.673,19

	2014
	600.000.000,00
	292.630.401,00
	0,00
	240.039.751,82
	148.949.549,65
	148.124.034,46
	186.130.890,35

	2015
	563.920.000,00
	507.528.000,00
	 (379.180.113,00) 
	110.301.306,54
	107.292.290,07
	79.755.760,22
	231.205.570,15

	2016
	306.000.000,00
	258.925.700,00
	 (48.557.559,00) 
	198.393.780,33
	135.296.754,84
	135.258.623,98
	250.778.266,05

	2017
	100.000.000,00
	174.878.000,00
	0,00
	174.878.000,00
	105.738.925,53
	105.715.517,82
	204.057.998,12

	2018
	90.014.368,00
	257.702.815,00
	 (40.179.040,00) 
	217.523.775,00
	158.969.574,31
	158.886.507,86
	292.280.315,12

Fonte: dados extraídos do Tesouro Gerencial mediante relatório gerado e consultas ao Siafi, em 7/11/19.
Gráfico 1 - Demonstração gráfica das variações das despesas fixadas na LOA frente às dotações e aplicações realizadas na Fiol 2
Fonte: Tabela 1.
Vale registrar que o Lote 5F foi o único da Fiol 2 a receber trilhos. Desta forma, no tocante à ausência de correlação dos cronogramas dos contratos de fornecimento de trilhos celebrados com o real caminho crítico das obras, possibilitando o fornecimento antecipado desses materiais de superestrutura, é infrutífero tratar também dos lotes 6F e 7F, haja vista que não foram contemplados com o insumo.
É importante ressaltar que o Contrato 58/2010, celebrado com o Consórcio Mendes Júnior - Sanches e Tripoloni - Fidens para execução das obras do Lote 5F, foi rescindido amigavelmente por não ser mais de interesse do contratado, devido aos alegados prejuízos sofridos, conforme Termo de Distrato assinado em 16/1/2014 (peça 105) . Em razão disso, foi realizada nova licitação para que a obra do Lote 5F tivesse continuidade, que originou a assinatura do Contrato 6/2014 com o Consórcio Pavotec - Trail, em 7/2/2014 (peça 107) .
Por outro lado, a assinatura do Contrato 18/2014 com o Consórcio PIETC - RMC, objetivando o fornecimento de trilhos para o Lote 5F, ocorreu em 7/5/2014, portanto, já na vigência do Contrato 6/2014 mantido com o Consórcio Pavotec - Trail, cujo cronograma de execução serve de base para o exame do achado referente à emissão da ordem de fornecimento sem correlação com o real caminho crítico das obras.
Para uma abordagem mais justa do problema é necessário ter em mente que todas as ordens de fornecimento foram emitidas em período anterior ao contingenciamento. As ordens de fornecimento de trilhos para atender as obras da Fiol 2, Contrato 18/2014 (lote "D") e Contrato 19/2014 (lote "E") foram emitidas na mesma data, 13/8/2014 (peça 86) . Em 2014, a despeito da grande diferença entre a despesa fixada na LOA e as dotações concedidas, não houve cancelamento ou remanejamento de dotação, mas apenas sinais informais de que poderiam ocorrer restrições de recursos, situação não condizente com as disponibilidades então existentes. O momento era de envidar esforços para dar seguimento às obras após um longo período de paralizações, inclusive com substituição de contratos.
O Relatório de Auditoria (peça 30, p. 23) , datado de 14/8/2015, emitido um ano após a expedição das ordens de fornecimento, apontou, in verbis: 
Diante do cenário de contingenciamento, o ritmo de execução das obras da Fiol será significativamente prejudicado. Questionada a este respeito, a Valec - até junho de 2015 - não tinha informações concretas sobre o montante que teria disponível para executar suas obras até o final do ano. De acordo com a estatal, estava ainda aguardando definição do Ministério dos Transportes, com relação alocação de recursos que foram destinados à Valec, conforme consta no Ofício 378/2015-CGFC/SPO/SE/MT de 15.06.2015. Relatório da gerenciadora aponta, no entanto, que o volume de recursos a ser disponibilizado para as obras de toda a Ferrovia (lotes 1 a 7) no segundo semestre de 2015 é da ordem e R$ 184 milhões, o que equivale a aproximadamente 7% do atual saldo contratual do empreendimento (R$ 2,815 bilhões) .
Deste modo, o contingenciamento iniciado informalmente em 2014 e efetivado em meados de 2015 impactou negativamente a execução das obras, impedindo o cumprimento dos cronogramas estabelecidos. Assim, de meados de 2014 a fins de 2015, as obras da Fiol 2 não tiveram a evolução esperada e, quando os trilhos começaram a ser entregues, não havia trecho com grade pronta para o seu lançamento. A Tabela 2 demonstra que as entregas parceladas de trilhos foram realizadas nas datas programadas ou próximo delas. 
Tabela 2 - Cronologia das ocorrências nas obras do Lote 5F, o único da Fiol 2 a receber trilhos do contrato celebrado
	Ano
	Mês
	Período de suspensão das obras pelo TCU - Lotes 5F, Contrato 58/2010
	Assinatura do Contrato 6/2014, sucedâneo do Contrato 58/2010, rescindido (6) 
	Assinatura contrato de forneci-mento de trilhos - Cont. 18/2014 (3) 
	Emissão ordem forneci-mento de trilhos Cont. 18/2014 (7) 
	Previsão da entrega parcelada dos trilhos do Lote 5F, total de 22.807 ton (4) 
	Entregas efetivas dos trilhos do Lote 5, único da Fiol 2 a recebê-los (5) 
	Cronograma físico efetivo geral da obra, Cont. 6/2014
 (1) 
	Cronograma acumulado previsto p/ implantação da grade
 (2) 
	Grade montada (pronta para receber trilhos) (1) 
	Contingen-ciamento pelos Decretos 8.456, 8.480, 8.496 e 8.580, todos de 2015

	2011
	Ago
	30/Ago (início) 

	0,37%
	 
	0

		Set

	0,37%
	 
	0

		Out

	0,37%
	 
	0

		Nov

	0,37%
	 
	0

		Dez

	0,37%
	 
	0

	2012
	Jan-Dez

	0,37%
	 
	0

	2013
	Jan-Dez
	2/out (fim) 

	0,37%
	 
	0

	2014
	Jan

	0,37%
	 
	0

		Fev
	 
	7/2/2014

	0%
	 
	0

		Mar

	0,08%
	 
	0

		Abr

	0,25%
	 
	0

		Mai

	7/5/2014

	0,63%
	1%
	0

		Jun

	1,76%
	3%
	0

		Jul

	3,01%
	6%
	0

		Ago

		13/8/2014

	3,98%
	9%
	0

		Set

	6,57%
	12%
	0

		Out

	9,16%
	16%
	0

		Nov

	10,43%
	22%
	0

		Dez

	10,92%
	29%
	0

	2015
	Jan

	12,88%
	38%
	0

		Fev

	14,69%
	47%
	0

		Mar

	15,05%
	55%
	0

		Abr

		16,02%
	63%
	0

		Mai

	21/mai (24,80%) 
	 
	25/mai (16,16%) 
	70%
	0
	22/mai

		Jun

	2/jun (8) (3,75%) 
	 
	76%
	0

		Jul

	20/jul (49,60%) 

	82%
	0

		Ago

	88%
	0

		Set

	18/set (74,40%) 

	94%
	0

		Out

	26/out (19,36%) 
	 
	97%
	0

		Nov

	17/nov (100%) 
		 
	99%
	0
	27/nov

		Dez

	100%
	0 

Área sombreada corresponde ao período de contingenciamento, informal (cinza mais fraco) e formal (cinza) ;
Fontes:
 (1) Relatório Mensal de Acompanhamento de Obras - RMA - 009 - Período - 26/04 a 25/05/2015 - Acompanhamento e controle físico-financeiro (peça 15, p.14, 16, 19, 32 e 34) ; Diagrama Unifilar (peça 14, p. 1) e Gráfico e Tabela (peça 15, p. 2-5) ; 
 (2) Cronograma Físico de Barras (GANTT) do Contrato 6/2014 (na contratação) , conforme item 8.2.1.1 da Planilha (peça 119, p. 11) ;
 (3) Contrato 18/2014 (peça 26, p. 2) ;
 (4) Cronograma de fornecimento de trilhos acumulado, nos termos da Cláusula 4.2 do Contrato 18/2014, Lote "D" (peça 26, p. 4) , levando-se em conta a data de emissão da ordem de fornecimento, 13/8/2014;
 (5) Cronograma geral de fornecimento de trilhos do Contrato 18/2014, Lote "D" (peça 29 e peça 87, p. 10 e 11) ; percentuais de entregas acumulados no Porto de Ilhéus/BA (peça 109, p. 91) . Conforme consta do último cronograma, a 4ª e última entrega prevista deste contrato foi suspensa (peça 87, p. 6) ;
 (6) Contrato 6/2014, celebrado com o Consórcio PAVOTEC - TRAIL, em 7/2/2014 (peça 107) ;
 (7) Ordem de Fornecimento de trilhos do lote "D" (Contrato 18/2014 (peça 86, p. 1-2) ; e
 (8) Trilhos oriundos de parte da cessão realizada à Valec pelo DNIT, conforme Termo de Cessão assinado entre as partes (peça 107) .
O contingenciamento obrigou também a suspensão de parte das entregas de trilhos do Contrato 18/2014 (lote "D") e a totalidade do Contrato 19/2014 (lote "E") . No tocante aos trilhos recebidos, que, por força dos contratos não puderam ser devolvidos, a solução encontrada foi armazená-los/empilhá-los próximos aos lotes correspondentes da ferrovia. 
Esta foi a situação encontrada pela Equipe de Auditoria desta Corte de Contas, conforme demonstrado no Relatório de Auditoria Completo, de 14/8/2015 (peça 30) . O fato desperta atenção quando examinado fora do contexto em que ocorreu. 
Entretanto, a obra depende de recursos para ser tocada. Na data da expedição das ordens de fornecimento de trilhos não estava ao alcance dos gestores prever a ocorrência ou o recrudescimento dos cortes orçamentários e financeiros, tampouco suas consequências para a obra, uma vez que supervenientes.
Malgrado tal constatação, o contingenciamento decorreu de fatores externos a vontade das partes (Valec e contratados) , alterando de modo significativo, por ocasião da execução dos contratos, as condições existentes quando da celebração e expedição das ordens de fornecimento, impedindo o avanço físico, conforme previsto nos cronogramas, o que permitiria que as obras da ferrovia estivessem em condições de receber os trilhos quando entregues.
De acordo com a teoria da imprevisão, originária do Direito Civil, a inexecução do contrato pode decorrer de culpa ou não de uma das partes e caracteriza-se pelo total ou parcial descumprimento de suas cláusulas. Quando a inexecução for culposa, ou seja, decorrer de ação ou omissão da parte que agir de forma negligente, imprudente ou imperita, ensejará a aplicação de penalidades legais ou contratuais proporcionalmente a falta cometida pelo inadimplente, não havendo distinção entre o conceito de culpa do Direito Administrativo e o do Direito Civil. Já a inexecução sem culpa, conforme foi o caso, e onde está situada a teoria da imprevisão, decorre de atos ou fatos estranhos à conduta das partes, retardando ou impedindo a execução do contrato. Neste caso, não se poderá responsabilizar os contratantes, posto que se trata de situações excepcionais às quais não deram causa, ocorrendo o que a doutrina convencionou chamar de causa justificadora da inexecução contratual.
A Lei de Licitações e Contratos, Lei 8.666/1993, em seu art. 65, inciso II, letra "d", reconhece a ocorrência de fatos supervenientes e imprevisíveis, alheios à vontade das partes, ou previsíveis, porém de consequências incalculáveis, como retardadores ou impeditivos da execução do ajustado, no caso as restrições orçamentárias ocorridas formalmente a partir de maio de 2015.
Nesta mesma linha foi o Voto condutor do Acórdão 592/2015-TCU-Plenário, Relator Ministro Benjamin Zymler, que afastou a responsabilidade de gestor pelo descumprimento de meta de convênio, em razão de fatos supervenientes, imprevisíveis ou previsíveis, mas de consequências imponderáveis, considerando-os como excludente de responsabilidade.
Em harmonia encontra-se o Enunciado de Jurisprudência desta Corte Contas originado do Acórdão 1064/2009-TCU-Segunda Câmara, de relatoria do Ministro André de Carvalho, que retrata o seguinte entendimento, in verbis:
Não há débito quando o repasse de verbas conveniadas é insuficiente para a execução integral do objeto pactuado e o convenente aplica os recursos em parte das metas previstas no plano de trabalho, mesmo que o termo do ajuste transfira ao convenente a responsabilidade de concluir o objeto com recursos próprios. 
Neste sentido, cita-se ainda o item 9.2.6 do Acórdão 2195/2018-TCU-Plenário, da lavra do Ministro Bruno Dantas, por meio do qual foi determinado à Agencia Nacional de Transportes Terrestres (ANTT) , que adequasse cláusula contratual ao disposto no art. 65, inc. II, alínea "d", da Lei 8.666/1993, c/c Lei 8.987/1995, art. 2º, inciso II, no sentido delimitar por meio de critérios objetivos a responsabilidade contratual do Poder Concedente em casos de eventos atinentes à álea econômica extraordinária, considerando para tanto apenas os relativos a fatos imprevisíveis ou previsíveis de consequências incalculáveis, oriundos de força maior, caso fortuito e fato do príncipe, em atenção à Lei 8.987/1995, art. 23, inc. V.
Por conseguinte, entende-se justificável os atos praticados, tendo em vista que adequados ao momento vigente à época em que foram emitidos, além de vinculados aos contratos de fornecimento de trilhos celebrados, e tempestivos, considerando os cronogramas da obra, bem como os prazos necessários para o fornecedor dos trilhos comprar a matéria prima, fabricar, inspecionar, fazer o transporte marítimo até o Brasil (considerando tratar-se de compra apenas possível no mercado internacional) , bem como trâmites alfandegários, transporte entre o porto e os canteiros, entre outros.
Por outro lado, o fornecimento antecipado de trilhos, com consequente imobilização desnecessária de capital, entende-se tratar de consequência da suposta ausência de correlação entre o cronograma do contrato e o real caminho crítico das obras. Assim, em sendo justificada esta última, conforme visto nos itens antecedentes, a primeira perde o sentido.
Não obstante, examina-se a questão nos itens subsequentes. O contingenciamento e suas consequências para a obra, conforme visto, foram supervenientes à celebração dos contratos de fornecimento de trilhos e à expedição das ordens de fornecimento. Estes atos, à época, atendiam aos cronogramas de obra e os prazos necessários para que os trilhos pudessem ser fabricados, transportados e entregues nos lotes de ferrovia de destinação nas datas previstas.
Por conseguinte, não se pode dizer que houve fornecimento antecipado de trilhos. Os trilhos começaram a ser entregues nos prazos previstos no contrato. Entretanto, não puderam ser implantados devido à falta de avanço físico das obras, ocasionada pelas restrições orçamentárias e financeiras ocorridas posteriormente. 
Ademais, entende-se não existir, no caso, imobilização desnecessária de capital, mas apenas antecipada devido a circunstâncias alheias à vontade do gestor, tendo em vista que a obra necessitará dos trilhos para ser concluída, não sendo possível dispensá-los. 
Por isso, mesmo não sendo possível a imediata implantação dos trilhos nas obras da ferrovia, as aquisições não causaram danos à Valec, porquanto os preços estão atrelados à cotação da moeda americana do dia 4/10/2013, considerando-se a taxa de R$ 2,2051 para cada dólar investido. No caso dos trilhos do Lote "D", Contrato 18/2014 (peça 26, p. 3) , por exemplo, atualizando-se o valor total a ser investido, R$ 122.614.576,27, pelo Sistema Débito deste Tribunal, para a data de 12/12/2019, chega-se ao resultado de R$ 172.506.447,35, verifica-se um crescimento nominal de 40,7%. Entretanto, considerando a cotação oficial do Dólar Americano frente ao Real na mesma data, R$ 4,1086, tem-se uma evolução de 86,32%. Portanto, os valores já investidos na compra dos trilhos apresentam uma valorização de 45,62% acima da inflação medida com base no IPCA (Índice de Preços ao Consumidor) .
Logo, diante da imprescindibilidade dos trilhos para conclusão da ferrovia, e da sua baixa deterioração ao longo do tempo, quando estocados, o que permite o seu emprego na obra em momento oportuno, bem como da valorização dos recursos já investidos na sua compra, concluise que as aquisições já realizadas não causaram prejuízos à Valec. 
Além disso, não se conseguiu caracterizar o fornecimento antecipado dos trilhos, mas atrasos na execução do cronograma das obras da ferrovia por conta do contingenciamento de recursos. Tampouco houve imobilização desnecessária de capital, porquanto os trilhos são imprescindíveis à execução da ferrovia e deverão ser empregados no momento oportuno.
IV.3) Conclusão do exame (Achado 1) 
Isto posto, considerando que o descompasso entre o avanço físico das obras e os cronogramas de execução foi motivado pelo contingenciamento que restringiu substancialmente os recursos para que as obras evoluíssem no ritmo esperado; considerando que a implantação das grades é o último passo para que os trilhos possam ser lançados; considerando que os trilhos estão sujeitos a desgastes mínimos, quando estocados; considerando que, diante da essencialidade dos mesmos para que a ferrovia possa ser concluída, deverão ser empregados em momento oportuno; considerando que os recursos investidos tiveram valorização superior à inflação no período em decorrência da variação cambial; considerando que, nos contratos de aquisição dos trilhos, uma vez expedidas ordens de fornecimento e iniciada a fabricação, a suspensão das entregas era impossível de ocorrer sem prejuízos à contratante; considerando que o contingenciamento formal ocorreu após a expedição das ordens de fornecimento; considerando ainda que a superveniência de fato (contingenciamento) a que não deram causa os gestores é reconhecido pela legislação e jurisprudência desta Corte de Contas como motivador de alterações contratuais; conclui-se, especificamente no achado referente aos contratos de fornecimento dos trilhos, por afastar as responsabilidades dos Srs. José Lucio Lima Machado (CPF: XXX.030.725-XX) , então Diretor-Presidente da Valec - Engenharia, Construções e Ferrovias S/A (de 27/11/2013 até 26/12/2014) , e Mario Rodrigues Junior (CPF: XXX.388.828-XX) à época Diretor de Engenharia da Valec - Engenharia, Construções e Ferrovias S/A (de 27/11/2013 até 19/6/2015) .
V) Achado 2: medição de dormentes de concreto e acessórios de fixação de forma antecipada, sem correspondência com o real cronograma e caminho crítico de execução das obras, em afronta à determinação constante do item 9.2.3 do Acórdão 1712/2012-TCU-Plenário, Ministro José Múcio Monteiro, e ao art. 37 da Constituição Federal.
V.1) Considerações iniciais
De acordo com as conclusões da instrução anterior (peça 90, p. 29-30) , a rejeição das razões de justificativa dos Srs. José Lúcio Lima Machado apresentadas para o item 9.2 do Acórdão 2644/2015-TCU-Plenário, bem como a aplicação da multa prevista no art. 58, inciso II da Lei 8.443 de 16/7/1992, regulamentada pelo art. 268, inciso II do RITCU tiveram a seguinte motivação, in verbis:
250. Quanto ao item 9.2, concluiu-se que o Sr. José Lúcio Lima Machado deve ser responsabilizado pela irregularidade de afronta à determinação constante do item 9.2.3 do Acórdão 1712/2012-TCU-Plenário e ao art. 37 da Constituição Federal.
251. A irregularidade restou evidenciada pela imobilização de capital causada por medição antecipada e desnecessária de 100% dos acessórios de fixação dos Lotes 5F a 7F durante a gestão do manifestante.
252. O problema foi causado por falha de gestão da Valec e ausência de mecanismos básicos e comuns para o controle de cronograma das obras, aptos a definir do caminho crítico das obras e a evitar o fornecimento antecipado de insumos. Esses mecanismos eram de implantação obrigatória pelo gestor, tanto para permitir o atendimento da determinação do item 9.2.3 do Acórdão 1712/2012-TCU-Plenário, como para estruturar a entidade com padrões mínimos para a execução de sua missão com eficiência, em atendimento ao artigo 37 da Constituição Federal.
253. Ficou caracterizada a omissão do gestor, visto que, diante do alerta do Tribunal por meio da determinação do item 9.1.3 do Acórdão 1712/2012-TCU-Plenário, da obrigação do gestor de estruturar a entidade, assim como do caráter comum e básico dos mecanismos que deveriam ser adotados, o gestor não adotou ações capazes de evitar a medição antecipada dos acessórios de fixação.
254. Contudo, quanto à medição antecipada de dormentes, fica afastada a responsabilização do gestor, visto que este não ocupava cargo na Valec na época do ocorrido.
255. Portanto, diante do exposto, será proposto acatar parcialmente as razões de justificativa do Sr. José Lúcio Lima Machado, bem como aplicar a multa prevista no art. 58, inciso II da Lei 8.443 de 16/7/1992, regulamentada pelo art. 268, inciso II do RITCU, por ter permitido a medição antecipada de acessórios de fixação nos Lotes 5F, 6F e 7F da Fiol, uma vez que não estruturou a Valec com mecanismos de controle de cronograma capazes de evitar medições antecipadas de insumos, em descumprimento à determinação constante do item 9.2.3 do Acórdão 1712/2012-TCU-Plenário e ao art. 37 da Constituição Federal.
256. Quanto ao Sr. Josias Sampaio Cavalcante Júnior, verificou-se que nos Lotes 5F a 7F, as medições de dormentes e de acessórios de fixação ocorreram mais de seis meses após a saída do gestor do cargo de Diretor Presidente da Valec. Assim, não seria exigível do ex-gestor qualquer conduta com vistas a evitar as medições ocorridas.
257. Portanto, será proposto acatar as razões de justificativa do Sr. Josias Sampaio Cavalcante Junior.
Assim, naquela ocasião, fora realizada a proposta, conforme constante do item 111 desta instrução.
V.2) Exame
Inicialmente, cumpre ressaltar que o responsável não trouxe novos elementos relacionados à medição de dormentes de concreto e acessórios de fixação de forma antecipada, sem correspondência com o real cronograma e caminho crítico de execução das obras. 
Conforme demonstrado na análise desenvolvida nos itens 125 a 168 da instrução anterior (peça 90) o achado ora examinado aplica-se a este processo apenas no tocante aos acessórios de fixação. Quanto à medição antecipada de 23% dos dormentes do Lote 5F, entre janeiro e maio de 2015, a análise anterior entendeu que não houve medição de dormentes para os lotes 5F a 7F durante a gestão do Sr. José Lúcio Lima Machado (peça 90, p. 18) .
No tocante à aquisição antecipada dos acessórios de fixação, a análise concluiu que a decisão então tomada pelo responsável não levou em consideração de forma sistemática outros riscos como os causados pela imobilização antecipada de capital (deterioração precoce, perda de garantia, descontinuidade das obras) . Concluiu-se, então, pela ausência de argumentos capazes de comprovar o não cumprimento da determinação do Tribunal, ou o afastamento da responsabilização apontada no item 9.2 do Acórdão 2644/2015-TCU-Plenário, lavra do Ministro Augusto Sherman, conforme o item 210 da instrução anterior (peça 90, p. 24) .
Importante registrar que as alegações analisadas nesta instrução relacionadas com o Achado 1 não podem ser aproveitadas para o presente achado, tendo em vista que no âmbito dos contratos de execução das obras da ferrovia, as medidas para impedir o fornecimento dos acessórios de fixação de forma antecipada, bem como os respectivos pagamentos, estavam ao alcance da Valec e não foram tomadas.
Dessa forma, tendo em vista que não há novos elementos a respeito do Achado 2, conclui-se pela manutenção da proposta oferecida na instrução anterior (peça 90) :
158. Portanto, diante do exposto, será proposto acatar parcialmente as razões de justificativa do Sr. José Lúcio Lima Machado, bem como aplicar a multa prevista no art. 58, inciso II da Lei 8.443 de 16/7/1992, regulamentada pelo art. 268, inciso II do RITCU, por ter permitido a medição antecipada de acessórios de fixação nos Lotes 5F, 6F e 7F da Fiol, uma vez que não estruturou a Valec com mecanismos de controle de cronograma capazes de evitar medições antecipadas de insumos, em descumprimento à determinação constante do item 9.2.3 do Acórdão 1712/2012-TCU-Plenário e ao art. 37 da Constituição Federal. 
VI) Reexame das manifestações da Valec (itens 169 a 237 da instrução anterior, peça 90) 
Conforme ficou assente na citada instrução, naquela oportunidade a Valec fora chamada para oferecer manifestação para as irregularidades descritas no item 9.3 do Acórdão 2644/2015-TCU-Plenário, in verbis:
9.3.1. emissão de ordens de serviço de execução dos Lotes 6 e 7 sem considerar o cronograma real de execução dos serviços e o caminho crítico do empreendimento; 
9.3.2. descumprimento de determinação do Tribunal; e 
9.3.3. emissão de ordens de fornecimento de trilhos sem considerar o cronograma real de execução dos serviços e o caminho crítico do empreendimento; (item 9.3, Acórdão 2644/2015-TCU-Plenário, de relatoria do Ministro Augusto Sherman) .
No tocante ao item 9.3.1, entendeu-se, que, para melhor análise seria necessário diligenciar junto à Valec a fim de obter as ordens de serviço relacionadas aos lotes 6F e 7F (peça 90, item 183) .
Em decorrência, foi emitido o Pronunciamento da Unidade Técnica (peça 99) , com base no qual foi expedido à Valec o Ofício 0560/2018-TCU/SeinfraPortoFerrovia, de 18/12/2018 (peça 100) . A resposta veio por meio do Ofício 5899/2018-PRESI, de 27/12/2018, acompanhado dos demais documentos (peças 102-104) . É importante mencionar que a Valec não ofereceu novas manifestações, apenas enviou os documentos e informações solicitados, os quais foram utilizados nos exames dos argumentos oferecidos pelos responsáveis, já realizados nestes autos.
Considerando a liberação das obras pelo TCU após a paralisação decorrente da cautelar, era natural que os prazos de execução fossem devolvidos e a obra retomada. No entanto, o que não se esperava é que, diante do contingenciamento de recursos, houvesse priorização de etapas de superestrutura da obra, em detrimento de infraestrutura, onde havia pendências mais básicas e que exigiam intervenção mais rápida de forma a viabilizar a execução das fases posteriores. Assim foi feito com a produção dos dormentes de concreto, aquisições de acessórios de fixação e trilhos.
Ante o novo entendimento sobre as consequências do contingenciamento de recursos, torna necessário o reexame das conclusões da instrução anterior (peça 90, item III) . 
No tocante ao fornecimento dos trilhos, a análise desenvolvida (itens 112-150) afasta parte das irregularidades. Conforme ficou evidenciado a compra dos trilhos foi realizada no mercado internacional, e, devido ser um insumo indisponível para pronta entrega, exigia prazos de fornecimento maiores, em razão da necessidade de produção, controle de qualidade, transporte marítimo, desembaraço aduaneiro e transporte até o local dos lotes. Os dados da Tabela 3 (item 179) demonstram que o prazo médio para entrega das remessas era de 763 dias, contados da data de publicação do edital até a previsão de entrega, ou seja, pouco mais de 2 anos.
Quando a obra foi retomada, a licitação e a contratação do fornecimento dos trilhos consideraram estes prazos de entrega. De acordo com a Tabela 2 (item 132) quando das emissões das ordens de fornecimento, 13/8/2014, existia previsão de que nas datas das entregas haveria 70% de grades prontas para receber os trilhos.
No entanto, o contingenciamento de recursos não permitiu que o cronograma de execução físico da obra evoluísse, nos termos previstos. Além disso, as entregas dos trilhos já produzidos pelo fabricante não puderam ser canceladas ou suspensas de forma unilateral, tendo em vista os prejuízos que seriam causados ao fabricante/fornecedor, sujeitando a Valec a arcar com indenização. 
Vale ressaltar que o Lote 5F foi o único da Fiol 2 a receber parte das entregas, 19,361% das 36.466 toneladas previstas no Contrato 018/2014 (peça 26) . Para isso foram realizadas diversas intervenções junto ao fabricante/fornecedor pela Diretoria de Engenharia (Diren) no sentido de suspender as entregas (peças 112 e 113) . As correspondências trocadas encontram-se relacionadas nas alegações de defesa apresentadas pelo Sr. Mário Rodrigues Júnior, então Diretor de Engenharia, item 87desta instrução.
Por outro lado, não ocorreu o mesmo em relação aos dormentes de concreto e acessórios de fixação. Não havia justificativas de prazo de fornecimento para que estes insumos fossem adquiridos com tamanha antecedência. Ademais, os dormentes foram produzidos e fornecidos no âmbito dos contratos de execução, e os acessórios de fixação foram contratados no mercado nacional, não havendo impedimentos para que a Valec suspendesse os fornecimentos, diante de uma situação de restrição de recursos que impedisse a evolução do cronograma físico da obra.
Desta forma, verifica-se que a Valec não teve êxito em esclarecer as irregularidades dos itens 9.3.1 e 9.3.2 do Acórdão 2644/2015-TCU-Plenário, haja vista as ocorrências verificadas no fornecimento dos dormentes e aquisição dos acessórios de fixação. Assim ficam mantidas as conclusões dos itens 182 e 211 da instrução anterior (peça 90) , nos seguintes termos: 
quanto ao item 9.3.1 do Acórdão 2644/2015-TCU-Plenário, a empresa não logrou esclarecer a ocorrência da emissão de ordens de serviço para execução dos Lotes 6F e 7F, tendo em vista ter priorizado a execução de etapas de superestrutura da obra, em detrimento de infraestrutura, desconsiderando, portanto, o cronograma real de execução dos serviços e o caminho crítico do empreendimento; e
sobre o item 9.3.2 do Acórdão 2644/2015-TCU-Plenário, a manifestante não teve êxito em esclarecer a medição de dormentes de concreto e acessórios de fixação de forma antecipada, sem correspondência com o real cronograma e caminho crítico de execução das obra, em afronta à determinação constante do item 9.2.3 do Acórdão 1712/2012-TCU-Plenário e ao art. 37 da Constituição Federal.
De outra parte, fica afastada a irregularidade referente a emissão das ordens de fornecimento de trilhos, item 9.3.3 do mencionado acórdão, alterando-se a redação do item 237 da instrução (peça 90) , tendo em vista que, à data da expedição das ordens de serviços, havia previsão de grade montada para receber os trilhos quando das entregas, o que não se consumou em face das restrições orçamentárias impostas pelo contingenciamento, agravado pelas dificuldades de cancelamento ou suspensão unilateral do pedido, em face das especificidades do fornecimento do insumo adquirido no mercado internacional.
VII) Respostas aos demais itens do Acórdão 2644/2015-TCU-Plenário (conforme consta dos itens 238 a 241, peça 90) 
Os fatos aqui tratados dizem respeito aos itens 9.3, 9.4, 9.5 e 9.6 do Acórdão 2644/2015-TCU-Plenário. É importante mencionar que este acórdão contém dois itens 9.3. O primeiro trata da oitiva da Valec e foi reexaminado nos itens 158 a 169 desta instrução. O segundo cuida das determinações, conforme consta a seguir:
9.3. determinar à Valec Engenharia, Construções e Ferrovias S.A., com fundamento no art. 43, I, da Lei 8.443/1992 c/c art. 250, II, do Regimento Interno do TCU, que, no prazo de trinta dias, apresente ao Tribunal:
9.3.1. o caminho crítico das obras com base no real cronograma de execução no âmbito dos Lotes 5 a 7 da Fiol;
9.3.2. as medidas adotadas com vistas a coibir a fabricação de dormentes de concreto e de brita para lastro, bem como de qualquer outro produto intermediário, de forma antecipada, no âmbito dos Lotes 5 a 7 da Fiol, em observância ao disposto no item 9.2.3 do Acórdão 1712/2012-TCU-Plenário;
9.3.3. as medidas adotadas com vistas a evitar que o lento ritmo de execução constatado no Lote 6, bem como os impedimentos constatados no empreendimento (desapropriação, indefinição de traçado e condicionantes ambientais) atrasem ainda mais a liberação da ferrovia ao tráfego, deixando os demais trechos sem utilidade;
9.3.4. justificativas que comprovem a adequação do cronograma geral de fornecimento de trilhos apresentado na 316 Reunião do Consad com o caminho crítico de execução das obras dos Lotes 5 a 7 da Fiol;
9.4. determinar à Valec Engenharia, Construções e Ferrovias S.A., com fundamento no art. 43, I, da Lei 8.443/1992 c/c o art. 250, II, do Regimento Interno do TCU, que, no prazo de cento e oitenta dias, apresente ao Tribunal os resultados das medidas recomendadas no item 9.5 deste acórdão, bem como justificativas a respeito de eventual impossibilidade de implementação integral das recomendações alvitradas;
9.5. recomendar à Valec que, em conjunto com o Ministério dos Transportes e com o Ministério do Planejamento, Orçamento e Gestão:
9.5.1. reavaliem a relação custo-benefício da Fiol, considerando ao menos as seguintes alternativas: 
9.5.1.1. conclusão apenas dos Lotes 1 a 4 e da conexão com o porto de Ilhéus; 
9.5.1.2. a conclusão apenas dos Lotes 1 a 5; 
9.5.1.3. a conclusão apenas dos Lotes 1 a 7;
9.5.1.4. a conclusão da obra inteira, até a sua ligação com a Ferrovia Norte Sul;
9.5.2. realizem estudos com a identificação, avaliação e o tratamento dos riscos do empreendimento, considerando as alternativas apresentadas no item anterior;
9.5.3. instituam mecanismo de monitoramento dos benefícios e custos da Fiol, nos moldes preconizados pela literatura especializada, conforme sugerido pela Unidade Técnica;
9.6. determinar à SecobHidroferrovia que:
9.6.1. avalie a eventual responsabilidade de outros gestores, além dos Diretores-Presidentes, quanto às irregularidades ora tratadas (medição de dormentes de concreto e acessórios de fixação de forma antecipada, como também de outros produtos intermediários, sem correspondência com o real cronograma e caminho crítico de execução das obras) , promovendo, se for o caso, suas audiências;
9.6.2. monitore o cumprimento das determinações constantes dos itens 9.3 e 9.4 deste acórdão;
9.6.3. na próxima fiscalização a ser realizada no segmento entre Caetité e Barreiras/BA da Fiol, avalie, e apure se for o caso, eventual ocorrência de dano decorrente das irregularidades ora constatadas.
Conforme determinado no item 9.6.2 do Acórdão 2644/2015-TCU-Plenário, as determinações dos itens 9.3 (segundo) e 9.4, juntamente com as recomendações do item 9.5 estão sendo tratadas no âmbito do processo de monitoramento já instaurado com essa finalidade, o TC Processo 013.557/2016-5, ao qual foram juntadas, por cópia, todas as peças pertinentes existentes nos presentes autos.
Além disso, em atendimento ao item 9.6.3, a apuração da eventual ocorrência de dano mencionada foi apurada na fiscalização prevista no âmbito do Fiscobras 2016, efetivada por meio do TC Processo 010.805/2016-8, complementando o atendimento às determinações do Acórdão 2644/2015-TCU-Plenário.
QUESTÕES ADICIONAIS
VIII) Respostas aos questionamentos do Relator, Ministro Augusto Sherman Cavalcanti (peça 97) 
Contexto orçamentário da obra, na época da celebração dos contratos (maio/2014) e da assinatura da ordem de fornecimento dos trilhos para os Lotes 5 a 7 (agosto/2014) : recursos previstos e executados no segmento da Fiol entre Caetité e Barreiras/BA em 2014 e 2015.
O contexto orçamentário da obra, na época da celebração dos contratos (maio de 2014) era de normalidade. O contingenciamento ainda não havia iniciado, conforme demonstram o Gráfico e a Tabela 1, situação idêntica vigente quando das emissões das ordens de fornecimento. 
A dotação orçamentária (inicial mais suplementar) para o exercício de 2014 foi de R$ 292.630.401,00, sendo empenhado R$ 240.039.751,82, liquidado R$ 148.949.549,65 e pago R$ 148.124.034,46, ou seja, 51% da dotação recebida e 61,71% do volume empenhado. Em 2015, a dotação teve um acréscimo substancial, R$ 507.528.000,00. Entretanto, foi cancelada e/ou remanejada a monta de R$ 379.180.113,00, correspondente a 74,71% dos recursos orçamentários disponibilizados. Da quantia remanescente, R$ 128.347.887,00, foi paga R$ 79.755.760,22, apenas 15% da dotação inicial.
Cronograma e ritmo de execução física da obra, na época da celebração dos contratos (maio/2014) e da assinatura da ordem de fornecimento dos trilhos para os Lotes 5 a 7 (agosto/2014) .
Na época da celebração dos contratos de fornecimento de trilhos, maio de 2014, e da assinatura das ordens de fornecimento, agosto de 2014, o Lote 5F estava com 1% de execução física. Lote 5FA (ponte sobre o Rio São Francisco, com extensão de 2,9 km) apresentava 1,38% de execução. O Lote 6F, com uma extensão total de 159,31 km, contava com 0% de execução física. Por sua vez, o Lote 7F, com uma extensão total de 161,12 km, encontrava-se com execução física de 0,8% (peça 15, p. 19, 49, 72 e 104) . Nenhum dos lotes chegou a contar com grade pronta, até agosto de 2014. Por outro lado, o Lote 5F foi o único a receber trilhos, sendo 19,361% o percentual acumulado do total de trilhos entregue até 28/11/2015.
No tocante ao Lote 5F, o único da Fiol 2 a ter aporte de trilhos, em agosto/2014, quando da emissão da ordem de fornecimento de trilhos, a obra do Lote 5F já estava sendo executada através do Contrato 18/2014, assinado, em 7/2/2014, com o Consórcio Pavotec - Trail (peça 26) . Vale lembrar que o Contrato 58/2010, celebrado com o Consórcio Mendes Júnior - Sanches e Tripoloni - Fidens, fora rescindido amigavelmente por não ser mais de interesse do contratado, em razão dos alegados prejuízos sofridos, conforme Termo de Distrato assinado em 16/1/2014 (peça 105) . 
Previsão de início da montagem da grade, na época da celebração dos contratos (maio/2014) e da assinatura da ordem de fornecimento dos trilhos para os Lotes 5 a 7 (agosto/2014) .
Sobre o "Cronograma acumulado previsto para implantação de grade", de acordo com a Tabela 2, para o Lote 5F, previa-se para maio de 2014 (1%) e agosto de 2014 (9%) . Este lote inicialmente tinha as obras tocadas por meio do Contrato 58/2010, mantido com o Consórcio Mendes Júnior/Sanches Tripoloni/Fidens. Em 16/1/2014, com a extinção do mesmo por inadimplência/desistência do contratado, foi realizada a contratação do Consórcio Pavotec - Trail por meio da celebração do Contrato 6/2014, em 7/2/2014. A época da expedição da ordem de fornecimento de trilhos para atendimento da obra do Lote 5F, 13/08/2014, a obra já estava sendo executada por meio do Contrato 6/2014, contando com cronograma de entrega, conforme Tabela 2 (item 132) .
Os lotes 6F (Contrato 59/2010) e 7F (Contrato 60/2010) não chegaram a receber os trilhos que seriam oriundos dos contratos por conta das suspensões devidas ao contingenciamento.
Prazo médio estimado para entrega dos trilhos na obra, levando-se em conta os eventos necessários (realização da licitação, assinatura do contrato, emissão da ordem de fornecimento, compra de matéria prima, fabricação, inspeção, transporte marítimo, trâmites alfandegários, transporte entre o porto e os canteiros, entre outros) .
Os prazos médios para as entregas parceladas dos trilhos destinados ao atendimento do Trecho Caetité/Barreiras/BA (lotes de ferrovia 5F a 7F) , objeto dos Contratos 18/2014 e 19/2014, respectivamente, referentes aos lotes de trilhos D e E, são os constantes da tabela a seguir apresentada:
Tabela 3 - Prazos médios para entrega dos trilhos desde a data de emissão do edital
	Data do Edital do Pregão 9/2013
 (a) 
	Lotes de trilhos 
 (b) 
	Data de emissão das ordens de fornecimento de trilhos
 (c) 
	Prazos de entrega, a partir da ordem de fornecimento
 (d) 
	Prazos em dias entre a emissão da OF e a data da entrega
 [ (c-a) +d]
	Prazo total p/ entrega da remessa de trilho, da data do Edital de Pregão 9/2013 e a prevista p/ entrega da remessa contratual

	1/8/2013
	D (Contº. 18/2014) 
	13/8/2014
	1ª remessa 281 dias
	658
	1 ano, 9 meses e 19 dias
 (21/5/2015) 

	1/8/2013
	E (Contº. 19/2014
	13/8/2014
	1ª remessa 311 dias
	688
	1 ano, 10 meses e 19 dias
 (20/6/2015) 

	1/8/2013
	D (Contº. 18/2014) 
	13/8/2014
	2ª remessa 341 dias
	718
	1 ano, 11 meses e 18 dias
 (20/7/2015) 

	1/8/2013
	E (Contº. 19/2014
	13/8/2014
	2ª remessa 371 dias
	748
	2 anos e 18 dias
 (19/8/2015) 

	1/8/2013
	D (Contº. 18/2014) 
	13/8/2014
	3ª remessa 401 dias
	778
	2 anos, 1 mês e 17 dias
 (18/9/2015) 

	1/8/2013
	E (Contº. 19/2014
	13/8/2014
	3ª remessa 431 dias
	808
	2 anos, 2 meses e 17 dias
 (18/10/2015) 

	1/8/2013
	D (Contº. 18/2014) 
	13/8/2014
	4ª remessa 461 dias
	838
	2 anos, 3 meses e 17 dias
 (17/11/2015) 

	1/8/2013
	E (Contº. 19/2014
	13/8/2014
	4ª remessa 491 dias
	868
	2 anos, 4 meses e 16 dias
 (17/12/2015) 

	Prazos médios das remessas
	386
	763
	2 anos, 1 mês e 3 dias

Fonte: Cláusula Quarta dos contratos de fornecimento de trilhos, 18/2014 (lote D) e 19/2014 (lote E) (peças 26 e 27) , ambos assinados em 7/5/2014, para compra de trilhos da Fiol 2; Edital de Pregão 9/2013 (peça 108, p. 75) ; e Ordens de Fornecimento de trilhos dos lotes D e E (peça 86, p. 1-4) .
Ressalta-se que os cronogramas de entrega previstos nos contratos sofreram pequenas alterações por ocasião da emissão das ordens de fornecimento (peça 86, p. 1-4) , mas foram mantidos os prazos totais e quantidades previstos. Contudo, o que prevalece para esta análise são os cronogramas contratados inicialmente, os quais direcionaram as programações iniciais. Conforme é possível observar na Tabela 3 (item 179) , a partir de 21/5/2015, data prevista para a primeira entrega dos trilhos do lote "D" (Contrato 18/2014) , foram programadas mais 7 remessas/entregas mensais de trilhos apenas nos lotes "D" e "E", objeto deste processo. 
É importante que se registre a não entrega de 20.226,64 toneladas de trilhos do Contrato 18/2014 (lote D) , 60,44% do previsto de 33.466,00 toneladas, e todas as do Contrato 19/2014 (lote E) , 33.466,00 toneladas, em face de suspensão pela Valec motivada por contingenciamento de recursos, conforme consta do Relatório Mensal de Fornecimento de Trilhos - junho de 2017 (peça 87, p. 2-3 e 6) . Das entregas efetivadas do Lote "D", no total de 13.239.33 toneladas, 7.500,00 foram para o Lote 1F e 1.324,63 para o Lote 3F, ambos da Fiol 1, e apenas 4.414,70 para o Lote 5F, da Fiol 2. Destas 4.414,70 toneladas destinadas ao Lote 5F da ferrovia, 856,15 são oriundas de parte das 5.897 toneladas cedidas pelo DNIT à Valec, conforme instrumento assinado em 1/11/2017 (peça 107) . Ditas readequações não se encontram de acordo com a programação prevista no Edital 9/2013. Todavia, entende-se ser razoável, diante da necessidade de se adequar às restrições de recursos impostas pelo contingenciamento.
Efetivo reflexo nas obras do contingenciamento dos recursos promovidos por meio do Decreto 8.456, de 22 de maio de 2015, bem como da indisponibilidade orçamentária nos exercícios subsequentes.
Conforme é possível verificar na Tabela 1 (item 126) , em 2015, sem se precisar o mês, foram canceladas e/ou remanejadas dotações orçamentárias no montante de R$ 379.180.113,00, correspondente a 67,72% da despesa fixada inicialmente na LOA (R$ 563.920.000,00) e 74,71% das dotações efetivamente realizadas (R$ 507.528.000,00) . Do que restou efetivamente, R$ 128.347.887,00, foram empenhados no exercício 85,94%, liquidados 83,56% e pagos 62,14%.
Embora o período de contingenciamento tenha iniciado formalmente em maio de 2015 com a edição do Decreto 8.456, de 22/5/2015, a Tabela 1 e o Gráfico 1 que a acompanha demonstram que no ano anterior, 2014, já havia ocorrido uma queda de dotação de 51,23% em relação à despesa fixada na LOA, R$ 600.000.000,00. Ao longo dos 4 exercícios subsequentes a despesa prevista na LOA foi caindo sequencialmente até atingir R$ 90.014.368,00, em 2018, cujo valor corresponde a apenas 15% do então fixado para 2014.
 As consequências iniciais, conforme se observa, foram a redução no ritmo das obras e o aumento de custos devido a ociosidade de recursos humanos e de capital, obrigando os contratados a promoverem ajustes para que pudessem se readaptar a um menor volume de trabalho. Entretanto, no caso específico do Lote 5F, o Consórcio Mendes Júnior - Sanches e Tripoloni - Fidens, então detentor do Contrato 58/2010, não suportou a carga imposta e desistiu do contrato sob a alegação de prejuízos incorridos. 
Vale ressaltar que, naquele momento, as obras do referido contrato já vinham de um período de suspensão cautelar iniciado em 30/8/2011 e terminado em 2/10/2013, portanto, mais de dois anos. O avanço físico da obra ao longo de três anos de contrato fora de apenas 0,67%. Logo, o ano de 2014 seria um período de retomada, o que, contudo, não ocorreu. O termo de distrato respectivo foi celebrado em 16/1/2014 (peça 105) .
Em momento anterior, devido a liberação das obras pelo Tribunal e a paralisação dos serviços por parte do então detentor do Contrato 58/2010, começaram as tratativas para o distrato e a realização de nova contratação para que as obras remanescentes do Lote 5F tivessem prosseguimento. Em consequência, foi assinado o Contrato 6/2014, com o Consórcio Pavotec - Trail, em 7/2/2014. O referido consórcio havia sido o 3º colocado na Concorrência 005/2010 de 15/7/2010. 
Quando o contingenciamento começou efetivamente, maio de 2015, já haviam sido assinados também os contratos 18/2014 e 19/2014, referentes ao fornecimento de trilhos para a Fiol 2, e expedidas as ordens de fornecimento.
É importante o registro da não entrega de 20.226,64 toneladas de trilhos do Contrato 18/2014 (lote D) , 60,44% do previsto, 33.466,00 toneladas, e de todas as entregas do Contrato 19/2014 (lote E) , 100% de 33.466,00 toneladas, em face de suspensão do fornecimento pela Valec motivada por contingenciamento de recursos, conforme consta do Relatório Mensal de Fornecimento de Trilhos - junho/2017 (peça 87, p. 2-3 e 6) . 
Das entregas efetivadas do Lote "D", 13.239.33 toneladas, 7.500,00 foram para o Lote 1F e 1.324,63 para o Lote 3F, ambos da Fiol 1, e 4.414,70 para o Lote 5F, da Fiol 2. Destas 4.414,70 toneladas destinadas ao Lote 5F da ferrovia, 856,15 são oriundas de parte da cessão de 5.897 pelo DNIT à Valec, conforme instrumento assinado em 1/11/2017 (peça 107) . Ditas readequações não se encontram de acordo com a programação prevista no Edital 9/2013 e contratos. Todavia, entende-se ser razoável, diante da necessidade de readequações para atender o contingenciamento de recursos.
As consequências para os lotes de ferrovia da Fiol 2 foram atrasos que perduram por mais de dez anos (descontando-se os 24 meses iniciais de cada contrato) , encontrando-se concluso apenas o Lote 5FA, objeto do Contrato 085/2010, referente à execução das obras e serviços da ponte sobre o rio São Francisco. O avanço físico das obras existente em outubro/2019 para os lotes da Fiol 2, conforme demonstram os respectivos relatórios de atividades técnicas (RAT) (indicados como fontes) , era o seguinte:
Tabela 4 - Situação das obras dos lotes da Fiol 2 em outubro de 2019
	Lote
	5F
	5FA
	6F
	7F

	Contrato/Contratado
	CT 006/2014, CONSÓRCIO PAVOTEC - TRAIL (1) 
	CT 085/2010, CONSÓRCIO LOCTEC / SANCHES TRIPOLONI / SOBRENCO (2) 
	CT 059/2010, CONSTRAN
 (3) 
	CT 060/2010, CONSÓRCIO TIISA / COWAN / PELICANO (4) 

	Início da obra
	7/2/2014
	30/12/2010
	24/1/2011
	8/11/2010

	Fim da obra previsto
	10/12/2019
	31/12/2018/
	7/11/2020
	6/8/2020

	Programado geral (%) 
	45,00
	100
	27,11
	68,09

	Realizado geral (%) 
	42,47 
	100
	13,5
	39,31

	Terraplenagem (%) 
	48,48
	100
	26,22
	55,49

	Drenagem (%) 
	15,33
	n/d
	4,89
	31,88

	Mesoestrutura (%) 
	 
	100

	Superestrutura (%) 
	42,92
	100
	0 0
	30,42

	OAE (%) 
	2,31
	100
	2,38
	3,13

	OAC (%) 
				57,15

	Obras Complementares (%) 
	16,36
		9,19
	27,70

	Previsão de conclusão
	dez/19
	dez/18
	nov/20
	ago/20

	Valor atualizado do contrato até outubro/19, exceto CT 085/2010, Lote 5FA (dez/18) (milhões) 
	822,76
	143
	600
	587,92

Fontes:
1) Relatório de Atividades Técnicas (RAT) , Lote 5F, de outubro/2019 (p. 6 e 178) ; 
2) RAT, Lote 5FA, de fevereiro de 2019, obra conclusa, cf. termo de entrega e recebimento lavrado em 1/11/2018, RAT (p. 5 e 39 a 44) ;
3) RAT, Lote 6F-S, outubro - 2019 (p. 5 e 194) ; e
4) RAT, Lote 7F, outubro de 2019A (p. 6 e 80-83) .
Não houve ordem de serviço que envolvesse o fornecimento específico para o lote 5, mas sim um remanejamento de trilhos destinados à Ferrovia Norte-Sul.
Houve ordens de fornecimento de trilhos para os lotes de trilhos "D" e "E", visando atender os lotes de ferrovia 5F a 7F, o que ocorreu em 13/8/2014, conforme comprovam os documentos (peça 86, p. 1-4) . Das referidas ordens de fornecimento expedidas foram entregues apenas 13.239,33 toneladas, das quais 4.414,70 foram destinadas ao Lote 5F, sendo que destas, 856,15 são oriundas de parte de cessão realizada pelo DNIT à Valec, conforme Termo de Cessão 231/2016/DIF/DNIT, assinado em 1º/11/2017 (peça 106) . Embora se diga que os trilhos cedidos seriam destinados à Ferrovia Norte-Sul (FNS) , o documento citado não menciona a origem dos mesmos.
IX) Avaliação dos reflexos do contingenciamento no âmbito do TC Processo 008.290/2015-6.
O processo em destaque trata da auditoria realizada por esta Unidade Técnica, no âmbito do Fiscobras/2015, nas obras de construção da Ferrovia de Integração Oeste-Leste (Fiol) , segmento entre Ilhéus/BA e Caetité/BA (Lotes 1F, 2F, 2FA, 3F e 4F) . A auditoria foi realizada entre os dias 22/4 a 10/7/2015, abrangendo o período de 11/10/2010 a 10/07/2015.
Os autos encontram-se nesta Secretaria aguardando a análise do resultado das diligências e determinações realizadas junto à Valec e respostas dos gestores às audiências (peça 21, p. 23, do TC Processo 008.290/2015-6) . As pendências dizem respeito ao exame de:
 audiência dos responsáveis abaixo especificados por terem permitido a medição de dormentes de concreto e acessórios de fixação de forma antecipada, sem correspondência com o real cronograma e caminho crítico de execução das obra, em afronta à determinação constante no item 9.2.3 do Acórdão 1712/2012-TCU-Plenário, Ministro José Múcio Monteiro, e ao art. 37 da Constituição Federal (Achado 3.1) :
a.1) Josias Sampaio Cavalcante Junior (CPF XXX.024.981-XX) , Diretor-Presidente da Valec no período de 01/11/2012 a 27/11/2013; 
a.2) José Lucio Lima Machado (CPF XXX.030.725-XX) , Diretor-Presidente da Valec no período de 27/11/2013 a 26/12/2014.
oitiva da Valec a respeito das seguintes irregularidades identificadas na gestão das obras dos lotes 1F a 4F da Fiol, em afronta ao item 9.2.3 do Acórdão 1712/2012-TCU-Plenário, Ministro José Múcio Monteiro, bem como ao art. 70 da Constituição Federal: (i) descumprimento de determinação do Tribunal; (ii) imobilização antecipada de capital em produtos intermediários; e (iii) implantação descoordenada do empreendimento (Achado 3.1) ; e
determinação à Valec para apresentar a este Tribunal as medidas a serem adotadas com vistas a coibir a fabricação de dormentes de concreto e de brita para lastro, de forma antecipada, no âmbito do Lote 1 da Fiol, em observância ao disposto no item 9.2.3 do Acórdão 1712/2012-TCU-Plenário, Ministro José Múcio Monteiro, (Achado 3.1) .
Posteriormente, considerando que a Valec não logrou atender a determinação, foi efetuada nova diligência para que, no prazo de cinco dias, fossem encaminhadas as ordens de serviço relacionadas ao início das obras dos Lotes 1F, 2F, 2FA, 3F e 4F da Fiol e os processos e cronogramas de implantação que embasaram a decisão de iniciar as obras desses lotes (peça 69, p. 2, do TC Processo 008.290/2015-6) .
De forma sintética, as falhas detectadas no âmbito daquele processo guardam certa correlação com as falhas ora examinadas porquanto dizem respeito a: 
medição de dormentes de concreto e acessórios de fixação de forma antecipada, sem correspondência com o real cronograma e caminho crítico de execução das obras, com o agravante de tratar-se de descumprimento do item 9.2.3 do Acórdão 1712/2012-TCU-Plenário, Ministro José Múcio Monteiro;
imobilização antecipada de capital em produtos intermediários; e 
implantação descoordenada do empreendimento.
Na tabela e gráfico que se seguem são apresentados dados que confirmam as reduções de recursos decorrentes do contingenciamento e reflexos subsequentes, a partir de 2015. As informações abrangem os exercícios de 2012 a 2018 e referem-se à Fiol 1, lotes 1F a 4F, localizados no trecho compreendido entre Ilhéus e Caetité, no estado da Bahia, contemplados no orçamento por meio dos programas de trabalho 26783208711ZE0029, 26783146011ZE0029 e 26783207211ZE0029, todos com a nomenclatura "Construção da Ferrovia de Integração Oeste-Leste - Ilhéus/BA - Caetité/BA - EF - 334 - no Estado da Bahia", e 26783207211ZE0103, identificado como "Construção da Ferrovia de Integração Oeste-Leste - Ilhéus/BA - Caetité/BA - no Estado da Bahia - Nacional (Crédito Extraordinário) .
Tabela 5 - Despesas fixadas na LOA e dotações orçamentárias destinadas à construção da Ferrovia de Integração Oeste - Leste (Fiol 1) , Lotes 1F a 4F, no período de 2012 a 2018
	A
N
O
	PROJETO INICIAL DA LOA - FIXACAO DESPESA
	DOTAÇÃO INICIAL MAIS SUPLEMEN-TAR
	DOTACAO CANCELADA E REMANEJA-DA
	DESPESA EMPENHADA
	DESPESA LIQUIDADA (EXERCÍCIO) 
	DESPESA PAGA (EXERCÍCIO) 
	PAGAMEN-TOS TOTAIS (EXERCICIO E RAP) 

	2012
	1.606.400.000,00
	769.144.557,00
	 (302.000.000,00) 
	346.090.777,63
	28.663.854,02
	28.607.045,75
	216.958.391,27

	2013
	990.000.000,00
	705.500.000,00
	 (205.000.000,00) 
	665.500.000,00
	445.289.136,93
	443.703.470,82
	915.752.131,74

	2014
	1.400.000.000,00
	918.465.944,00
	0,00
	888.007.430,43
	715.256.057,17
	713.279.222,73
	943.817.098,42

	2015
	742.580.000,00
	668.322.000,00
	 (137.200.841,00) 
	519.376.681,99
	435.707.746,41
	373.523.574,92
	619.514.721,22

	2016
	405.058.943,00
	213.958.202,00
	 (18.503.217,00) 
	193.999.957,38
	108.284.832,32
	107.894.215,99
	192.924.027,74

	2017
	150.100.000,00
	174.608.100,00
	 (58.192.728,00) 
	116.344.852,00
	56.481.060,17
	56.438.097,67
	123.041.669,69

	2018
	79.032.615,00
	138.488.091,00
	 (3.900.000,00) 
	134.588.091,00
	66.196.066,54
	66.154.917,87
	129.014.719,73

Fonte: dados extraídos do Tesouro Gerencial mediante relatório gerado e consultas ao Siafi, em 29/11/19.
Gráfico 2 - Demonstração gráfica das variações das despesas fixadas na LOA frente às dotações e aplicações realizadas da Fiol 1
Fonte: Tabela 5
No tocante a eventuais reflexos, a tabela e o gráfico apresentados demonstram que as obras dos lotes da Fiol 1 (1F a 4F) também passaram pelos mesmos problemas de contingenciamento de recursos sofridos por aqueles da Fiol 2 (5F a 7F) . Em ambos é possível constatar que a partir de 2012, inclusive, persistem grandes diferenças entre a despesa fixada na LOA e a dotação efetivamente realizada. As restrições ficam mais fortes a partir de 2014, quando passou a ocorrer um retrocesso anual contínuo, que chega até 2018, conforme bem evidenciado.
Conclusão
Na presente instrução examinou-se as razões de justificativas complementares trazidas aos autos pelos senhores José Lúcio Lima Machado, ex-Diretor Presidente da Valec Engenharia, Construções e Ferrovias S.A, e Mário Rodrigues Júnior, ex-Diretor de Engenharia, em contraponto às conclusões anteriores das análises desta Unidade Técnica (peça 90) , bem como das respostas às diligências realizadas junto à Valec (peça 100) , em atendimento ao Despacho do Relator, Ministro Augusto Sherman Cavalcanti (peça 97) .
É importante destacar que as audiências dos responsáveis foram determinadas por meio dos itens 9.1 e 9.2 do Acórdão 2644/2015-TCU-Plenário, de relatoria do Ministro Augusto Sherman. A oitiva da Valec foi requerida com base no item 9.3 do mesmo acórdão. 
Vale ressaltar que existem dois itens 9.3 no acórdão mencionado, o primeiro trata das oitivas e o segundo das determinações à Valec. As determinações do segundo item 9.3, juntamente com os itens 9.4 (também determinações) e 9.5 (recomendações) estão sendo tratadas no âmbito do processo de monitoramento, TC Processo 013.557/2016-5, instaurado para essa finalidade, conforme determinado no item 9.6.2 do Acórdão 2644/2015-TCU-Plenário.
No que se refere à determinação do item 9.6.3 do acordão em comento, a apuração de eventual ocorrência de dano foi realizada por meio do TC Processo 010.805/2016-8, Fiscobras 2016.
Conclusões da instrução anterior (peça 90) 
No tocante ao item 9.1 do referido acórdão, nos termos da conclusão da instrução anterior, os Srs. José Lucio Lima Machado e Mário Rodrigues Júnior não lograram justificar a assinatura de contratos para fornecimento de trilhos, cujos cronogramas não guardavam correlação com o real caminho crítico de execução das obras da Fiol, possibilitando o fornecimento antecipado desses materiais de superestrutura, com consequente imobilização desnecessária de capital, em afronta à jurisprudência do Tribunal e ao art. 37 da Constituição Federal.
Sobre o item 9.2 do Acórdão 2644/2015-TCU-Plenário, de relatoria do Ministro Augusto Sherman, entendeu-se que o Sr. José Lúcio Lima Machado não teve êxito em afastar a irregularidade referente à imobilização de capital causada por medição antecipada e desnecessária de 100% dos acessórios de fixação dos Lotes 5F a 7F, motivo pelo qual foi proposta sua responsabilizado em face da afronta à determinação constante do item 9.2.3 do Acórdão 1712/2012-TCU-Plenário, Ministro José Múcio Monteiro, e ao art. 37 da Constituição Federal.
Quanto ao Sr. Josias Sampaio Cavalcante Júnior, verificou-se que nos Lotes 5F a 7F, as medições de dormentes e de acessórios de fixação ocorreram mais de seis meses após a saída do gestor do cargo de Diretor Presidente da Valec. Assim, não seria exigível do ex-gestor qualquer conduta com vistas a evitar as medições ocorridas.
No que se refere ao item 9.3 do acórdão, concluiu-se que a Valec não apresentou argumentos ou documentos capazes de elidir as irregularidades referentes à emissão de ordens de serviços de execução dos Lotes 6F e 7F sem considerar o cronograma real de execução dos serviços e o caminho crítico do empreendimento, em afronta ao item 9.2.3 do Acórdão 1712/2012-TCU-Plenário, Ministro José Múcio Monteiro, bem como ao art. 37 da Constituição Federal.
Conclusões da instrução atual
No exame ora empreendido das novas razões de justificativas ficou evidenciado que não foi considerado no exame anterior (peça 90) as consequências do contingenciamento de recursos orçamentários e financeiros posteriores às celebrações dos contratos de fornecimento de trilhos e emissão das ordens respectivas. Em consequência, na presente instrução, os achados foram analisados sob o enfoque desta nova abordagem (itens 112 a 150) .
A cronologia dos eventos apresentada na Tabela 2 combinada com os dados da Tabela 1 e Gráfico 1 demonstram que nas datas de celebração dos contratos de trilhos e expedição das ordens de fornecimento, respectivamente, 7/5/2014 e 13/8/2014, os recursos orçamentários e financeiros eram supridos normalmente (itens 126 e 132) . 
Os dados consideram apenas as obras do Lote 5F, tendo em vista que foi o único a receber trilhos na Fiol 2. Vale ressaltar que a irregularidade se consuma com a entrega efetiva dos trilhos e o seu pagamento. Ademais, as assinaturas dos contratos, bem como a expedição das ordens de fornecimento dos lotes 5F, 6F e 7F ocorreram praticamente nas mesmas datas. 
O momento então vigente era de retomada das obras depois de um período de suspensão decorrente das medidas cautelares determinadas por esta Corte de Contas e dentro da Valec não havia indicações de que haveria contingenciamento de recursos futuro.
O Contrato 58/2010, celebrado com o Consórcio Mendes Júnior - Sanches e Tripoloni - Fidens, para execução das obras do Lote 5F fora rescindido por não ser mais de interesse das partes. No seu lugar, em 7/2/2014, foi assinado o Contrato 6/2014 com o Consórcio Pavotec - Trail. A celebração do Contrato 18/2014 com o Consórcio PIETC - RMC, objetivando o fornecimento de trilhos para o Lote 5F, ocorreu em 7/5/2014, portanto, três meses após a entrada em vigor do novo contrato de execução das obras da ferrovia.
De acordo com o cronograma do contrato novo, quando os trilhos começassem a ser entregues em maio de 2015, a obra estaria com 16,16% conclusa, e haveria 70% de grade assentada em condições de receber os trilhos (cf. Tabela 2, item 132) .
Entretanto, estas programações não puderam ser cumpridas, pois, em face do contingenciamento a partir de 2015, faltaram recursos orçamentários e financeiros para que o avanço físico das obras se desse conforme previsto no cronograma.
No tocante às obras da Fiol 2, no exercício de 2015, as restrições de recursos foram de tal ordem que, da dotação recebida, R$ 507.528.000,00, foram cancelados ou remanejados R$ 379.180.113,00 (74,71%) , e empenhados no exercício apenas R$ 110.301.306,54, o que corresponde à 21,73% da dotação inicial. Nos exercícios subsequentes, embora os cancelamentos e remanejamentos de dotação fossem menores, a despesa fixada na LOA e as dotações efetivamente realizadas decresceram substancialmente (Tabela 1, item 126) .
A previsão de redução nos recursos para as obras da Fiol 2 não estava ao alcance dos gestores à época da assinatura dos contratos de fornecimento de trilhos e expedição das ordens de fornecimento respectivas. O contingenciamento passou a ocorrer formalmente a partir de 22/5/2015 com a edição do Decreto 8.456/2015. Na sequência, foram introduzidas alterações por meio dos Decretos 8.480, 8.496, 8.580 e finalmente Decreto 8.581, todos de 2015. 
A restrição de recursos foi realizada pelo Governo Federal na execução da política econômica a seu cargo. O Gráfico 1 evidencia que comparativamente à situação vigente em 2014, a queda nos recursos disponíveis foi sendo mantida até 2018, ano dos últimos dados disponíveis. 
Ademais, a diminuição no suprimento dos recursos começa a ocorrer formalmente depois de oito meses da assinatura dos contratos de fornecimento de trilhos e emissão das ordens de fornecimento, sendo, portanto, superveniente a estes atos.
Não ficou evidenciado que a falta de avanço físico das obras contratadas da ferrovia tenha sido culposa, ou seja, que tenha decorrido de ação ou omissão de forma negligente, imprudente ou imperita por parte dos responsáveis. De forma contrária, ficou demonstrado que a inexecução foi motivada por fatores supervenientes e fora do alcance dos responsáveis (itens 133 a 142) . 
Portanto, no caso vertente, não se pode responsabilizar os contratantes (gestores) , uma vez que se trata de situações excepcionais às quais não deram motivo, ocorrendo o que a doutrina convencionou chamar de causa justificadora da inexecução contratual. A legislação de licitações e contratos e a jurisprudência desta Corte de Contas acolhem este entendimento, conforme examinado.
Não se comprovou, ainda, que as compras dos trilhos tenham sido realizadas de forma antecipada, porquanto consideraram os prazos necessários para que os trilhos a serem adquiridos fossem licitados, contratados, requeridos, fabricados, transportados e entregues nos locais das obras. O ocorrido foi que, uma vez assinados os contratos e emitidas as ordens de fabricação e entrega dos trilhos, não era mais possível interromper o fluxo de fornecimento sem prejuízos às partes.
No tocante aos trilhos entregues e que não puderam ser implantados por falta de trechos com grade pronta, não se configurou prejuízo ao erário, visto que invariavelmente, serão empregados na obra em momento oportuno, tendo em vista serem essenciais à conclusão da ferrovia. 
A respeito dos recursos dispendidos na aquisição destes trilhos, concluiu-se que não resultaram prejuízos posto que, por se tratar de aquisição realizada no mercado internacional, os valores dos contratos estão atrelados à moeda americana, que, entre 4/10/2013 (data base) e 12/12/2019, teve variação de 45,62% superior à inflação medida com base no IPCA (item 146) .
Assim, no que se refere às audiências referentes ao item 9.1 do Acórdão 2644/2015-TCU-Plenário, de relatoria do Ministro Augusto Sherman, concluiu-se que os gestores tiveram êxito em justificar a assinatura de contratos de aquisição de trilhos e a emissão das ordens de fornecimento como decorrentes do contingenciamento de recursos que impediu a evolução do cronograma das obras na forma esperada, afastando assim a irregularidade referente a antecipação da compra desse material.
Face ao exposto, entendeu-se procedente o acatamento das razões de justificativas apresentadas pelos senhores José Lúcio Lima Machado, ex-Diretor Presidente da Valec, e Mário Rodrigues Júnior, ex-Diretor de Engenharia, tendo em vista que o contingenciamento, causador da restrição dos recursos necessários para que as obras tivessem o avanço físico esperado, foi provocado por fatores externos à empresa, de caráter superveniente, para o qual os responsáveis não concorreram culposa ou dolosamente.
Por outro lado, não se pode dizer o mesmo em relação aos acessórios de fixação, objeto da audiência contida no item 9.2 do Acórdão 2644/2015-TCU-Plenário, de relatoria do Ministro Augusto Sherman. De acordo com o exame, ficou caracterizada a omissão do gestor no sentido de empreender ações capazes de evitar medição antecipada dos acessórios de fixação, descumprindo alerta do Tribunal por meio da determinação contida item 9.2.3 do Acórdão 1712/2012-TCU-Plenário, de relatoria do Ministro José Múcio Monteiro (cf. item 154) . 
Diante da ausência de novos elementos capazes de esclarecer a irregularidade, mantém-se a proposta de encaminhamento alvitrada na instrução anterior (peça 90, p. 31-32) . 
Por fim, em atendimento ao item 6 do Despacho do Relator, Ministro Augusto Sherman (peça 97) , ante o exame das novas razões de justificativas apresentadas e das análises realizadas na instrução anterior (peça 90) , será encaminhada proposta, nos seguintes termos:
acatar as razões de justificativa oferecidas pelo Sr. José Lúcio Lima Machado (CPF XXX.030.725-XX) , Diretor-Presidente da Valec no período de 27/11/2013 a 26/12/2014, e pelo Sr. Mário Rodrigues Júnior (CPF XXX.388.828-XX) , Diretor de Engenharia da Valec no período de 27/11/2013 a 19/6/2015, em atendimento ao item 9.1 do Acórdão 2644/2015-TCU-Plenário, Ministro Augusto Sherman, ante os novos argumentos apresentados; 
manter o acatamento das razões de justificativa apresentadas pelo Sr. Josias Sampaio Cavalcante Júnior (CPF XXX.024.981-XX) , Diretor-Presidente da Valec no período de 1º/11/2012 a 27/11/2013, em atendimento ao item 9.2 do Acórdão 2644/2015-TCU-Plenário, Ministro Augusto Sherman, nos termos da instrução anterior (peça 90) , tendo em vista que nos Lotes 5F a 7F, as medições de dormentes e de acessórios de fixação ocorreram mais de seis meses após a saída do gestor do cargo de Diretor Presidente da Valec;
manter a rejeição das razões de justificativa apresentadas pelo Sr. José Lúcio Lima Machado (CPF XXX.030.725-XX) , Diretor-Presidente da Valec no período de 27/11/2013 a 26/12/2014, em atendimento do item 9.2 do Acórdão 2644/2015-TCU-Plenário, Ministro Augusto Sherman, nos termos da instrução anterior (peça 90) , por não ter adotado medidas com vistas a evitar a medição antecipada de acessórios de fixação nos Lotes 5F, 6F e 7F da Fiol;
manter a aplicação ao Sr. José Lúcio Lima Machado (CPF XXX.030.725-XX) , então Diretor-Presidente da Valec, da multa prevista no art. 58, inciso II, da Lei 8.443/1992, fixando-lhes o prazo de 15 (quinze) dias, a contar das notificações, para que comprovem, perante o Tribunal (art. 214, inciso III, alínea "a", do Regimento Interno/TCU) , o recolhimento das dívidas ao Tesouro Nacional, atualizadas monetariamente desde a data do acórdão que vier a ser proferido até a data dos efetivos recolhimentos, se forem pagas após o vencimento, na forma da legislação em vigor; e
anexar os presentes autos ao TC Processo 013.559/2016-8, que trata do monitoramento das determinações constantes do Acórdão 2645/2015-TCU-Plenário, Relator Ministro-Substituo Augusto Sherman Cavalcanti, para que possa subsidiar a análise.
No tocante ao reexame das manifestações da Valec em atendimento ao item 9.3 do Acórdão 2644/2015-TCU-Plenário, diante da nova abordagem do contingenciamento e suas consequências para as obras (itens 158 a 169) , conclui-se (deve-se atentar que este acórdão tem dois itens 9.3) :
quanto ao item 9.3.1 do Acórdão 2644/2015-TCU-Plenário, a empresa não logrou esclarecer a ocorrência da emissão de ordens de serviço para execução dos Lotes 6F e 7F, tendo em vista ter priorizado a execução de etapas de superestrutura da obra, em detrimento de infraestrutura, desconsiderando, portanto, o cronograma real de execução dos serviços e o caminho crítico do empreendimento;
sobre o item 9.3.2 do Acórdão 2644/2015-TCU-Plenário, a manifestante não teve êxito em esclarecer a medição de dormentes de concreto e acessórios de fixação de forma antecipada, sem correspondência com o real cronograma e caminho crítico de execução das obra, em afronta à determinação constante do item 9.2.3 do Acórdão 1712/2012-TCU-Plenário e ao art. 37 da Constituição Federal; e
de outra parte, ficou afastada a irregularidade referente a emissão das ordens de fornecimento de trilhos, item 9.3.3 do mencionado acórdão, alterando-se a redação do item 237 da instrução (peça 90) , tendo em vista que, à data da expedição das ordens de serviços, havia previsão de grade montada para receber os trilhos quando das entregas, o que não se consumou em face das restrições orçamentárias impostas pelo contingenciamento, agravado pelas dificuldades de cancelamento ou suspensão unilateral do pedido, em face das especificidades do fornecimento do insumo adquirido no mercado internacional.
Conforme determinado no item 9.6.2 do Acórdão 2644/2015-TCU-Plenário, as determinações dos itens 9.3, 9.4 e 9.5 estão sendo tratadas no âmbito do processo de monitoramento, TC Processo 013.557/2016-5, ao qual já foram juntadas, por cópia, todas as peças pertinentes existentes nos presentes autos.
Proposta de encaminhamento
Ante todo o exposto, submetem-se os autos à consideração superior, propondo:
acatar as razões de justificativa oferecidas pelo Sr. José Lúcio Lima Machado (CPF XXX.030.725-XX) e pelo Sr. Mário Rodrigues Júnior (CPF XXX.388.828-XX) em atendimento ao item 9.1 do Acórdão 2644/2015-TCU-Plenário, Ministro Augusto Sherman, ante os novos argumentos apresentados; 
acatar as razões de justificativa apresentadas pelo Sr. Josias Sampaio Cavalcante Júnior (CPF XXX.024.981-XX) em atendimento ao item 9.2 do Acórdão 2644/2015-TCU-Plenário, nos termos da instrução anterior;
rejeitar as razões de justificativa apresentadas pelo Sr. José Lúcio Lima Machado (CPF XXX.030.725-XX) em atendimento do item 9.2 do Acórdão 2644/2015-TCU-Plenário, nos termos da instrução anterior; 
aplicar a multa prevista no art. 58, inciso II, da Lei 8.443/1992, ao Sr. José Lúcio Lima Machado (CPF XXX.030.725-XX) , ex-Diretor Presidente da Valec, fixando-lhe o prazo de 15 (quinze) dias, a contar das notificações, para que comprove, perante o Tribunal (art. 214, inciso III, alínea "a", do Regimento Interno/TCU) , o recolhimento das dívidas ao Tesouro Nacional, atualizadas monetariamente desde a data do acórdão que vier a ser proferido até a data dos efetivos recolhimentos, se forem pagas após o vencimento, na forma da legislação em vigor;
autorizar, com fundamento no art. 26, da Lei 8.443/1992 c/c o art. 217 do Regimento Interno do TCU, caso seja do interesse dos responsáveis, o parcelamento da dívida em até 36 parcelas, incidindo, sobre cada uma, os encargos legais devidos, sem prejuízo de alertá-lo de que, caso opte por essa forma de pagamento, a falta de comprovação do recolhimento de qualquer parcela implicará o vencimento antecipado do saldo devedor, nos termos do art. 26, parágrafo único, e 59, da Lei 8.443/1992 c/c o art. 217, § 2º, do Regimento Interno do TCU; 
autorizar, desde logo, nos termos do art. 28, inciso II, da Lei 8.443/1992, a cobrança judicial das dívidas caso não atendidas as notificações e não seja possível o desconto determinado;
anexar os presentes autos ao TC Processo 013.557/2016-5, que trata do monitoramento das determinações constantes do Acórdão 2644/2015-TCU-Plenário, Relator Ministro-Substituo Augusto Sherman Cavalcanti, para que possa subsidiar a análise; e
dar ciência do acórdão que vier a ser proferido à Valec, destacando que o relatório e o voto que fundamentam a deliberação ora encaminhada podem ser acessados por meio do endereço eletrônico www.tcu.gov.br/acordaos e que, caso tenha interesse, o Tribunal pode encaminhar-lhe cópia desses documentos sem quaisquer custos."
	
	É o relatório.

Bruna Wills (OAB/DF 46082) representando José Lúcio Lima Machado; Silvia Regina Schmitt (OAB/DF 38717) e outros, representando Valec Engenharia, Construções e Ferrovias S.A.

Não atuou.

AUDITORIA. FISCOBRAS 2015. OBRAS DE CONSTRUÇÃO DA FERROVIA DE INTEGRAÇÃO OESTE-LESTE (FIOL), SEGMENTO CAETITÉ/BA-BARREIRAS/BA. GESTÃO TEMERÁRIA DE EMPREENDIMENTO. IMOBILIZAÇÃO ANTECIPADA DE CAPITAL EM PRODUTOS INTERMEDIÁRIOS. IMPLANTAÇÃO DESCOORDENADA DA OBRA. DESCUMPRIMENTO DE DETERMINAÇÃO EXARADA PELO TCU. NECESSIDADE DE REAVALIAÇÃO DOS ESTUDOS DE VIABILIDADE DA FIOL. AUDIÊNCIAS. OITIVAS. DETERMINAÇÕES. CIÊNCIAS. CONSIDERAÇÃO DO CONTEXTO DAS OCORRÊNCIAS SUFICIENTE PARA AFASTAR A RESPONSABILIZAÇÃO. ACOLHIMENTO DAS RAZÕES DE JUSTIFICATIVA.

RELATÓRIO DE AUDITORIA (RA)

Secretaria de Fiscalização de Infraestrutura Portuária e Ferroviária (SeinfraPortoFerrovia).

Tratam os autos de auditoria realizada, no âmbito do Fiscobras/2015, nas obras da construção da Ferrovia de Integração Oeste-Leste (Fiol) , segmento entre Caetité e Barreiras/BA.
Como resultado dos trabalhos, foram apontados os seguintes achados, classificados como graves com recomendação de continuidade (IG-C) :
2.1. gestão temerária de empreendimento, em razão da emissão de ordens de serviço de execução dos lotes 6 e 7 sem considerar o cronograma real de execução dos serviços e o caminho crítico do empreendimento; bem como da aquisição de acessórios de fixação para todos os lotes, a permissão da fabricação/medição de dormentes no âmbito das obras do Lote 5 e a emissão da ordem de fornecimento de trilhos para toda a extensão da ferrovia, em descumprimento à deliberação do TCU; e
2.2. existência de outros indicadores de viabilidade econômico-financeiro desfavoráveis: atraso substancial do tempo de entrega da obra; queda do preço do minério de ferro e possível redução da produção; aumento da taxa de juros paga pelo governo federal; cenário de contingenciamento; necessidade de identificação e tratamento de riscos e necessidade de monitorar os resultados.
Por meio do Acórdão 2644/2015-TCU-Plenário, o Tribunal, entre outras medidas, deliberou por:
	"9.1. realizar a audiência dos Srs. José Lucio Lima Machado, CPF 056.030.725-04 (Diretor Presidente da Valec no período de 27/11/2013 a 26/12/2014) e Mario Rodrigues Junior, CPF 022.388.828-12 (Diretor de Engenharia da Valec no período de 27/11/2013 a 19/6/2015) , com fulcro no art. 43, II, da Lei 8.443/92, c/c o art. 250, IV, do RI/TCU, para que, no prazo de quinze dias, apresentem razões de justificativa por terem celebrado contratos para fornecimento de trilhos cujos cronogramas de fornecimento não guardam correlação com o real cronograma e caminho crítico da execução das obras da Fiol, possibilitando o fornecimento antecipado desses materiais de superestrutura, com consequente imobilização desnecessária de capital, em afronta à jurisprudência do Tribunal e ao art. 37 da Constituição Federal;
	9.2. realizar a audiência dos Srs. Josias Sampaio Cavalcante Junior, CPF 381.024.981-53 (Diretor Presidente da Valec no período de 1º/11/2012 a 27/11/2013) e José Lucio Lima Machado, CPF 056.030.725-04 (Diretor Presidente da Valec no período de 27/11/2013 a 26/12/2014) , com fulcro no art. 43, II, da Lei 8.443/92, c/c o art. 250, IV, do RI/TCU, para que, no prazo de quinze dias, apresentem razões de justificativa por terem permitido, nas obras da Fiol, segmento entre Caetité e Barreiras/BA (lotes 5 a 7) , a medição de dormentes de concreto e acessórios de fixação de forma antecipada, sem correspondência com o real cronograma e caminho crítico de execução das obra, em afronta à determinação constante do item 9.2.3 do Acórdão 1712/2012-TCU-Plenário e ao art. 37 da Constituição Federal;
	9.3. realizar a oitiva da Valec Engenharia, Construções e Ferrovias S.A. para que, com fundamento no art. 250, inciso V, do Regimento Interno do TCU, manifeste-se, no prazo de quinze dias, sobre as seguintes irregularidades identificadas na gestão das obras dos lotes 5 a 7 da Fiol em afronta ao item 9.2.3 do Acórdão 1712/2012-TCU-Plenário, bem como ao art. 70 da Constituição Federal:
	9.3.1. emissão de ordens de serviço de execução dos lotes 6 e 7 sem considerar o cronograma real de execução dos serviços e o caminho crítico do empreendimento; 
	9.3.2. descumprimento de determinação do Tribunal, e
	9.3.3.  emissão de ordens de fornecimento de trilhos sem considerar o cronograma real de execução dos serviços e o caminho crítico do empreendimento;"
Nesta etapa processual, em exame, as razões de justificativa oferecidas.
A SeinfraPortoFerrovia (peça 90) , de início, considerou que os elementos apresentados não eram suficientes para elidir as irregularidades, o que ensejou proposta de aplicação da multa prevista no art. 58, inciso II, da Lei 8.443/1992 aos Srs. José Lúcio Lima Machado e Mário Rodrigues Júnior; bem como, diante da gravidade das condutas, de inabilitação para o exercício de cargo em comissão ou função de confiança no âmbito da Administração Pública, nos termos do art. 60 da Lei 8.443/1992.
Apenas quanto ao Sr. Josias Sampaio Cavalcante Júnior, entendeu que as justificativas poderiam ser acolhidas, uma vez que não se encontrava no cargo de Diretor Presidente da Valec no momento das medições de dormentes e de acessórios de fixação.
Ocorre que, enquanto os autos se encontravam no meu Gabinete, os ex-dirigentes apresentaram elementos (peças 95 e 96) que justificaram, excepcionalmente, o retorno dos autos para a unidade técnica para aprofundamento da análise (peça 97) .
O novo exame conduziu à alteração da proposta de encaminhamento, reformulada nos seguintes termos (peça 120) :
"a) acatar as razões de justificativa oferecidas pelo Sr. José Lúcio Lima Machado (CPF 056.030.725-04) e pelo Sr. Mário Rodrigues Júnior (CPF 022.388.828-12) em atendimento ao item 9.1 do Acórdão 2644/2015-TCU-Plenário, Ministro Augusto Sherman, ante os novos argumentos apresentados; 
b)	acatar as razões de justificativa apresentadas pelo Sr. Josias Sampaio Cavalcante Júnior (CPF 381.024.981-53) em atendimento ao item 9.2 do Acórdão 2644/2015-TCU-Plenário, nos termos da instrução anterior;
c)	rejeitar as razões de justificativa apresentadas pelo Sr. José Lúcio Lima Machado (CPF 056.030.725-04) em atendimento do item 9.2 do Acórdão 2644/2015-TCU-Plenário, nos termos da instrução anterior; 
d)	aplicar a multa prevista no art. 58, inciso II, da Lei 8.443/1992, ao Sr. José Lúcio Lima Machado (CPF 056.030.725-04) , ex-Diretor Presidente da Valec, fixando-lhe o prazo de 15 (quinze) dias, a contar das notificações, para que comprove, perante o Tribunal (art. 214, inciso III, alínea "a", do Regimento Interno/TCU) , o recolhimento das dívidas ao Tesouro Nacional, atualizadas monetariamente desde a data do acórdão que vier a ser proferido até a data dos efetivos recolhimentos, se forem pagas após o vencimento, na forma da legislação em vigor;"
Acompanho, parcialmente, a proposta da unidade técnica, de modo que adoto sua análise como parte das minhas razões de decidir, sem prejuízo das ressalvas adiante expostas.
Celebração de contratos para fornecimento de trilhos cujos cronogramas de fornecimento não guardam correlação com o real cronograma e caminho crítico da execução das obras da Fiol  (item 9.1 do Acórdão 2644/2015-TCU-Plenário) 
Como visto, o Tribunal determinou a realização de audiência dos Srs. José Lucio Lima Machado (Diretor Presidente da Valec no período de 27/11/2013 a 26/12/2014) e Mario Rodrigues Junior (Diretor de Engenharia da Valec no período de 27/11/2013 a 19/6/2015) , por terem celebrado contratos para fornecimento de trilhos cujos cronogramas de fornecimento não guardam correlação com o real cronograma e caminho crítico da execução das obras da Fiol, possibilitando o fornecimento antecipado desses materiais de superestrutura, com consequente imobilização desnecessária de capital, em afronta à jurisprudência do Tribunal e ao art. 37 da Constituição Federal.
Ao aprofundar o exame, por mim solicitado, levando-se em conta, especialmente o contexto orçamentário e o ritmo de execução da obra, na época da celebração dos contratos (maio/2014) e da assinatura da ordem de fornecimento dos trilhos para os Lotes 5 a 7 (agosto/2014) , bem como o reflexo do contingenciamento dos recursos promovidos em 2015 e a indisponibilidade orçamentária nos exercícios subsequentes, a unidade técnica manifestou-se por afastar as responsabilidades dos gestores:
"150.	Isto posto, considerando que o descompasso entre o avanço físico das obras e os cronogramas de execução foi motivado pelo contingenciamento que restringiu substancialmente os recursos para que as obras evoluíssem no ritmo esperado; considerando que a implantação das grades é o último passo para que os trilhos possam ser lançados; considerando que os trilhos estão sujeitos a desgastes mínimos, quando estocados; considerando que, diante da essencialidade dos mesmos para que a ferrovia possa ser concluída, deverão ser empregados em momento oportuno; considerando que os recursos investidos tiveram valorização superior à inflação no período em decorrência da variação cambial; considerando que, nos contratos de aquisição dos trilhos, uma vez expedidas ordens de fornecimento e iniciada a fabricação, a suspensão das entregas era impossível de ocorrer sem prejuízos à contratante; considerando que o contingenciamento formal ocorreu após a expedição das ordens de fornecimento; considerando ainda que a superveniência de fato (contingenciamento) a que não deram causa os gestores é reconhecido pela legislação e jurisprudência desta Corte de Contas como motivador de alterações contratuais; conclui-se, especificamente no achado referente aos contratos de fornecimento dos trilhos, por afastar as responsabilidades dos Srs. José Lucio Lima Machado (CPF: 056.030.725-04) , então Diretor-Presidente da Valec - Engenharia, Construções e Ferrovias S/A (de 27/11/2013 até 26/12/2014) , e Mario Rodrigues Junior (CPF: 022.388.828-12) à época Diretor de Engenharia da Valec - Engenharia, Construções e Ferrovias S/A (de 27/11/2013 até 19/6/2015) ."
Neste ponto, anuo integralmente às conclusões da SeinfraPortoFerrovia.
Cabe destacar, quanto ao segmento da ferrovia objeto do presente processo (Lotes 5F, 5FA, 6F e 7F) , que o Lote 5F foi o único da Fiol 2 a receber trilhos.
No Relatório de Auditoria, emitido em 14/8/2015 (peça 30) , o achado foi apontado diante da constatação de que, apesar do estágio incipiente das obras, com execução física de apenas 8,85%, já haviam sido expedidas pela Valec as ordens de fornecimento de trilhos correspondentes a todos os lotes. No entanto, na oportunidade da fiscalização não se atentou para o contexto em que os fatos ocorreram. 
O exame pormenorizado das justificativas, ora promovido, evidenciou que, na época da celebração dos contratos questionados, não havia sinais para se antever a redução do ritmo de execução das obras, em razão da indisponibilidade orçamentária, que sobreveio.
Ao contrário, o momento era de envidar esforços para dar seguimento às obras após um longo período de paralização, em razão de medida cautelar desta Corte expedida por meio do Acórdão 2371/2011-TCU-Plenário, Relator Ministro-Substituto Weder de Oliveira, para suspender a execução dos contratos relativos a esse segmento.
 Especificamente em relação ao Lote 5F, posteriormente à revogação da cautelar, ocorrida em 2/10/2013 consoante Acórdão 2700/2013-TCU-Plenário, Relator Ministro-Substituto Weder de Oliveira, o Contrato 58/2010, então celebrado para execução das obras, foi rescindido amigavelmente por não ser mais de interesse do contratado, devido aos alegados prejuízos sofridos, conforme Termo de Distrato, de 16/1/2014, e foi assinado o Contrato 6/2014 com o Consórcio Pavotec - Trail, em 7/2/2014.
Na sequência, em 7/5/2014, com amparo no cronograma de execução do novo ajuste, foi celebrado o Contrato 18/2014, objetivando o fornecimento de trilhos para o Lote 5F, e a ordem de serviço emitida em 13/8/2014.
Dados extraídos do Tesouro Gerencial pela unidade técnica confirmam os argumentos apresentados pelos responsáveis de que, em 2014, não houve cancelamento ou remanejamento de dotação. O contexto orçamentário da obra, portanto, na época da celebração dos contratos (maio/2014) e das emissões das ordens de fornecimento (agosto/2014) era de normalidade.
Em 2015, a dotação concedida (R$ 507.528.000,00) superou em 73,5% a do exercício anterior (R$ 292.630.401,00) . Contudo, a partir de 22/5/2015, iniciou-se o contingenciamento dos recursos, culminando com o cancelamento ou remanejamento de R$ 379.180.113,00, correspondente a quase 75% da dotação concedida.
Assim, deve-se reconhecer que o expressivo contingenciamento, promovido um ano após a assinatura dos contratos para fornecimento dos trilhos, alterou significativamente o ritmo de execução das obras.
Ademais, não se pode olvidar dos prazos necessários para o fornecedor dos trilhos comprar a matéria prima, fabricar, inspecionar, fazer o transporte marítimo até o Brasil (considerando tratar-se de compra apenas possível no mercado internacional) , bem como trâmites alfandegários, transporte entre o porto e os canteiros, entre outros.
Conforme exposto pela SeinfraPortoFerrovia na Tabela 3, reproduzida no item 6 do relatório precedente, a entrega dos trilhos se iniciaria em maio/2015, um ano após a assinatura dos contratos e nove meses após a ordem de fornecimento, sendo a última remessa prevista para dezembro/2015, um ano e sete meses depois do contrato, um ano e quatro meses da ordem de fornecimento.
Dessa forma, a conduta atribuída aos responsáveis de assinatura dos contratos para fornecimento dos trilhos para todos os lotes da Fiol deve ser avaliada, sopesando o cenário de retomada das obras e a ausência de contingenciamento, em 2014, além dos longos prazos necessários para a entrega.
Cabe registrar que, após as primeiras remessas de trilhos, os contratos foram suspensos em razão do contingenciamento. Das entregas efetivadas apenas 4.414,70 toneladas foram para o Lote 5F, sendo que, "destas 4.414,70 toneladas destinadas ao Lote 5F da ferrovia, 856,15 são oriundas de parte das 5.897 toneladas cedidas pelo DNIT à Valec, conforme instrumento assinado em 1/11/2017 (peça 107) ".
A unidade técnica demonstrou ainda que, em princípio, as aquisições não causaram prejuízos à Valec, considerando a imprescindibilidade dos trilhos para conclusão da ferrovia e a baixa deterioração ao longo do tempo, quando estocados, o que permite o seu emprego na obra em momento oportuno, bem como a valorização dos recursos já investidos na compra, em razão do aumento da cotação oficial do dólar americano frente ao real.
Nesse sentido, acolho as razões de justificativas oferecidas pelos Srs. José Lucio Lima Machado e Mario Rodrigues Junior, de modo a afastar a responsabilização em decorrência da assinatura dos contratos para fornecimento de trilhos.
Medição de dormentes de concreto e acessórios de fixação de forma antecipada, sem correspondência com o real cronograma e caminho crítico de execução das obras
  (item 9.2 do Acórdão 2644/2015-TCU-Plenário) 
Foi realizada também a audiência dos Srs. Josias Sampaio Cavalcante Junior (Diretor Presidente da Valec no período de 1º/11/2012 a 27/11/2013) e José Lucio Lima Machado, (Diretor Presidente da Valec no período de 27/11/2013 a 26/12/2014) , por terem permitido a medição de dormentes de concreto e acessórios de fixação de forma antecipada, sem correspondência com o real cronograma e caminho crítico de execução das obras, em afronta à determinação constante do item 9.2.3 do Acórdão 1712/2012-TCU-Plenário e ao art. 37 da Constituição Federal.
A responsabilidade do Sr. Josias Sampaio Cavalcante Júnior foi, de pronto, afastada ao se verificar que as medições de dormentes e de acessórios de fixação, nos Lotes 5F a 7F, ocorreram após a saída do cargo de Diretor Presidente da Valec.
Quanto ao Sr. José Lucio Lima Machado, a conclusão da unidade técnica é de que o responsável não trouxe novos elementos aptos a alterar a proposta de "acatar parcialmente as razões de justificativa do Sr. José Lúcio Lima Machado, bem como aplicar a multa prevista no art. 58, inciso II da Lei 8.443 de 16/7/1992, regulamentada pelo art. 268, inciso II do RITCU, por ter permitido a medição antecipada de acessórios de fixação nos Lotes 5F, 6F e 7F da Fiol, uma vez que não estruturou a Valec com mecanismos de controle de cronograma capazes de evitar medições antecipadas de insumos".
Após o encaminhamento dos autos ao meu Gabinete, o responsável se manifestou novamente, por meio de memorial (peça 125) , reforçando parte das justificativas antes apresentadas e não reanalisadas pela unidade instrutiva.
A auditoria apontou a medição de 23% dos dormentes do Lote 5, entre janeiro e maio/2015, além da celebração, em 2013, do contrato para o fornecimento de acessórios de fixação (grampo elástico, palmilha amortecedora, calço isolador) e o fornecimento da totalidade desses acessórios para os lotes 5 a 7, entre maio/2014 e fevereiro/2015.
Alinho-me à proposta de afastar a responsabilidade do Sr. Josias Sampaio Cavalcante Júnior e, no que se refere aos dormentes, do Sr. José Lucio Lima Machado, eis que medidos quando os gestores não mais ocupavam o cargo na Valec.
Por outro lado, com as devidas vênias, dissinto da responsabilização do Sr. José Lucio Lima Machado quanto aos acessórios de fixação, bem como do entendimento de que "as alegações analisadas nesta instrução relacionadas com o Achado 1 não podem ser aproveitadas para o presente achado, tendo em vista que no âmbito dos contratos de execução das obras da ferrovia, as medidas para impedir o fornecimento dos acessórios de fixação de forma antecipada, bem como os respectivos pagamentos, estavam ao alcance da Valec e não foram tomadas".
Pondero, diferentemente do que entendeu a SeinfraPortoFerrovia, que os fundamentos adotados para afastar a responsabilidade dos gestores quanto à celebração dos contratos para fornecimento de trilhos aplicam-se, em parte, também aos demais acessórios fornecidos.
Se "na data da expedição das ordens de fornecimento de trilhos não estava ao alcance dos gestores prever a ocorrência ou o recrudescimento dos cortes orçamentários e financeiros, tampouco suas consequências para a obra, uma vez que supervenientes", como afirmou a unidade técnica; na oportunidade da medição dos acessórios (entre maio/2014 e fevereiro/2015) , do mesmo modo, não era provável antever os atrasos na execução das obras da ferrovia, em razão do contingenciamento de recursos. 
Em analogia à visão adotada quanto aos trilhos de que "Para uma abordagem mais justa do problema é necessário ter em mente que todas as ordens de fornecimento foram emitidas em período anterior ao contingenciamento", as medições dos dormentes e acessórios também foram realizadas previamente ao contingenciamento.
A medição de tais insumos se iniciou no momento da celebração dos contratos de fornecimento dos trilhos e se findou pouco antes da primeira entrega dos trilhos, que ocorreu em maio/2015. Considerando que o emprego dos acessórios é inerente à colocação dos trilhos e, portanto, deveriam estar disponíveis na data então prevista para implantação, essa antecedência, sem um exame pormenorizado das peculiaridades relacionadas à contratação, não é suficiente, no meu entender, para a responsabilização do gestor.
Ademais, os acessórios são objeto de contrato distinto, não se fundamentando a conclusão de que "no âmbito dos contratos de execução das obras da ferrovia, as medidas para impedir o fornecimento dos acessórios de fixação de forma antecipada, bem como os respectivos pagamentos, estavam ao alcance da Valec e não foram tomadas".
O responsável apresentou cópia do Contrato 28/2013, assinado ainda na gestão do Sr. Josias Sampaio Cavalcante Júnior, para fornecimento de acessórios para fixação de trilhos, além da negociação para suspensão da entrega e do termo aditivo destinado a promover alterações no cronograma de remessas, em junho e julho/2014 (peça 71, p. 196-218) .
Assim, o Sr. José Lucio Lima Machado demonstrou que foram adotadas medidas para retardar a entrega dos acessórios, cujo contrato e primeiros fornecimentos se efetivaram na gestão anterior, como também foram parcialmente fornecidos na gestão sucessora (peça 125, p. 9-11) .
Por oportuno, relembro que não se promoveu a audiência do Sr. Bento José de Lima (Diretor Presidente de 26/12/2014 a 19/6/2015) , considerando comprovadas providências com vistas a dotar a empresa estatal de mecanismos reais de gestão de cronograma, com a instituição do Sistema de Gerenciamento de Obras Ferroviárias (Sisgof) para fins de acompanhamento e controle do avanço físico das obras.
Deve-se reconhecer, contudo, que, para que o Sisgof pudesse ser instituído em abril/2015, as ações necessárias à concepção, desenvolvimento, testes e implantação tenham sido iniciadas anteriormente, ainda durante a gestão do responsável, uma vez que a criação de um sistema não é instantânea. A documentação anexa às justificativas apresentadas pelo Sr. José Lucio Lima Machado (peça 71, p. 32-52) comprova que a partir de abril/2014 foram adotadas medidas com o objetivo de implantar o sistema, começando pelo treinamento de profissionais da Valec para utilização do software MS Project 2013. Memorandos e e-mails demonstram que, em setembro e outubro/2014, estava sendo desenvolvido o trabalho de implantação do sistema de gerenciamento do planejamento executivo das obras da Valec.
Assim, entendo que as providências para instituição do Sisgof devem ser consideradas também em relação ao Sr. José Lucio Lima Machado.
A SeinfraPortoFerrovia, no âmbito do TC Processo 008.290/2015-6 (peça 75) , que trata de semelhante auditoria nos Lotes 1F, 2F, 2FA, 3F e 4F da Fiol, registrou ações que demonstram o compromisso do responsável em atender as determinações do Tribunal, o que, no entender da unidade técnica, atenua a gravidade de sua conduta omissiva:
"a) redução de 70% do estoque de demandas desta Corte de Contas pendentes, até 2014;
b) implantação da Política de Gestão e o Plano de Ação de Riscos da Valec com finalidade de mitigar perdas e ameaças ao cumprimento de prazos, controle de custos e qualidade de projetos e ainda a preocupação com o atendimento das recomendações deste Tribunal emanadas antes mesmo de sua gestão, Acórdão 2467/2013-TCU-Plenário, Ministra Ana Arraes; e
c) notificação dos consórcios construtores e as supervisoras de obras, determinando que apresentassem, no prazo improrrogável de cinco dias, o Gráfico de Gantt das obras, bem como somente efetivassem a fabricação de dormentes e a aquisição de acessórios de via, quando efetivamente as obras se encontrassem no momento adequado (peça 61, p. 67-73) , em cumprimento às determinações dos Acórdão 1712/2012-TCU-Plenário, Ministro José Múcio, e 2388/2013 - TCU - Plenário, Ministro Augusto Sherman; e
d) estabelecimento de regras internas da Valec para a fabricação e medição de dormentes (peça 63, p. 2-3) ."
Nos presentes autos, também foi juntada documentação comprobatória de tais medidas (peça 71, p. 71-194; peça 72, p. 26-38) , adotadas no exercício de 2014. Para a unidade técnica, essas ações não foram suficientes nem aptas a coibir de forma eficaz a medição antecipada de insumos de superestrutura. Assim, teria restado caracterizada a omissão do gestor:
	"252. O problema foi causado por falha de gestão da Valec e ausência de mecanismos básicos e comuns para o controle de cronograma das obras, aptos a definir do caminho crítico das obras e a evitar o fornecimento antecipado de insumos. Esses mecanismos eram de implantação obrigatória pelo gestor, tanto para permitir o atendimento da determinação do item 9.2.3 do Acórdão 1712/2012-TCU-Plenário, como para estruturar a entidade com padrões mínimos para a execução de sua missão com eficiência, em atendimento ao artigo 37 da Constituição Federal."
Diante do acolhimento como atenuantes das ações descritas, não se revela razoável afirmar que o gestor foi omisso. Ao contrário, restou evidenciada a efetiva atuação no intuito de instituir mecanismos de controle.
Considero que o reconhecimento do compromisso do responsável em atender as determinações do Tribunal, neste caso concreto, aliado às circunstâncias excepcionais e supervenientes decorrentes do contingenciamento dos recursos, é suficiente, para também quanto aos acessórios, afastar a responsabilidade do Sr. José Lucio Lima Machado.
Oitiva da Valec Engenharia, Construções e Ferrovias S.A.
 (item 9.3 do Acórdão 2644/2015-TCU-Plenário) 
A Valec foi instada a se manifestar acerca da emissão de ordens de serviço de execução dos Lotes 6 e 7 sem considerar o cronograma real de execução dos serviços e o caminho crítico do empreendimento; descumprimento de determinação do Tribunal; e emissão de ordens de fornecimento de trilhos sem considerar o cronograma real de execução dos serviços e o caminho crítico do empreendimento. 
No que se refere de ordens de serviço de execução dos Lotes 6 e 7 (item 9.3.1 do Acórdão 2644/2015-TCU-Plenário) , o relatório de auditoria registrou, essencialmente, que, no ritmo que as obras vinham se desenvolvendo, bastante inferior ao previsto nos contratos originais, o Lote 6 somente seria concluído 36 anos após o término do Lote 7, o que resultaria em capital imobilizado de forma antecipada sem necessidade, uma vez que o Lote 7 restaria inútil sem a integral conclusão dos Lotes 1 a 6.
A Valec fez um histórico das obras da Fiol, argumentando ser prematuro avaliar o real ritmo da obra no período de setembro/2014 a maio/2015, em cenário de contingenciamento financeiro, sendo mais razoável que a análise fosse feita considerando um período maior e em condições financeiras e econômicas adequadas.
A unidade técnica, após realizar diligência para envio das ordens de serviço contestadas, concluiu que "a empresa não logrou esclarecer a ocorrência da emissão de ordens de serviço para execução dos Lotes 6F e 7F, tendo em vista ter priorizado a execução de etapas de superestrutura da obra, em detrimento de infraestrutura, desconsiderando, portanto, o cronograma real de execução dos serviços e o caminho crítico do empreendimento".
Embora a Valec possua certa razão em sua argumentação, não enfrenta os principais pontos abordados pela equipe de auditoria concernentes ao risco de conclusão do Lote 7 antes da conclusão do Lote 6, mantendo-o inútil ao transporte ferroviário enquanto perdurar a situação, bem como à constatação de que os prazos então estimados não decorriam de cronograma físico real, uma vez que consideravam ritmo de execução para o segundo semestre de 2015 bastante superior ao observado no primeiro semestre, o que demandaria volume de recursos quatro vezes maior que disponível.
Assim, a questão permanece sem justificativa.
Quanto ao descumprimento de determinação do Tribunal (item 9.3.2 do Acórdão 2644/2015-TCU-Plenário, de minha relatoria) , trata-se do item 9.2.3 do Acórdão 1712/2012-TCU-Plenário, Relator Ministro José Múcio, por meio do qual se determinou: ''Elabore gráfico de Gantt e caminho crítico com base no real cronograma de execução das obras, de forma a autorizar a medição dos dormentes de concreto, acessórios de fixação e aparelhos de mudança de via apenas na época adequada, evitando o fornecimento antecipado desses componentes, o que pode favorecer sua deterioração precoce, em especial nos trechos em que ainda não foi obtida repactuação do preço".
Como houve aquisição dos acessórios de fixação previstos para todos os lotes, bem como permissão para fabricação/medição de dormentes relativos às obras do lote 5 sem observar o real cronograma de execução das obras e seu correspondente caminho crítico, a equipe de fiscalização considerou descumprida a determinação.
A Valec alega que não houve descumprimento, pois, à época, foram celebrados aditivos aos contratos para estabelecimento de diretrizes para fabricação e medição de dormentes; bem como que, definido o cronograma inicial de implantação, considerando o prazo de obra de 24 meses, previsto quando da licitação e contratação das obras, a implementação das providências para fabricação dos dormentes deve ser imediata devido às dificuldades relacionadas a investimentos, prazos e fábrica.
Ademais, apresentou alegações relacionadas aos Lotes 1 a 4 da Fiol, os quais não são tratados nos presentes autos. Quanto aos demais trechos, afirma que somente houve medição de cerca de 30% dos dormentes para o Lote 5, em atendimento ao cronograma estabelecido.
A SeinfraPortoFerrovia não acolheu as justificativas, considerando que os prazos previstos nos aditivos, ainda que fossem cumpridos, não atenderiam à determinação, uma vez que as diretrizes estabelecidas não vinculam a produção de dormentes ao caminho crítico da obra. Considerou, ainda, que não se demonstrou que foi mais vantajoso para a Administração arcar com os riscos e custos de imobilizar antecipadamente o capital do que arcar com possíveis custos contratuais de atrasos de cronograma causados pela Valec. Por fim, entendeu não justificada a medição de 30% dos dormentes para o Lote 5, eis que as obras se encontravam em estado incipiente e a montagem de grade ainda estaria longe do caminho crítico do empreendimento.
A resposta à oitiva nada mencionou acerca da aquisição dos acessórios de fixação.
Para a unidade técnica não restou esclarecido o descumprimento de determinação do Tribunal.
Avalio que, nada obstante a ausência de esclarecimentos quanto à integralidade das questões apontadas, caberia uma análise mais aprofundada, assim como promovida em relação aos trilhos, também acerca das alegadas dificuldades de fabricação dos dormentes (investimentos, prazos, fábrica) ; da cronologia da contratação, previsão e efetiva entrega dos dormentes e acessórios, em comparação com o cronograma das obras; bem como do reflexo do contingenciamento superveniente.
De todo modo, pondero que as circunstâncias expostas nas justificativas oferecidas pelos responsáveis atenuam a ocorrência, embora, de fato, não elidam a constatação de que os acessórios de fixação e os dormentes, em parte, foram fornecidos antecipadamente. Essa antecedência, todavia, concretizou-se em grande medida em decorrência de contingenciamento de recursos, posterior às medições contestadas.
Em relação à emissão de ordens de fornecimento de trilhos sem considerar o cronograma real de execução dos serviços e o caminho crítico do empreendimento (item 9.3.3 do Acórdão 2644/2015-TCU-Plenário) , considerando o reexame promovido em razão dos novos argumentos apresentados pelos responsáveis, a unidade técnica concluiu por afastar a irregularidade, "tendo em vista que, à data da expedição das ordens de serviços, havia previsão de grade montada para receber os trilhos quando das entregas, o que não se consumou em face das restrições orçamentárias impostas pelo contingenciamento, agravado pelas dificuldades de cancelamento ou suspensão unilateral do pedido, em face das especificidades do fornecimento do insumo adquirido no mercado internacional".
Manifesto-me de acordo com esse entendimento, diante do contexto evidenciado na oportunidade de emissão das ordens de fornecimento dos trilhos, conforme exposto na análise das justificativas apresentadas pelos responsáveis.
Considerações Finais
Registro que o Tribunal, por meio do Acórdão 2644/2015-TCU-Plenário, expediu uma série de determinações e recomendações à Valec, as quais estão sendo tratadas em processo de monitoramento já instaurado (TC Processo 013.557/2016-5) .
Além disso, foi determinado à unidade técnica avaliar, e apurar se for o caso, eventual ocorrência de dano decorrente dos achados apontados, o que foi promovido na fiscalização realizada no âmbito do Fiscobras 2016 (TC Processo 010.805/2016-8) .
Destarte, conveniente ressaltar que o exame ora promovido conduziu à exclusão das responsabilidades dos gestores quanto às irregularidades objeto das audiências, em razão, especialmente, do contexto observado nos períodos que ocuparam os cargos e da subsequente e imprevista situação de restrição orçamentária e financeira, que impactou negativamente a execução das obras, impedindo o cumprimento dos cronogramas estabelecidos.
De todo modo, considerando o conhecido histórico de problemas na execução das obras da Fiol, a análise das eventuais medidas adotadas pela Valec para evitar as deficiências constatadas, bem como dos eventuais prejuízos estão sendo realizadas nos citados processos.
	Ante o exposto, manifesto-me por que o Tribunal aprove o acórdão que ora submeto à apreciação deste Colegiado.
TCU, Sala das Sessões Ministro Luciano Brandão Alves de Souza, em 18 de novembro de 2020.
AUGUSTO SHERMAN CAVALCANTI 
Relator